ACORDAO-COMPLETO-2354332

ACÓRDÃO 1099/2019 ATA 16/2019 - PLENÁRIO

VISTOS, relatados e discutidos estes autos de tomada de contas especial, instaurada para apurar danos relativos à aquisição da refinaria Pasadena Refining System Inc. (PRSI) pela Petrobras America Inc. (PAI) , subsidiária da Petróleo Brasileiro S.A., perante o grupo belga Astra Transcor, em cumprimento aos itens 9.52 e 9.6 do Acórdão 1927/2014-TCU-Plenário;
ACORDAM os Ministros do Tribunal de Contas da União, reunidos em Sessão do Plenário, ante as razões expostas pelo Relator, em:
9.1. rejeitar as alegações de defesa apresentadas por Nestor Cuñat Cerveró (CPF XXX.381.207-XX) em relação ao débito imputado no subitem 9.5 do Acórdão 1927/2014-TCU-Plenário, com as alterações promovidas pelo Acórdão 224/2015-TCU-Plenário;
9.2. com fundamento no art. 16, inciso III, alíneas b e c, da Lei 8.443/92, julgar irregulares as contas do Sr. Nestor Cuñat Cerveró (CPF XXX.381.207-XX) , condenando-o solidariamente em débito e fixando-lhe o prazo de quinze dias, a contar da notificação, para que comprove perante este Tribunal, nos termos do art. 214, inciso III, alínea a, do RI/TCU, o recolhimento, aos cofres da Petróleo Brasileiro S.A. - Petrobras, da quantia original de US$ 79,890,000.00, convertida para moeda nacional (reais) , nos termos do art. 39, § 3º, da Lei 4.320/64 (com a redação dada pelo Decreto-Lei 1.735/79, de 20/12/1979) e do art. 9º da IN/TCU 71/2012, na data de ciência da citação, a saber 17/10/2014, atualizada monetariamente e acrescida dos juros de mora a partir dessa data, até a data do efetivo recolhimento, na forma da legislação em vigor;
9.3. aplicar ao Sr. Nestor Cuñat Cerveró (CPF XXX.381.207-XX) a multa prevista no art. 57 da Lei 8.443/92, no valor de R$ 10.000.000,00, fixando-lhe o prazo de quinze dias, a contar da notificação, para que comprove, perante este Tribunal, nos termos do art. 214, inciso III, alínea a, do RI/TCU, o recolhimento da referida quantia ao Tesouro Nacional, atualizada monetariamente desde a data do presente acórdão até a data do efetivo recolhimento, se for paga após o vencimento, na forma da legislação em vigor;
9.4. autorizar, desde logo, nos termos do art. 28, inciso II, da Lei 8.443/92, a cobrança judicial das dívidas, caso não atendida as notificação;
9.5. autorizar, desde logo, caso solicitado e o processo não tenha sido remetido para cobrança judicial, o pagamento da dívida em até 36 parcelas mensais e consecutivas, nos termos do art. 26 da Lei 8.443/1992, c/c o art. 217 do Regimento Interno/TCU, fixando-se o vencimento da primeira parcela em 15 (quinze) dias, a contar do recebimento da notificação, e o das demais a cada mês, devendo incidir sobre cada valor mensal os correspondentes acréscimos legais, na forma prevista na legislação em vigor, sem prejuízo de alertar o responsável de que a falta de comprovação do recolhimento de qualquer parcela implicará o vencimento antecipado do saldo devedor.
9.6. considerar graves as irregularidades praticadas e, com fundamento no art. 60 da Lei 8.443/92, inabilitar o Sr. Nestor Cuñat Cerveró (CPF XXX.381.207-XX) para o exercício de cargo em comissão ou função de confiança no âmbito da administração pública, pelo período de 8 anos, dando-se ciência ao Ministério da Economia;
9.7. solicitar à Advocacia-Geral da União e à Presidência da Petrobras, por intermédio do Ministério Público/TCU, com fundamento no art. 61 da Lei 8.443/92, a adoção das medidas necessárias ao arresto dos bens do responsáveis indicado no item 9.2 retro, tantos quantos bastem para o pagamento das dívidas indicadas neste acórdão; 
9.8. acatar as alegações de defesa apresentadas pelo Sr. Nestor Cuñat Cerveró, com relação aos fatos apontados no subitem 9.6 do Acórdão 1927/2014-TCU-Plenário, com as alterações promovidas pelo Acórdão 224/2015-TCU-Plenário;
9.9. nos termos dos arts. 2º, inciso XVII, 43 e 44 da Resolução TCU 259/2014, c/c o art. 237, incisos III e VII, do Regimento Interno, realizar a audiência do Sr. Nestor Cuñat Cerveró (CPF XXX.381.207-XX) no âmbito do processo de representação instaurado nos termos do subitem 9.8 do Acórdão 1881/2017-TCU-Plenário, por ter anuído posteriormente com a proposta antieconômica contida na Carta de Intenções (LOI) , propondo a aquisição dos 50% remanescentes da Refinaria de Pasadena (PRSI) por valor exorbitante (US$ 700 milhões) , muito superior à avaliação AS IS (no estado em que se encontrava, sem a realização de investimentos futuros) de US$ 291 milhões, feita, em outubro de 2007, pela Muse Stancil & Co., consultoria especializada que assessorou a Petrobras, violando o dever de lealdade com a companhia (art. 155 da Lei 6.404/76) e os princípios da legalidade, moralidade e eficiência, estatuídos no art. 37, caput, da Constituição Federal;
9.10. encaminhar cópia deste acórdão à Força-Tarefa do Ministério Público Federal no Paraná, à Força-Tarefa da Advocacia-Geral da União no Paraná, ao Juiz Federal Titular da 13ª Vara Federal de Curitiba, ao Ministério da Transparência e Controladoria-Geral da União e à Diretoria de Governança, Risco e Conformidade da Petrobras (GRC) , para as medidas que considerar cabíveis.

Tomada de contas especial instaurada para dar prosseguimento às apurações das irregularidades relacionadas à compra da refinaria Pasadena Refining System Inc. pela Petrobras America Inc.

Petróleo Brasileiro S.A.

3. Responsável: Nestor Cuñat Cerveró (CPF XXX.381.207-XX).

13.1. Ministros presentes: José Mucio Monteiro (Presidente), Walton Alencar Rodrigues, Benjamin Zymler, Raimundo Carreiro, Ana Arraes, Bruno Dantas e Vital do Rêgo (Relator).
13.2. Ministros-Substitutos presentes: Marcos Bemquerer Costa e André Luís de Carvalho.

ACORDAO-COMPLETO-2418005

Acórdão 2329/2020 - Plenário

ACORDAO-COMPLETO-2435215

Acórdão 3140/2020 - Plenário

JOSE SERGIO GABRIELLI DE AZEVEDO

VITAL DO RÊGO

Trata-se de tomada de contas especial (TCE) instaurada para apurar indícios de débito relacionados nos itens 9.5 e 9.6 do Acórdão 1927/2014-TCU-Plenário, por meio do qual se apreciaram irregularidades relacionadas à aquisição da Refinaria de Pasadena pela Petrobras.
Por meio do Acórdão 1881/2017-TCU-Plenário, o mérito destes autos chegou a deslinde, com o julgamento das contas dos responsáveis e a consequente imputação de débito. No entanto, após interposição de recursos, este Tribunal prolatou o Acórdão 899/2019-TCU-Plenário, no qual se avaliou que os advogados que representavam o Sr. Nestor Cerveró não haviam sido intimados por ocasião da publicação da pauta de julgamento.
Como consequência, o colegiado deu provimento parcial ao recorrente e tornou insubsistente o Acórdão 1881/2017-TCU-Plenário, especificamente em relação ao Sr. Nestor Cuñat Cerveró, seguindo os autos ao relator a quo para a continuidade do feito.
Dando sequência ao processo, adoto como relatório, com os ajustes de forma que entendo aplicáveis, instrução acostada à peça 266, elaborada no âmbito da Secretaria de Controle Externo da Administração Indireta no Rio de Janeiro (SecexEstatais) , com a qual anuíram os dirigentes daquela unidade instrutiva (peças 267 e 268) :
INTRODUÇÃO
Cuidam os autos de Tomada de Contas Especial (TCE) autuada, por determinação do Ministro-Relator Vital do Rêgo (peça 1) , no âmbito do TC Processo 025.551/2014-0, para apurar supostas irregularidades descritas nos subitens 9.5 e 9.6 do Acórdão 1927/2014-TCU-Plenário (peça 7, p. 23) , com as alterações promovidas pelo Acórdão 224/2015-TCU-Plenário (peça 11, p. 1-2) , ambos proferidos nos autos da representação originária (TC 005.406.2013-7) .
HISTÓRICO DO PROCESSO
Inicialmente, foi autuado, no âmbito desta Corte de Contas, o TC 005.406.2013-7, para processar a representação do Dr. Marinus Eduardo de Vries Marsico, Procurador do Ministério Público junto a este Tribunal de Contas da União (MPTCU) , com o objetivo de apurar eventuais responsabilidades, em razão de possível dano aos cofres da Petróleo Brasileiro S.A. (Petrobras) , decorrente de gestão temerária ou de ato de gestão antieconômico, na aquisição da refinaria Pasadena Refining System Inc. (PRSI) e PRSI Trading Company (PRST) , pela Petrobras America Incorporated (PAI) , subsidiária da Petróleo Brasileiro S.A. (Petrobras) .
Após o regular trâmite do TC 005.406.2013-7, foi proferido o Acórdão 1927/2014-TCU-Plenário (peça 7) , por meio do qual o Tribunal, dentre outras medidas, conheceu da representação (subitem 9.1) , determinou a conversão dos autos em Tomada de Contas Especial (subitem 9.2) , a citação (subitens 9.3 a 9.6) e a audiência (subitem 9.7) dos responsáveis, bem como a decretação da indisponibilidade dos bens (subitem 9.9) de todos os agentes arrolados como responsáveis nos subitens 9.3, 9.4, 9.5 e 9.6 do mencionado decisum. Em consequência, foi autuada a TCE Processo 025.551/2014-0.
Posteriormente, o Acórdão 1927/2014-TCU-Plenário (peça 7) foi modificado pelo Acórdão 224/2015-TCU-Plenário (peça 11) , proferido em sede de embargos de declaração, que, em síntese, alterou o rol de responsáveis dos subitens 9.4.3, 9.6.1 e 9.6.3, bem como conferiu nova redação ao subitem 9.9 do Acórdão combatido. 
Em relação ao referido subitem 9.9 do Acórdão 1927/2014-TCU-Plenário, que trata da decretação de indisponibilidade dos bens, o Tribunal, por meio do Acórdão 224/2015-TCU-Plenário, excluiu, de sua incidência, os responsáveis arrolados no subitem 9.6 daquela deliberação, porquanto ausente um dos requisitos (fumus boni iuris) da medida cautelar.
Ocorre que, devido à complexidade das matérias em discussão, aos diversos atos de gestão praticados e ao grande número de responsáveis arrolados, mostrou-se inviável o exame de todas as questões em um único processo de Tomada de Contas Especial (TC Processo 025.551/2014-0) . 
Posto isso, nos termos da alínea 'd' do Despacho do Ministro-Relator Vital do Rêgo, no bojo da TCE Processo 025.551/2014-0, carreada por cópia aos presentes autos (peça 1) , foi determinado, dentre outras medidas, o desmembramento daquela TCE e da representação originária (TC 005.406.2013-7) em três tomadas de contas especiais, sendo:
a primeira para tratar da aquisição propriamente dita da refinaria de Pasadena (subitens 9.3 e 9.7 do Acórdão 1927/2014-TCU-Plenário) ; 
a segunda para cuidar da dispensa de cobrança de passivos tributários e trabalhistas (subitem 9.4 do Acórdão 1927/2014-TCU-Plenário) ; e 
a terceira para tratar das questões relacionadas à Carta de Intenções e ao não cumprimento da sentença arbitral, no prazo estabelecido (subitens 9.5 e 9.6 do Acórdão 1.927/2014Plenário) .
Além das três tomadas de contas especiais acima referidas (TC Processo 025.551/2014-0, TC Processo 005.259/2015-0 e TC Processo 005.261/2015-5, respectivamente) , foram autuados, no TCU, mais dez processos, para tratar da indisponibilidade dos bens de cada um dos responsáveis arrolados nos subitens 9.3, 9.4 e 9.5 do Acórdão 1927/2014-TCU-Plenário, com as modificações introduzidas pelo Acórdão 224/2015-TCU-Plenário.
Portanto, os presentes autos (TC Processo 005.261/2015-5) se destinam apenas ao exame das supostas irregularidades descritas nos subitens 9.5 e 9.6 do Acórdão 1.927/2014Plenário, com as alterações promovidas pelo Acórdão 224/2015-TCU-Plenário.
Por oportuno, registra-se que, excepcionalmente, os autos da representação não foram encerrados após a autuação das tomadas de contas especiais. Dessa forma, no TC 005.406/20137, discutem-se atualmente algumas questões pontuais, o que, todavia, não impede o julgamento do mérito das TCE.
HISTÓRICO DA AQUISIÇÃO DA REFINARIA DE PASADENA
Antes de promover o exame das alegações de defesa apresentadas pelos responsáveis, é oportuno contextualizar os fatos e as tomadas de decisão mais importantes acerca da aquisição da refinaria Pasadena Refining System Inc. (PRSI) e PRSI Trading Company (PRST) , pela Petrobras America Incorporated (PAI) , subsidiária da Petróleo Brasileiro S.A. (Petrobras) , para a definição, se for o caso, das responsabilidades pelas supostas irregularidades descritas nos subitens 9.5 e 9.6 do Acórdão 1927/2014-TCU-Plenário, com as alterações do Acórdão 224/2015-TCU-Plenário.
Observa-se que os fatos narrados pelos responsáveis e pelo Controle Externo são os mesmos. Contudo, a interpretação que se dá àqueles fatos varia de acordo com o interveniente do processo. Assim sendo, por racionalidade administrativa, aproveita-se o detalhado histórico elaborado pela equipe de fiscalização da SecexEstataisRJ (peça 101, p. 2-7, do TC 005.406.2013-7) , na ordem cronológica dos fatos relevantes (linha do tempo) :
HISTÓRICO DA REFINARIA DE PASADENA
6.	Demonstra-se abaixo o relato dos principais fatos ocorridos desde a primeira oferta de parceria tentada pelo Grupo Astra, no início de 2005, até o fechamento da negociação do acordo extrajudicial que culminou com a aquisição da participação restante da Astra pela Petrobras, em 2012. Importante ressaltar que a narração dos fatos se baseia, principalmente, nos documentos fornecidos pela Petrobras.
7.	Em janeiro de 2005, o grupo belga Astra/Transcor (vinculado à holding NPM/CNP) adquiriu 100% das ações da refinaria americana PRSI por US$ 42,5 milhões (peça 1, p. 1) .
8.	Em 23/2/2005, o Sr. Alberto Feilhaber, na qualidade de representante da Astra Oil Company, encaminhou correspondência à Petrobras solicitando reunião para discutir possível parceria com o objetivo de operar a usina de Pasadena (peça 42, p. 8) .
9.	Entre 29 e 31/3/2005, representantes da Petrobras visitaram as instalações da refinaria. As conclusões do relatório de visita demonstraram aspectos positivos caso a Petrobras decidisse adquirir participação societária na Unidade. Recomendaram a execução de due diligence com assessoria especializada (peça 42, p. 30-67) .
10.	Em 4/5/2005, após estabelecimento de um acordo de confidencialidade, as empresas firmaram um Memorando de Entendimentos, que fixou os termos e condições gerais de uma potencial aquisição, por parte da Petrobras, das ações da Pasadena Refining System, Inc. (PRSI) (peça 35, p. 17-30) .
11.	Em 1/7/2005, a assessoria Muse Stancil & Co. apresentou relatório de due diligence de avaliação da refinaria (peça 36, p. 74-105) .
12.	Em 18/8/2005, por intermédio da Ata DE 4.542, item 21, Pauta 627, que aprovou o DIP INTER-DN 54/2005 (peça 35, p. 32-40) , a Diretoria Executiva da Petrobras autorizou a apresentação de oferta à Astra para a compra de 70% das ações da PRSI ou dos ativos, por US$ 365 milhões (peça 36, p. 174-183) . O valor referido acima foi obtido a partir do EVTE do projeto (peça 35, p. 47-88) , segundo o qual o valor presente líquido (VPL) da refinaria valia US$ 745 milhões, considerando o spread de longo prazo do óleo de Marlim em relação ao Brent, as projeções de preço da Estratégia Corporativa/Petrobras e a taxa de desconto de 6,9% a.a. O mesmo DIP menciona que o valor total da refinaria seria de US$ 520 milhões, podendo ser ajustado no fechamento de acordo com o inventário da refinaria, e que o projeto de adaptação para processamento do óleo de Marlim (Revamp) teria custo estimado de US$ 588 milhões (peça 36, p. 180-181) .
13.	Em setembro de 2005, a Astra apresentou uma contraproposta à Petrobras para negociação de 70% da participação por US$ 475 milhões (ou 60% por US$ 407 milhões) . A justificativa apresentada foi que as margens de refino nos EUA estariam no patamar mais elevado dos últimos vinte anos, o que aumentaria a expectativa de lucro da PRSI. Por intermédio da Ata DE 4.548, item 8, Pauta 729, de 29/9/2005, a Diretoria Executiva da Petrobras aprovou as proposições contidas no DIP INTER-DN 72/2005, que recomendou aceitar a contraproposta oferecida (peça 36, p. 238-242) .
14.	Em 3/2/2006, por meio da Ata CA 1.268, item 5, Pauta 05, o Conselho de Administração da Petrobras autorizou a Companhia a adquirir, por meio da Petrobras America Inc. (PAI) , 50% dos bens e direitos da PRSI e a participar, através da PAI, com 50% na PRSI Trading Company, empresa que ainda seria constituída. A decisão do Conselho de Administração ratificou a opinião da Diretoria Executiva, manifestada por intermédio da Ata DE 4.567, item 27, Pauta 115, de 2/2/2006, que, por sua vez, aprovou as proposições formuladas no DIP INTER-DN 20/2006 (peça 37, p. 1-12) .
15.	Conforme relatado no referido DIP, nessa nova rodada de negociações, em razão de a Astra exigir participação igualitária na governança das empresas, ficou acordado que a PAI adquiriria 50% das ações da PRSI (empresa detentora dos ativos da refinaria) e 50% da PRSI Trading Company, empresa que ainda seria criada e deteria os direitos de comercialização dos produtos, em vez dos 70% que estavam sendo inicialmente negociados.
16.	Consta do documento que a PAI pagaria US$ 189 milhões por 50% das ações da PRSI no ato do fechamento, US$ 85.142.857,15 referentes à primeira parcela da PRSI Trading (25%) um ano após o fechamento e mais US$ 85.142.857,15 referentes à segunda parcela da PRSI Trading (25%) dois anos após o fechamento. Segundo cálculos da Petrobras, os pagamentos equivaleriam a um VPL @ 6,9 a.a. de US$ 343.153.468,17.
17.	Assim, em 20/3/2006, foi assinado o documento de compra e venda denominado Stock Purchase and Sale Agreement and Limited Partnership Formation Agreement. O ajuste previa um prazo de 120 dias (até 18/7/2006) para finalização das negociações (peça 37, p. 71-75) .
18.	Em 2/5/2006, foi firmado o primeiro aditivo ao documento de compra, cujo conteúdo previu um adiantamento a ser pago pela Petrobras, no valor de US$ 10 milhões, que seria deduzido dos pagamentos na conclusão das negociações. A emenda ao contrato objetivava reembolsar parcialmente os custos em que a Astra estava incorrendo para executar o Projeto Szorb, consistente na redução do teor de enxofre da gasolina e cujos custos, de acordo com o documento de compra, deveriam ser rateados entre as sócias (peça 37, p. 71-79) .
19.	Em 25/5/2006, em razão do atraso no fechamento das negociações, foi celebrado o segundo aditivo ao documento de compra, cujo conteúdo previu o adiamento da data para fechamento das negociações para 1/9/2006 e mais um adiantamento no valor de US$ 20 milhões (peça 37, p. 80-83) .
20.	O negócio foi efetivamente fechado em 1/9/2006 (peça 35, p. 151/190) .
21.	No final de 2007, percebendo problemas na governança da PRSI e da PRST Trading Company, as sócias iniciaram negociações para a aquisição pela Petrobras do restante das empresas.
22.	Assim, em 5/12/2007, Astra e Petrobras celebraram a Letter of Intent (Carta de Intenções) , na qual ficou estabelecida a futura compra e venda dos 50% remanescentes de participação da PRSI por US$ 700 milhões, além dos 50% remanescentes da PRSI Trading Company por US$ 87,665,431.95. A carta foi assinada por Nestor Cuñat Cerveró, representando a Petrobras na qualidade de Diretor da Área Internacional (peça 38, p. 39-40) .
23.	Em 15/2/2008, por intermédio do DIP INTER AFE 65/2008, o gerente executivo do Internacional Américas, África e Eurásia, Samir Passos Awad, recomendou a aquisição, pela PAI, dos 50% remanescentes de participação acionária da PRSI e da PRSI Trading Company por, respectivamente, US$ 700 milhões e US$ 87.665.431,95. A proposição foi aprovada pela Diretoria Executiva da Petrobras, conforme Ata DE 4.685, item 26, Pauta 199 (peça 38, p. 110) .
24.	O valor foi obtido mediante valoração econômica da refinaria pela Muse Stancil, consultoria especializada que assessorou a Petrobras desde o início. O método de valoração foi a atualização dos fluxos de caixa futuros, considerando-se 100% de participação na refinaria. Segundo a Petrobras, os cenários de preço de petróleo e derivados, bem como a taxa de desconto utilizada basearam-se em orientações corporativas da companhia (peça 38, p. 6-7, 11-38) .
25.	Entre os casos de estudo analisados, destacam-se: um dos cenários mais simples, considerada a operação da refinaria no momento da avaliação, com aportes de investimentos da ordem de MM US$ 350, cujo VPL atingiu MM US$ 1.287; e o cenário mais complexo, em que havia previsão de investimentos da ordem de US$ 2,5 bilhões, fazendo o VPL atingir US$ 3,4 bilhões.
26.	O DIP relata, também, ser a proposta altamente atrativa para a Petrobras e assim justifica a diferença de valor entre a aquisição dos 50% iniciais e a proposta de aquisição dos 50% restantes (peça 38, p. 7-8) : (...) além de refletir uma condição especial da primeira transação, se justifica por três motivos principais: (i) a melhoria da projeção de margens de refino (...) , (ii) o aquecimento do mercado mundial de fusões e aquisições de refinarias, bem como o aumento de custo de construção de novas refinarias (...) e (iii) o pagamento de prêmio de controle da refinaria.
27.	Em 3/3/2008, no âmbito da Ata CA 1.301, item 8, Pauta 12, o Conselho de Administração não autorizou o fechamento do negócio e determinou que a matéria sobre a compra dos 50% remanescentes, no valor de US$ 700 milhões, fosse reapresentada com informações complementares (peça 36, p. 152-155) .
28.	Em 8/5/2008, no âmbito da Ata DE 4.697, item 30, Pauta 533, o assunto foi novamente submetido à apreciação do Conselho de Administração, que, por sua vez, na reunião de 12/5/2008, resolveu transferir a decisão para a reunião seguinte, conforme Ata CA 1.303, item 2, Pauta 24 (peça 39, p. 1-8; peça 36, p. 156-163) .
29.	Importa notar que, em março e maio de 2008, quando o assunto estava sendo submetido à consideração do Conselho de Administração da Petrobras, a Carta de Intenções já estava assinada desde dezembro de 2007.
30.	Em 19/6/2008, a PAI convocou uma reunião do Superboard da PRSI para aprovar ações com vistas a garantir a saúde financeira da empresa. Em razão da ausência da Astra, a PAI exerceu o direito de impor sua decisão (right to override) , o que contratualmente gerava à Astra o direito de exercer a opção de venda de sua participação acionária.
31.	Na mesma data, iniciou processo de arbitragem contra as empresas do Grupo Astra, alegando descumprimento de contratos quanto à gestão conjunta das empresas, chamada de capital, implementação do plano de negócios e SMS (segurança, meio ambiente e saúde) . Requereu, também, que os árbitros declarassem que a carta de intenções, de 5/12/2007, não seria vinculante e não teria o condão de eliminar as obrigações da Astra (peça 39, p. 9-16) .
32.	Em 1/7/2008, em contrapartida ao right to override, a Astra exerceu sua opção de venda (put option) , segundo a qual a Petrobras estaria obrigada a adquirir sua participação acionária (da Astra) nas empresas, de acordo com fórmulas pré-estabelecidas no Acordo de Acionistas (Shareholders Agreement) . Na mesma data, ingressou com ação judicial nos Estados Unidos alegando que a Petrobras teria descumprido compromissos assumidos na Carta de Intenções e cobrando MM US$ 788 mais juros e honorários.
33.	Em 1/12/2008, a Petrobras assumiu a gestão operacional da PRSI.
34.	Em 3/12/2008, a Astra moveu ação em face da PRSI Trading, buscando ser ressarcida de valores pagos pela Astra ao banco BNP Paribas, em 15/10/2008, no valor de US$ 156 milhões.
35.	Em 16/4/2009, por intermédio do DIP INTER AFE 164/2009, Ata DE 4.751, item 32, Pauta 371, levou-se ao conhecimento do colegiado de diretores o resultado da arbitragem, havido em 10/4/2009, propondo-se o cumprimento da decisão arbitral desde que resolvidas algumas questões pendentes (peça 39, p. 9-16) .
36.	De acordo com o DIP, o laudo arbitral fixou os seguintes valores a serem pagos pela PAI em razão do exercício da opção de venda por parte da Astra (peça 39, p. 13) :
	50% restantes da PRSI e da Trading Company (peça 39, p. 13-14) 

		Laudo Arbitral (US$) *
	Data Pagamento

	50% PRSI
	295.629.834,00
	27/04/2009

	Juros sobre 50% PRSI
	8.301.293,00
	27/04/2009

	50% PRSI Trading
	85.367.384,50
	17/09/2009

		85.367.384,50
	17/09/2010

	BNP Paribas
	156.442.878,93
	27/04/2009

	Juros sobre BNP Paribas
	3.364.593.00
	27/04/2009

	Honorários advogado
	3.927.140,00
	27/04/2009

	Custos arbitragem
	732.501,00
	27/04/2009

	Total
	639.133.008,93
	
* a memória de cálculo do laudo arbitral encontra-se na pág. 212 da peça 42
37.	As condições estabelecidas pela Petrobras para cumprimento da decisão, segundo o DIP, foram as seguintes (peça 39, p. 14) :
a)	a indenização devida em razão do pagamento pela Astra ao BNP Paribas estava sendo discutida judicialmente, portanto deveria haver acordo para extinguir a demanda judicial e evitar double recovery, bem como tornar sem efeito as medidas cautelares em vigor;
b)	transferência das ações, obtenção de garantias quanto à titularidade das ações etc.
38.	Em 27/4/2009, data fixada pelo laudo para pagamento, diante da insegurança jurídica, a PAI não pagou a parcela prevista pela arbitragem. Apesar de não ter recebido pagamento, a Astra transferiu a totalidade de suas ações na PRSI e na PRSI Trading Company para a PAI.
39.	Em 30/7/2009, por meio da Ata CA 1.320, item 2, Pauta 20, o Conselho de Administração da Petrobras tomou conhecimento da estratégia de dar prosseguimento aos processos em curso e condicionou o cumprimento do laudo arbitral a determinação judicial ou à assinatura de termo de acordo com quitação plena quanto à questão de Pasadena (peça 36, p. 164) .
40.	A partir de outubro de 2011, as partes iniciaram conversas para celebrar o acordo extrajudicial que terminaria com todas as disputas quanto à PRSI e à PRSI Trading Company. As motivações da Petrobras para o acordo, segundo o DIP NOVOS NEGÓCIOS 52/2012, foram as seguintes (peça 40, p. 6-7) :
a)	liquidar todos os litígios existentes, que poderiam chegar a US$ 1,2 bilhão (laudo arbitral: MM US$ 732, carta de intenções: MM US$ 385, outras disputas: MM US$ 48) ;
b)	viabilizar dois projetos de desinvestimento na Petrobras, Pigmaleão e Castor, que envolviam ativos da PAI e poderiam ser impactados. Os projetos representavam ingressos de US$ 6,2 bilhões;
c)	liberação de recursos retidos cautelarmente no valor de US$ 160 milhões, pois teriam sido exigidos como garantia em um dos processos judiciais;
d)	cessar o acréscimo de juros aos valores devidos desde 27/4/2012, data da transferência das ações, no valor de 5% a.a. e despesas processuais, que atingiriam US$ 40 milhões ao ano;
e)	proteger os executivos de eventual exposição;
f)	eliminar riscos intangíveis, como impactos na marca Petrobras, problemas de captação de recursos para a PAI e futuras negociações com parceiros internacionais.
41.	Em 7/5/2012 as partes chegaram a um acordo, que totalizou US$ 820,5 milhões, referenciado a 30/4/2012, na forma abaixo (peça 40, p. 8) :
	50% restantes da PRSI e da Trading Company (peça 40, p. 8) 

		Acordo Extrajudicial
	Data Pagamento

	Laudo Arbitral*
	732.000.000,00
	29/06/2012

	Outras disputas
	48.500.000,00
	29/06/2012

	Antecipação de Despesas
	40.000.000,00
	29/06/2012

	Total
	820.500.000,00
	
* referente à atualização monetária dos MM US$ 639 até abril de 2012
42.	Com o acordo, as participantes decidiram liquidar todas as disputas judiciais, reclamações e causas de qualquer tipo, conhecidas e desconhecidas, que as partes tinham ou poderiam vir a ter.
43.	Em 13/6/2012, por meio da Ata CA 1.368, item 3, Pauta 36, o Conselho de Administração da Petrobras aprovou o acordo extrajudicial a ser realizado entre as empresas do grupo Petrobras e Astra, de acordo com a Ata DE 4.947, item 23, Pauta 621 e com o DIP NOVOS-NEGÓCIOS 52/2012 (peça 40, p. 1-11) .
EXAME TÉCNICO
	CARTA DE INTENÇÕES

Subitem 9.5 do Acórdão 1927/2014-TCU-Plenário - Carta de Intenções (LOI) :
	Responsável
	Alegações de defesa

	Nestor Cuñat Cerveró
	Peça 22

	José Sérgio Gabrielli de Azevedo
	Peças 23 e 128

9.5. realizar a citação, com fundamento no art. 12, incisos I e II, da Lei 8.443/1992 c/c o art. 202, inciso II, do Regimento Interno do TCU, dos responsáveis abaixo relacionados, para que, no prazo de quinze dias, apresentem alegações de defesa ou recolham aos cofres da Petróleo Brasileiro S.A. - Petrobras a quantia original de US$ 79,890,000.00 (setenta e nove milhões e oitocentos e noventa mil dólares) , convertida para moeda nacional (Reais) , nos termos do art. 39, § 3º, da Lei 4.320/1964 (com a redação dada pelo Decreto-Lei 1.735/79, de 20/12/1979) e do art. 9º da IN-TCU 71/2012, na data de ciência da citação, e atualizada monetariamente e acrescida dos juros de mora a partir dessa data, até a data do efetivo recolhimento, na forma da legislação em vigor, prejuízo esse resultante das tratativas com a Astra e da assinatura de Carta de Intenções (Letter of Intent) para aquisição dos 50% restantes da Pasadena Refining System Inc. (PRSI) e PRSI Trading Company (PRST) por valor superior àquele que decorreria da aplicação dos mecanismos de definição do preço de transferência das ações constantes do acordo de acionistas, bem como superior ao estipulado por consultoria especializada contratada pela Petrobras para avaliar o preço da refinaria no estado em que ela se encontrava, uma vez que o valor acordado na negociação foi levado em consideração na fixação do preço estipulado no acordo extrajudicial que encerrou o litígio com a Transcor Astra Group;
9.5.1. Sr. Nestor Cuñat Cerveró (CPF XXX.381.207-XX) , então Diretor da Área Internacional da Petrobras, que conduziu as referidas negociações e firmou a citada Carta de Intenções, sem que houvesse recebido delegação de competência do Colegiado Diretor, nem do Conselho de Administração para tanto;
9.5.2. Sr. José Sérgio Gabrielli de Azevedo (CPF XXX.750.395-XX) , então Presidente da Petrobras, por haver autorizado as tratativas empreendidas pelo Sr. Nestor Cuñat Cerveró, conforme asseverou esse último agente e também consoante revela a petição inicial da ação judicial movida pela empresa Astra Transcor, que tinha por objeto a cobrança da diferença entre o montante acordado na carta de intenções e os fixados na sentença arbitral para os 50% remanescentes da PRSI e da PRSI Trading Company; 
1) Preliminares de mérito:
1.1) Nulidade absoluta:
Argumentos:
O responsável Nestor Cuñat Cerveró alegou que a Tomada de Contas Especial seria nula, por ofensa aos princípios do contraditório, da ampla defesa e do devido processo legal, uma vez que: (i) foram apresentadas pelo TCU evidências documentais em língua estrangeira, sendo necessária a sua tradução juramentada; e (ii) ele não teve acesso ao Relatório da Comissão Interna de Apuração da Petrobras (peça 22, p. 1-5) .
Análise:
A preliminar restou prejudicada.
Foi efetuada a tradução juramentada de todos os documentos redigidos em língua estrangeira que subsidiaram a imputação dos débitos. Posteriormente, essa documentação foi carreada aos autos da representação originária (TC 005.406/20137, peças 692 e 693) , onde também foram colacionados os documentos referentes ao Relatório da Comissão Interna de Apuração da Petrobras (TC 005.406/20137, peças 696 a 719) . 
Ato contínuo, todos os responsáveis - incluindo Cerveró - foram notificados, naqueles autos, acerca da reabertura do prazo de quinze dias para apresentação de novos elementos de defesa, em razão do ingresso dos documentos novos. 
Em complemento, o TCU informou aos responsáveis que a reabertura do prazo de defesa se estenderia a todas as tomadas de contas especiais autuadas em decorrência da representação (TC 025.551/20140, TC Processo 005.529/20150 e TC Processo 005.261/2015-5) , nas quais foram promovidas as devidas citações e audiências, em homenagem aos princípios constitucionais do contraditório e da ampla defesa.
De se observar que as notificações encaminhadas, por ofício, ao advogado de José Orlando Melo de Azevedo restaram infrutíferas (peças 738, 779, 780, 822, 836 e 839 do TC 005.406.2013-7) . Todavia, os advogados do responsável obtiveram vista e cópia de toda a documentação daquele processo, incluindo as peças 692, 693 e 696 a 719, referentes à tradução juramentada e aos documentos do Relatório da Comissão Interna de Apuração (CIA) da Petrobras. Assim sendo, os termos de recebimento das cópias do TC 005.406.2013-7, assinados pelos advogados do responsável, suprem a falta da notificação, via ofício, nos termos do § 4º do art. 179 do Regimento Interno do TCU (peças 861, 865, 873, 882, 892, 896, 899, 901 e 902 do TC 005.406.2013-7) .
Para facilitar a consulta, reuniu-se a documentação acima referenciada - que comprova a regularidade das citações realizadas - em uma única peça processual desta TCE (peça 255) .
Dessa forma, conclui-se que a preliminar de nulidade processual arguida por Nestor Cerveró não merece prosperar.
1.2) Preliminar de ilegitimidade dos membros da Diretoria da Petrobras (peça 23, p. 4-14) :
Argumentos:
O responsável José Sérgio Gabrielli de Azevedo alegou preliminar de ilegitimidade dos membros da Diretoria da Petrobras, haja vista a competência privativa do Conselho de Administração (CA) para decidir sobre aquisições de companhias (peça 23, p. 4-10) .
Análise:
Sem razão o responsável.
A despeito da competência privativa do Conselho de Administração (CA) da Petrobras para decidir definitivamente sobre a aquisição da refinaria de Pasadena, há legitimidade passiva dos membros da Diretoria da Petrobras.
De acordo com a cláusula 2.2.2 da Sistemática para Aquisição de Empresas pelo Sistema Petrobras, vigente à época, embora a decisão final acerca da aquisição de Pasadena fosse de competência do Conselho de Administração (CA) da companhia, cabia à Diretoria Executiva (DE) apreciar conclusivamente a matéria antes de submetê-la àquele Conselho (peça 36, p. 119, do TC 005.406.2013-7) :
2.2.2. APROVAÇÃO PELA DIRETORIA EXECUTIVA E PELO CONSELHO DE ADMINISTRAÇÃO
Tendo sido devidamente equacionadas todas as etapas anteriores e de posse da avaliação final, a área coordenadora do processo deverá submeter a proposta para apreciação da Diretoria Executiva, e, em seguida, para aprovação pelo Conselho de Administração da Companhia.
A responsabilidade dos integrantes da Diretoria Executiva e dos demais responsáveis se alicerça na culpa lato sensu, que abarca o dolo (direto ou eventual) e a culpa stricto sensu (negligência, imprudência ou imperícia) , com espeque no art. 71 da Constituição Federal.
No caso concreto, a proposta de Cerveró para a aquisição dos 50% remanescentes de PRSI e PRSI por, respectivamente, US$ 700 milhões e US$ 87,6 milhões, foi apreciada, de forma conclusiva, pela Diretoria Executiva da Petrobras em duas oportunidades, conforme Ata DE 4.685, item 26, Pauta 199, de 21/2/2008, e Ata DE 4.697, item 30, Pauta 533, de 8/5/2008 (peças 38, p. 110, e 39, p. 1-8, do TC 005.406.2013-7) . 
Ocorre que o Tribunal de Contas da União não promoveu a audiência dos membros da Diretoria Executiva da Petrobras por esses atos de gestão.
Nesse contexto, registra-se que, não só Gabrielli, mas todos os demais membros da Diretoria Executiva da Petrobras, à época, deveriam ter sido ouvidos, nos autos, acerca da suposta irregularidade descrita no subitem 9.5 do Acórdão 1927/2014-TCU-Plenário.
Com efeito a Diretoria Executiva (DE) da Petrobras anuiu com a proposta de Cerveró, na Carta de Intenções, para o pagamento de um preço exorbitante pela segunda metade de Pasadena. O negócio somente não foi concretizado porque o Conselho de Administração não decidiu, no mérito, sobre a aquisição.
Posto isso, rejeita-se a preliminar de ilegitimidade passiva dos membros da Diretoria da Petrobras.
1.3) Preliminar de suspensão do processo de TCE, em função da necessidade de prévio julgamento dos embargos opostos nos autos da Representação:
Argumentos:
José Sérgio Gabrielli de Azevedo aduziu preliminar de suspensão do processo de TCE, em função da necessidade de prévio julgamento dos embargos opostos nos autos da Representação. 
O responsável aduziu, com supedâneo na Resolução TCU 259/2014, que o prosseguimento desta TCE dependeria do prévio julgamento dos embargos, com efeitos modificativos, opostos em face da decretação da indisponibilidade dos bens, nos autos da representação originária (peça 23, p. 1011) .
Segundo o responsável, "não se pode antecipar a citação dos gestores para apresentação de defesa contra uma acusação que tende a ser modificada - notadamente tratando-se de caso em que pode acontecer condenação solidária" (peça 23, p. 11) .
Análise:
A preliminar perdeu o seu objeto, porque os embargos de declaração opostos em face do Acórdão 1927/2014-TCU-Plenário já foram apreciados pelo Tribunal, por meio do Acórdão 224/2015-TCU-Plenário. 
1.4) Preliminar de suspensão do processo de TCE, em razão de pedido de vista, nos autos da Representação:
Argumentos:
José Sérgio Gabrielli de Azevedo alegou preliminar de suspensão do processo de TCE, em razão de pedido de vista, nos autos da Representação, com fundamento no § 5º do art. 112 do RI/TCU (peça 23, p. 11-13) .
Análise:
A preliminar perdeu o seu objeto.
Nos autos da representação originária, o Ministro Aroldo Cedraz pediu vista (peça 268 do TC 005.406.2013-7) . Em consequência, o julgamento dos embargos de declaração foi postergado. Com a apreciação dos embargos, por meio do Acórdão 224/2015-TCU-Plenário, a preliminar arguida restou prejudicada.
1.5) Preliminar de ausência de utilidade da cautelar de indisponibilidade dos bens:
Argumentos:
José Sérgio Gabrielli de Azevedo argumentou que a lei exige "fundado receio" para que a liminar seja concedida (CPC, art. 798) , com vistas a inibir "lesão grave e de difícil reparação". E, diante do caso concreto, alegou que não há patrimônio de pessoa física que, mediante bloqueio, possa fazer frente à suposta dívida de R$ 700 milhões, sendo, assim, inútil a medida de bloqueio de bens (peça 23, p. 13-14) .
Análise:
Sem razão o responsável.
A preliminar não mereceria sequer conhecimento nesta Tomada de Contas Especial, uma vez que a cautelar de bloqueio de bens está sendo tratada nos autos da representação originária (TC 005.406.2013-7) , processo no qual ela foi proferida.
Ainda que assim não o fosse, a preliminar não se sustentaria.
O TCU dispõe de autorização legal expressa (Lei 8.443/1992, art. 44, § 2º) para decretação cautelar de indisponibilidade de bens, o que também encontra previsão em seu Regimento Interno (artigos 273, 274 e 276) . 
No mesmo sentido, é a jurisprudência do Supremo Tribunal Federal (STF) , de acordo com a qual assiste ao TCU um poder geral de cautela, decorrente das atribuições que a Constituição Federal expressamente lhe outorga para seu adequado funcionamento e alcance de suas finalidades. É o poder geral de cautela que fundamenta a decretação da indisponibilidade dos bens pelo TCU (MS 33092/DF, rel. Min. Gilmar Mendes, em 24.3.2015) .
No referido julgado, o STF deixou assente que seria possível, inclusive, ainda que de forma excepcional, a concessão, sem audiência da parte contrária, de medidas cautelares, por deliberação fundamentada do TCU, sempre que necessárias à neutralização imediata de situações de lesividade ao interesse público ou à garantia da utilidade prática de suas deliberações finais. 
Por fim, observa-se que, no recente julgamento do MS 33092/DF, a Suprema Corte ratificou o entendimento de que não configura justificativa apta a impedir a adoção da medida cautelar pelo TCU a mera alegação de que o valor dos bens, eventualmente tornados indisponíveis, por meio da medida constritiva, é muito inferior ao valor supostamente devido, a título de ressarcimento.
2) Exame de mérito (subitem 9.5) - Carta de Intenções (LOI) :
De acordo com o subitem 9.5 do Acórdão 1927/2014-TCU-Plenário, Nestor Cuñat Cerveró e José Sérgio Gabrielli de Azevedo respondem solidariamente pelo suposto débito decorrente da Carta de Intenções (LOI) , todavia pela prática de atos de gestão distintos. 
Cerveró foi citado por ter enviado a Carta de Intenções à Astra, sem a autorização da Diretoria Executiva ou do Conselho de Administração, por um preço exorbitante (US$ 787 MM) , para a aquisição dos 50% remanescentes de PRSI e PRST; Gabrielli responde por, supostamente, ter autorizado Cerveró a enviar a LOI à Astra, por aquele preço, antes da deliberação dos órgãos colegiados.
2.1) Alegações de Defesa de Nestor Cuñat Cerveró (peça 22) :
Inicialmente, Cerveró descreveu a evolução histórica dos fatos, discorreu sobre a sistemática para aquisição de empresas pelo Sistema Petrobras, sobre os deveres dos administradores e sobre as competências para as tomadas de decisões, no âmbito da companhia, notadamente para a aquisição de empresas (peça 22, p. 1-30) .
No mérito, Cerveró fundamenta a sua defesa sob os pilares adiante resumidos, para, ao final, concluir pela inexistência de débito ou de quaisquer irregularidades.
O primeiro pilar de defesa (peça 22, p. 31-32) é que o valor proposto na Carta de Intenções (US$ 700 milhões para PRSI e US$ 86,7 milhões para PRST) foi obtido por meio de um critério técnico, mediante atualização da valoração econômica da refinaria, elaborada pela Muse Stancil & Co., consultoria especializada que assessorou a Petrobras desde o início. 
O método de valoração foi a atualização dos fluxos de caixa futuros, considerando-se 100% de participação na refinaria. Segundo a Petrobras, os cenários de preço de petróleo e derivados, bem como a taxa de desconto utilizada, basearam-se em orientações corporativas da companhia.
Entre os casos de estudo analisados, destacam-se: um dos cenários mais simples, considerada a operação da refinaria no momento da avaliação, com aportes de investimentos da ordem de US$ 350 milhões, cujo Valor Presente Líquido (VPL) atingiu US$ 1.287 milhões; e o cenário mais complexo, em que havia previsão de investimentos da ordem de US$ 2,5 bilhões, fazendo o VPL atingir US$ 3,4 bilhões.
O segundo argumento da defesa de Cerveró é que não seria necessária a autorização da Diretoria Executiva ou do Conselho de Administração da companhia para iniciar o procedimento de negociação do preço de compra das ações remanescentes de PRSI e PRST, por meio do conjunto de correspondências (Carta de Intenções) , encaminhado pelo responsável, na qualidade de Diretor da Área Internacional, por se tratar de documentos não vinculantes, que, de per si, não resultariam em uma assunção de obrigações pela Petrobras (peça 22, p. 33) :
Não se pode referir, portanto, falta de delegação de competência, muito menos de responsabilizações por ''assinatura" de protocolo de intenções ou pré-contratos destas características. Não havia naquele instrumento qualquer caráter vinculativo ou obrigacional à PETROBRAS. Foi uma troca de correspondências. Nada mais. Compromissos de empenho de ambas as partes que dependiam, no caso da PETROBRAS, de chancela do órgão competente. 
A PETROBRAS, inclusive, sustenta, em sua defesa junto ao processo TC 005.406.2013-7, de forma acertada, que o documento não estava sujeito à prévia aprovação do Conselho de Administração em razão de não haver previsão estatutária para manifestação prévia em caso de documento preliminar e não vinculante. (Grifou-se) .
Sobre o tema, Cerveró destacou que a própria Petrobras, nos autos da representação originária (TC 005.406.2013-7) , teria confirmado que o encaminhamento de documentos não vinculantes a terceiros, como a denominada Carta de Intenções, prescindiriam de manifestação prévia da Diretoria Executiva e do Conselho de Administração da companhia, por falta de previsão estatutária. A seu ver, houve, portanto, respeito aos procedimentos internos adotados pela companhia (peça 22, p. 33-38) .
O terceiro pilar de defesa é que Cerveró teria agido de boa-fé e disponibilizado formalmente, nas correspondências trocadas entre as partes, antes da assinatura do malfadado documento de 5/12/2007, a informação de que se tratava de uma proposta não vinculante, sujeita à aprovação dos órgãos colegiados da companhia, o que evidenciaria, a seu ver, o respeito ao dever de diligência do gestor. Uma dessas correspondências dispôs (peça 22, p. 33-34 e 128) :
The terms of your letter and of this response are intended to fix the agreement in principle regarding the main items of the transaction. A binding commitment will result only from execution and delivery of definitive agreements. This proposal may be terminated at any time prior to the execution and delivery of definitive agreements.
O quarto argumento da defesa de Cerveró é que a Diretoria Executiva da Petrobras aprovou a proposta constante da Carta de Intenções (peça 22, p. 59) . 
Com efeito, em 21 de fevereiro de 2008, seu ato de gestão foi levado à apreciação da Diretoria Executiva da Petrobras, que autorizou a negociação, com base no valor proposto na Carta de Intenções, conforme Ata DE 4.685, item 26, Pauta 199. Todavia, o Conselho de Administração da Petrobras, em 3 de março de 2008, determinou que a matéria sobre a aquisição dos 50% remanescentes da PRSI (US$700 milhões) e PRST (US$87 milhões) , fosse reapresentada ao colegiado com informações complementares, nos termos da Ata CA 1.301, item 8, Pauta 12 (peça 22, p. 59) .
O quinto pilar de defesa é a conclusão do Relatório de Fiscalização (peça 56, p. 25) , no sentido de que não haveria nexo causal entre a conduta de Cerveró - na emissão da Carta de Intenções - e o retorno negativo da aquisição de Pasadena, nos termos seguintes (peça 22, p. 35) :
Em que pese o projeto Pasadena, até este momento, não ter sido lucrativo ao grupo Petrobras, não se vislumbra nexo de causalidade entre a assinatura da carta de intenções (ainda que sem autorização) e o retorno negativo do projeto. Há indícios de que o retorno do projeto tenha sido comprometido pelas circunstâncias ocorridas após os impasses societários, que culminaram com arbitragem e decisões judiciais diversas, os quais fogem ao controle dos gestores da Petrobras.
Os demais argumentos apresentados por Nestor Cerveró (peça 22) são irrelevantes ao exame de mérito desta TCE, porquanto não dizem respeito à irregularidade descrita no subitem 9.5 do Acórdão 1927/2014-TCU-Plenário (Carta de Intenções) , como, p. ex., a aquisição dos 50% iniciais de PRSI e PRST, Closing e postergação do cumprimento da Arbitragem, que são tratados em outros processos e, no caso da Arbitragem, no exame de mérito adiante empreendido, quanto ao subitem 9.6 do Acórdão 1927/2014-TCU-Plenário, com as modificações introduzidas pelo Acórdão 224/2015-TCU-Plenário.
2.2) Alegações de defesa de José Sérgio Gabrielli de Azevedo (peças 23 e 128) :
O responsável José Sérgio Gabrielli de Azevedo alegou, em síntese, que os dois fundamentos utilizados pelo Tribunal para justificar a sua responsabilização solidária - no débito discriminado no subitem 9.5 do Acórdão 1927/2014-TCU-Plenário - são absolutamente inidôneos e não podem ser utilizados como meio legítimo de prova (peça 23, p. 4) .
Com efeito, o TCU justificou a responsabilidade solidária do Sr. José Sérgio Gabrielli de Azevedo porque: a) Nestor Cuñat Cerveró alegou que havia sido autorizado por Gabrielli; e b) a Astra também alegou esse fato na petição inicial que buscava qualificar a Letter of intent como um documento vinculante, no intuito de obter uma vantagem econômica relativamente à Petrobras (peça 23, p. 4) .
A seu turno, o Sr. José Sérgio Gabrielli de Azevedo asseverou que não autorizou a Carta de Intenções. Contudo, apesar de não haver qualquer indicação, ao longo do relatório e do voto, de fatos lesivos por ele praticados, o seu nome consta no dispositivo do Acórdão, sob o argumento expresso de que ele haveria "autorizado as tratativas empreendidas pelo Sr. Nestor Cuñat Cerveró" (peça 23, p. 4) .
Demais disso, o fato de que a Letter of Intent tenha eventualmente estimulado a contenda não seria causa para se impor qualquer ressarcimento, porque é lícito litigar (peça 23, p. 4) .
Os demais argumentos apresentados por José Sérgio Gabrielli de Azevedo (peças 23 e 128) são prescindíveis ao exame de mérito desta Tomada de Contas Especial ou não dizem respeito à irregularidade descrita no subitem 9.5 do Acórdão 1927/2014-TCU-Plenário (Carta de Intenções) .
2.3) Análise das alegações de defesa (subitem 9.5) :
Assiste parcial razão aos responsáveis. 
O primeiro responsável, Sr. Nestor Cuñat Cerveró, cometeu, ao menos, dois atos de gestão irregulares, na proposta de aquisição dos 50% remanescentes de PRSI e PRST:
agiu com excesso de poder, extrapolando os limites de sua competência; e
propôs preço exorbitante na Carta de Intenções, extremamente desvantajoso para a Petrobras.
Quanto ao segundo responsável, Sr. José Sérgio Gabrielli de Azevedo, de fato, não há evidências de que teria agido com excesso de poder, ou seja, que teria autorizado as tratativas empreendidas pelo Sr. Nestor Cuñat Cerveró, por meio da Carta de Intenções, antes da apreciação pela Diretoria Executiva. 
Contudo o responsável integrava o Colegiado (Diretoria Executiva) que apreciou e anuiu com a proposta antieconômica contida na LOI, razão por que todos os membros da Diretoria Executiva, incluindo Gabrielli, devem ser ouvidos em audiência sobre esse fato.
Já o débito não subsiste, pois não houve prejuízo efetivo aos cofres da Petrobras decorrente da Carta de Intenções, como se verifica no exame detalhado adiante empreendido.
2.3.1) Do excesso de poder:
No caso concreto, aplica-se a Sistemática para a Aquisição de Empresas pelo Sistema Petrobras, de maio de 2005, vigente à época, segundo a qual o processo de aquisição de empresas se subdivide em três fases (peça 36, p. 107 e ss. do TC 005.406.2013-7) : 
Fase 1 - Identificação de oportunidade;
Fase 2 - Desenvolvimento do negócio; e
Fase 3 - Gerenciamento pós-aquisição.
A referida Sistemática para a Aquisição de Empresas estabelecia, explicitamente, que, antes de a proposta ser efetuada à vendedora, o assunto deveria ser submetido, inicialmente, à Diretoria Executiva (Fase 1) , a fim de evitar que as áreas da companhia "se envolvam em negociações com terceiros e venham a ser desautorizadas mais adiante" (peça 36, p. 115-116 do TC 005.406.2013-7) :
2.1. FASE 1 - IDENTIFICAÇÃO DE OPORTUNIDADE
2.1.1. ATRIBUIÇÃO DA ÁREA PROPONENTE
A área proponente é responsável por apresentar um estudo preliminar que permita a validação do processo pela Diretoria Executiva.
 (...) 
2.1.2. APRECIAÇÃO INICIAL PELA DIRETORIA EXECUTIVA
A Diretoria Executiva deve aprovar ou não a continuidade dos estudos referentes à proposta de aquisição, para que as áreas da Companhia não se envolvam em negociações com terceiros e venham a ser desautorizadas mais adiante, gerando desperdício de tempo e comprometendo a credibilidade da Companhia em futuras negociações.
Portanto, Nestor Cuñat Cerveró agiu com excesso de poder, extrapolando os limites de sua competência, uma vez que não poderia ter negociado o preço com a Astra antes da apreciação inicial pela Diretoria Executiva (Fase 1) .
Quanto ao Sr. José Sérgio Gabrielli de Azevedo, cogitou-se, nos autos, que o então Presidente da Petrobras, teria autorizado o Sr. Nestor Cuñat Cerveró a encaminhar a Carta de Intenções à Astra, antes da apreciação inicial pela Diretoria Executiva (Fase 1) . 
Nesse sentido, o subitem 9.5.2 do Acórdão 1927/2014-TCU-Plenário, enumerou duas "supostas" evidências de que o Sr. José Sérgio Gabrielli de Azevedo teria autorizado as tratativas empreendidas pelo Sr. Nestor Cuñat Cerveró, por meio da Carta de Intenções, antes do exame pela Diretoria Executiva:
afirmação de Nestor Cuñat Cerveró (negada por Gabrielli) ; e 
afirmação contida na petição inicial da ação judicial movida pela empresa Astra Transcor, que tinha por objeto a cobrança da diferença entre o montante acordado na Carta de Intenções e os fixados na sentença arbitral para os 50% remanescentes de PRSI e PRST.
Entretanto - seja nos autos da representação originária ou nas três TCE instauradas - não há nenhum documento que comprove a suposta autorização de Gabrielli para Cerveró encaminhar a Carta de Intenções à revelia da apreciação prévia da Diretoria Executiva, conforme procedimento exigido pela Sistemática para a Aquisição de Empresas pelo Sistema Petrobras, de maio de 2005, então vigente (peça 36, p. 107 e ss. do TC 005.406.2013-7) . A mera alegação de Cerveró ou da Astra não comprova o fato. 
De outro lado, subsiste a responsabilidade de José Sérgio Gabrielli de Azevedo por outro ato de gestão, praticado pelo Colegiado (Diretoria Executiva) , consubstanciado na ratificação da Carta de Intenções, com proposta de preço exorbitante. In casu, houve violação do dever de lealdade com a companhia (art. 155 da Lei 6.404/1976) e dos princípios da legalidade, moralidade e eficiência, estatuídos no art. 37, caput, da Constituição Federal.
Na prática, não houve a Fase 1 do procedimento para a aquisição dos 50% remanescentes de PRSI e PRST, porquanto Nestor Cerveró propôs o preço (Fase 2) sem a apreciação inicial da Diretoria Executiva (Fase 1) .
Impende observar que, na Fase 2 do procedimento, onde são realizadas as negociações com a vendedora (Carta de Intenções) , compete à Diretoria Executiva - e não ao Conselho de Administração - deliberar sobre a plausibilidade da proposta de preço, até que se chegue a um consenso (peça 36, p. 107 e ss. do TC 005.406.2013-7) :
2.2. FASE 2 - DESENVOLVIMENTO DO NEGÓCIO
2.2.1. ATRIBUIÇÃO DA ÁREA COORDENADORA
Havendo manifestação de interesse preliminar pela Diretoria Executiva, a área indicada para a coordenação do processo observará os seguintes passos:
 (...) 
A área que estiver coordenando o processo poderá levar o assunto à Diretoria a cada passo considerado decisivo e não somente na fase final de negociação. (Grifou-se) .
Até esse momento do procedimento (Carta de Intenções = negociação) , o Conselho de Administração não delibera, segundo a Sistemática para a Aquisição de Empresas pelo Sistema Petrobras, de maio de 2005, então vigente. 
Somente após o final da negociação é que a proposta final - apreciada pela Diretoria Executiva - é levada ao Conselho de Administração, para deliberar, definitivamente, sobre a aquisição do ativo.
Pela Sistemática, cabia à Diretoria Executiva e à área coordenadora do projeto negociar o preço (Carta de Intenções) antes de submeter a proposta final à deliberação do Conselho de Administração. In casu, Cerveró agiu com excesso de poder, extrapolando os limites de sua competência, pois não submeteu a proposta de preço feita à Astra previamente à Diretoria Executiva. Porém, como esta anuiu com a proposta da Carta de Intenções, em duas oportunidades, restou saneado o vício de competência, mas não a ilegalidade dos atos de gestão.
Note-se que a LOI não era vinculante para a companhia porque o Conselho de Administração não deliberou, no mérito, sobre a aquisição dos 50% remanescentes de Pasadena.
Todavia, isso não retira a irregularidade dos atos de gestão praticados por Nestor Cerveró e pela Diretoria Executiva, que propuseram o pagamento de preço exorbitante para a aquisição dos 50% remanescentes de Pasadena, conforme disposto no tópico seguinte.
2.3.2) Da proposta desvantajosa para a companhia (preço exorbitante) :
Do exposto no tópico anterior, verifica-se que eventuais consequências prejudiciais à companhia advindas da Carta de Intenções não são imputáveis apenas a Nestor Cuñat Cerveró, mas, especialmente, a toda Diretoria Executiva, uma vez que o Colegiado, em duas ocasiões, anuiu com o preço proposto na LOI, embora flagrantemente antieconômico. O negócio somente não foi efetivado porque o Conselho de Administração, nas duas oportunidades em que foi instado a se manifestar, nada decidiu no mérito. 
Conforme o próprio responsável asseverou, o valor proposto na Carta de Intenções foi obtido mediante atualização da valoração econômica da refinaria, elaborada pela Muse Stancil & Co., consultoria especializada que assessorou a Petrobras.
Ocorre que Muse efetuou a valoração econômica de PRSI com base em vários cenários, um dos quais era o mais favorável à Petrobras (US 582 milhões) , conforme gráfico abaixo, que considerava o valor econômico da refinaria AS IS (no estado em que se encontrava) , em outubro de 2007 (peça 38, p. 20 do TC 005.406.2013-7) , sem a realização de quaisquer investimentos futuros.
Portanto, em outubro de 2007, 100% de PRSI valia, segundo a Muse, US$ 582 milhões (AS IS, sem considerar os investimentos futuros que seriam feitos pela Petrobras) . Ou seja, metade de PRSI valia, à época, U$ 291 MM. Logo, o gestor deveria ter utilizado esse valor como parâmetro para a valoração econômica de PRSI.
Uma evidência de que a valoração AS IS  (sem os investimentos futuros) da Muse, para 50% de PRSI (U$ 291 MM) , referente a outubro de 2007, era apropriada é o fato de ter ficado muito próxima do valor definido, posteriormente, na Sentença Arbitral, para os 50% de PRSI (US$ 295,6 MM) , com base em outra metodologia de valuation.
A proposta de Cerveró, na Carta de Intenções - ratificada pela Diretoria Executiva - foi desarrazoada e antieconômica. Propôs-se pagar U$ 700 MM por 50% de PRSI, com base no seguinte cenário: a Petrobras faria vultosos investimentos em PRSI, após os quais, se tudo desse certo, a refinaria passaria a valer, em um futuro incerto, cerca de U$ 1,4 bilhão.
O proponente e a Diretoria Executiva simplesmente desconsideram que, à época, conforme avaliação da Muse, 50% de PRSI valia apenas US$ 291 MM (peça 38, p. 20 do TC 005.406.2013-7) .
Diferentemente do alegado pelo responsável Nestor Cuñat Cerveró, a proposta inserta na Carta de Intenções não foi a de um gestor diligente. A seu turno, a Diretoria Executiva da Petrobras, em duas oportunidades (peças 38, 110 e 39, p. 1-8) , anuiu com a proposta da Carta de Intenções, sem questionar o valor.
Houve, no mínimo, negligência, não só de Nestor Cerveró, como também do Sr. Samir Passos Awad, Gerente Executivo Internacional Américas, África e Eurásia, signatário do DIP INTER AFE 65, de 15/2/2008, e de todos os integrantes da Diretoria Executiva da Petrobras que anuíram com a proposta (peça 38, p. 1-10, do TC 005.406.2013-7) , porque a Carta de Intenções deveria ter sido elaborada com base na opção mais favorável à companhia.
O Sr. Samir Passos Awad assim descreveu a suposta vantajosidade do negócio jurídico proposto:
20. Após extensas negociações, a PETROBRAS ofereceu a Astra, em 05/12/2007, U5$ 700 MM pela aquisição dos remanescentes 50% de participação acionária da Pasadena Refining System lnc. (PRSI) e o valor adicional pela PRSI Trading Company LP. A proposta foi aceita pelo vendedor em carta conjunta assinada em 05/12/2007 (Anexo 2) , onde foram definidas as principais condições contratuais e o critério de valoração da PRSI Trading Company LP. 
21. O acordo neste nível se traduz em um negócio altamente atraente para a PETROBRAS, não apenas pela comparação com seu valor intrínseco, mas porque se dá em um mercado que mudou de patamar nos últimos anos e se beneficia de uma aquisição a preço nominal particularmente baixo pela primeira metade do controle. (Grifou-se) .
Ocorre que o princípio da vantajosidade impõe que o gestor ofertasse o valor mais atrativo para a Petrobras. Na hipótese, deveria ter sido utilizado, como parâmetro, a valoração AS IS  (sem os investimentos futuros) da Muse, para os 50% remanescentes de PRSI (U$ 291 MM) .
Posto isso, deve-se realizar a audiência dos responsáveis.
2.3.3) Da insubsistência do débito relativo à Carta de Intenções:
Quanto à impugnação do débito, acolhem-se as alegações de defesa dos responsáveis.
O débito a que alude o subitem 9.5 do Acórdão 1927/2014-TCU-Plenário foi calculado com base na premissa de que o valor acordado na negociação [Carta de Intenções - LOI] foi levado em consideração na fixação do preço estipulado no acordo extrajudicial que encerrou o litígio com a Transcor Astra Group. 
Além disso, haveria, segundo o TCU, uma relação direta entre o valor cobrado na LOI e o suposto prejuízo aos cofres da Petrobras.
Para melhor compreender a metodologia de cálculo do débito, é oportuna a transcrição de excerto da instrução da SecexEstataisRJ, nesse sentido (peça 221, p. 101-102, do TC 005.406/20137) :
423.	Houve, inequivocamente, impacto financeiro negativo decorrente dos compromissos formulados no âmbito da "carta". Desse modo, a conclusão relativa ao prejuízo financeiro causado pela "carta de intenções" é a de quantificar o dano, de forma conservadora, em US$ 80 milhões, a valores de maio de 2012, no mínimo. Para tanto, dois parâmetros foram tomados como referências: o montante pago na transação extrajudicial - de US$ 820,5 milhões - e o montante estipulado na condenação arbitral - de 639,17 milhões. A diferença entre os montantes é de US$ 181,333,740.00 e corresponde ao que a Petrobras pagou à Astra além dos valores em que foi condenada pela Corte Arbitral. De outro lado, havia, como descrito no texto do parecer da unidade técnica, um conjunto de demandas judiciais da Astra, pleiteando outros valores. Esse conjunto de valores pode ser sumariado pela tabela abaixo:
	1.Ação judicial cobrando o compromisso da Carta de Intenções
	US$ 321 milhões

	2.Demandas da Astra por ressarcimentos relativos à empréstimos contraídos em nome da sociedade* e por débitos trabalhistas
	US$ 35 milhões

	3.Demanda da Astra por indenização relativa a juros pré-judiciais na ação dos US$ 156 milhões de Nova York
	US$ 2,5 milhões

	4.Demanda adicional da Astra por suposto erro de cálculo cometido pela sentença arbitral (que restou prejudicada após duas instâncias judiciais terem confirmado a decisão arbitral) 
	US$ 39 milhões

	Total de outras demandas em aberto com possibilidade de êxito (1+2+3) 
	US$ 358,5 milhões

424.	Conforme se depreende da tabela acima, a ação judicial que cobrava o cumprimento da promessa formulada na "carta de intenções" constituía, de longe, o maior dos pleitos (81% do total ou, mais corretamente, 89,6% das demandas viáveis) . Corrigindo-se o montante da condenação arbitral pela taxa de juros anual de 5%, composta anualmente, prefixada pela sentença arbitral, chega-se aos montantes de US$ 542,268,005 (principal, excluídos os US$ 170,7 milhões da Trading, mais 15,76% de juros acumulados) e de US$ 189,058,220 (parcela relativa à Trading) . A diferença entre o montante pago na transação extrajudicial - de US$ 820,5 milhões - e o montante corrigido - de US$ 731,326,225 - passa a ser de US$ 89,173,775. Proporcionalmente à participação relativa (89,6%) da demanda judicial pelo cumprimento da "carta de intenções" sobre o conjunto das demandas em aberto (US$ 397,5 milhões) , atinge-se ao montante de US$ 79,89 milhões, a valores de maio de 2012. A análise considera esse valor como o montante mínimo do prejuízo material e financeiro decorrente da malograda intenção disposta nas negociações que se consubstanciaram na "carta" e nas ações conexas. Diz-se "mínimo" porque, de acordo com estimativas elaboradas pela área técnica da própria Petrobras, o passivo a descoberto fruto da "carta de intenções" atingia, em 30/4/2012, o montante de US$ 385 milhões. Essa conclusão está parcialmente espelhada pela seguinte apresentação à Diretoria Executiva (Ata DE 4.947, de 6/6/2012) :
PROJETO PÓLUX - MOTIVAÇÃO PARA UM ACORDO
Liquidar todos os litígios existentes entre Petrobras e Astra, cuja exposição total da Petrobras pode chegar a US$ 1,2 bilhão, com base em 30.04.012;
Laudo Arbitral: US$732 milhões; 
Carta de Intenções: US$ 385 milhões; [N.G.]
Outras disputas judiciais: US$ 48 milhões, (empréstimos e juros adicionais de 4% incidindo sobre a garantida do BNP Paribas) ; (Grifou-se) .
No Voto condutor do Acórdão 1927/2014-TCU-Plenário, o Ministro-Relator José Jorge anuiu com as conclusões acima do Auditor de Controle Externo, nos termos seguintes:
88. O Sr. Auditor considerou que do ato praticado pelo ex-Diretor da Área Internacional resultou prejuízo direto à Petrobras e que tal prejuízo é passível de quantificação. Para tanto, apurou a diferença entre o montante pago na transação extrajudicial (US$ 820.500.000,00) e o valor da condenação arbitral (US$ 639.700.000,00) que, com a incidência da correção estipulada na sentença arbitral, passou a ser de US$ 731.326.225,00. Tal diferença, portanto, foi de US$ 89.173.775,00. Esse montante merece ser reconhecido como o incremento aos valores estipulados na sentença arbitral em relação ao que veio a ser efetivamente pago em decorrência do acordo extrajudicial, incremento esse que pode ser considerado como resultado das citadas ações judiciais promovidas pela Astra. 
89.	 Em seguida, o Sr. Auditor calculou a participação do valor da demanda judicial por meio da qual a Astra buscava o cumprimento da carta de intenções (US$ 321 milhões) , em relação ao conjunto das demandas em aberto com possibilidade de êxito (US$ 358,5 milhões) , que correspondeu a 89,6%. A incidência desse percentual sobre a acima referida diferença resultou em prejuízo de cerca de US$ 79,89 milhões, em valores de maio de 2012, decorrente da referida Carta de Intenções (vide itens 421 a 424 da instrução de peça 221) .  
90.	 Ao examinarem os esclarecimentos e documentos apresentados pela Petrobras, o Sr. Diretor e o Senhor Secretário também ponderaram que o ato sob exame merecia ser considerado ilícito, conclusão que endosso plenamente. Entenderam, no entanto e a despeito de reconhecerem efeitos financeiros resultantes de tal ato, que não haveria como quantificar o aventado prejuízo "de forma direta com vistas a se estabelecer uma correlação entre o preço pago no acordo extrajudicial e a diferença do valor da Carta de Intenções e das fórmulas". Consideraram, por isso, que não haveria "pressupostos para a citação proposta no item II.2.3, mas tão somente para a audiência de Nestor Cerveró".
91.	 Essa última conclusão parcial não merece prevalecer. Considero, assim como o Sr. Auditor, que há, nos autos, elementos que embasam a presunção de ter havido dano ao erário imputável aos responsáveis por ele arrolados. Além disso, a dificuldade de se mensurar com exatidão o montante de dado prejuízo não impede a condenação em débito de agentes que lhe derem causa. Especialmente quando resultou de ilicitude grosseira e preordenada a conferir à Astra benefício destituído de razoabilidade e muito superior aos já excessivos valores dos 50% remanescentes da refinaria e da Trading Company que os contratos celebrados informavam.  
92.	Como bem observou, dessas negociações "derivaram prejuízos, operacionais e materiais, além do acirramento das divergências entre os grupos empresariais envolvidos no empreendimento conjunto. Além disso, a Petrobras atuou, durante seis meses, em conformidade com os entendimentos estabelecidos com a Astra. Essa atuação ocorreu no plano de ações concretas, que objetivavam dar concretude aos entendimentos...". Além disso, considero que o Sr. Auditor valeu-se de metodologia específica, logicamente estruturada, para estimar, com adequada precisão, o montante dessa parcela do dano.
Data venia, diverge-se da instrução originária e do Voto do Ministro-Relator José Jorge, acima transcritos, pelos fundamentos a seguir expostos.
A base de cálculo do suposto débito oriundo da LOI foi o valor de US$ 89,17 MM, resultado da diferença entre o montante pago, em 2012, na transação extrajudicial (US$ 820,5 MM) e o montante estipulado na condenação arbitral atualizado, conforme cálculos efetuados na referida instrução (US$ 731,33 MM) .
Ocorre que essa diferença - que, na realidade é de US$ 88,5 MM, segundo a Petrobras (e não de US$ 89,17 MM) - não tem uma relação direta com o valor da Carta de Intenções (US$ 787 MM) , o que impede a adoção da metodologia de cálculo proposta pelo TCU.
A LOI poderia ser de qualquer valor, acima ou abaixo do estabelecido no laudo arbitral, em razão do put option (US$ 466 milhões) , que o resultado seria exatamente o mesmo, ou seja: um gasto de US$ 88,5 MM acima do valor atualizado definido na arbitragem. A LOI poderia, inclusive, não existir, que o resultado seria idêntico.
Qual a composição desse valor (US$ 88,5 MM) , utilizado como base de cálculo do suposto débito?
A resposta está no DIP NOVOS-NEGOCIOS 52/2012, que solicitou a aprovação ao Acordo de US$ 820,5 MM (peça 40, p. 8, do TC 005.406/20137) :
30. O montante acordado envolve os valores referentes ao Laudo Arbitral, e devido pela PAI à Astra, a título de aquisição dos 50% das ações da PRSI, aquisição dos 50% das ações da PRST e ressarcimento da quantia correspondente à garantia oferecida ao banco BNP Paribas, cerca de US$156 milhões em abril de 2009, corrigidos monetariamente, além de outros custos e despesas referentes ao processo da arbitragem, totalizando o valor aproximado de US$732 milhões, considerando a data de referência de 30 de abril de 2012, já duplamente confirmada judicialmente. 
31. A diferença entre o valor do acordado (US$ 820,5 milhões) e o valor do Laudo Arbitral (US$ 732 milhões) , de US$88,5 milhões, refere-se às demais disputas em andamento, cuja exposição total poderia atingir US$432 milhões. Ressalte-se ainda, que além da citada exposição nas ações judiciais, as despesas com juros e honorários que atingem valores de cerca de US$40 milhões/ano, conforme tabela 1. 
	Tabela 1 - Discriminação ilustrativa dos valores

	Valor do Laudo
	US$ 732 milhões

	Outras Disputas
	US$ 48,5 milhões

	Antecipação de Despesas
	US$ 40,0 milhões

	Valor total Negocial
	US$ 820,5 milhões 

32. Assim, o valor de US$88,5 milhões está fundamentado na exposição financeira da Petrobras com os demais processos judiciais e pelo conceito de antecipação de despesas financeiras, processuais, honorários dos advogados, inclusive do nosso assessor jurídico externo. O escritório Thompson & Knight LLP, atua como assessor legal da Petrobras desde a aquisição dos primeiros 50% em 2006. (Grifou-se) .
Em resposta à alínea 'q' do Ofício de Requisição 05-172/2013, a Petrobras discriminou, de forma detalhada, esse montante (peça 45, p. 12-13, do TC 005.406/20137) :
q) Discriminação detalhada, com menção às potenciais perdas e ganhos em cada disputa judicial, dos US$ 48,6 milhões referentes a outras disputas e dos US$ 40 milhões referentes a antecipações de despesas, de forma que fique evidente como se chegou a tais valores, conforme item 31 do NOVOS-NEGÓCIOS 62/2012.
Valores envolvidos em outras disputas:
	Composição do valor (referência abril de 2012) 
	US$ MM

	Valor de referência
	639

	Juros sobre o principal do laudo
	93

	Valor do laudo arbitral corrigido
	732

	Mútuo 1
	10

	Mútuo 2
	16

	Juros Mútuos
	5

	Valor adicional de 4% (claim BNP Paribas) - c/juros
	17

	Valores negociados outras disputas
	48

	Parcela do custo evitado por antecipação de custos e despesas*
	40

	Valor total negociado
	820

	*Custo evitado estimado (considerando antecipação de dez2013 a abr2012) :
	71

	Juros futuros
	65

	1) sobre o laudo
	62

	2) sobre os mútuos
	2

	3) sobre a diferença de 4% (Claim BNP) 
	0,4

	Despesas futuras
	6

	1) Ação Laudo Arbitral (Dez 2010) : 3 "Supersedeas Bonds" de 75MM
	1

	2) Ação Garantia BNP Paribas (Jul 2010) : 1 "Supersedeas Bonds" de 25MM
	0,3

	3) Honorários Advogados
	5

1) Mútuo 1 *: as chances de êxito eram remotas.
2) Mútuo 2*: as chances de êxito eram incertas.
* Mútuos que a Astra teria feito à PRSI Trading e que, em razão do término da parceria, cobrava o ressarcimento.
3) Diferença de 4% (Claim BNP) : correspondia à diferença das taxas de juros impostas pelas sentenças que julgaram procedentes os pedidos de reembolso do montante de US$ 156 milhões correspondente à garantia do BNP Paribas. Uma dessas sentenças fixou o montante dos juros em 5% e a outra estabeleceu o percentual em 9%. As chances de êxito eram incertas.
O conceito de custo evitado considera a economia para a Petrobras do não pagamento de juros e despesas associados à manutenção das disputas judiciais com a Astra. Todos os valores foram projetados até dezembro de 2013, data estimada para o resultado final dos litígios, a partir da base de abril de 2012. Conforme apresentado na tabela, o valor máximo estimado para este custo era de US$ 71 MM, porém apenas uma parcela deste valor foi incluída na proposta de acordo. (Grifou-se) .
Conforme se verifica, dos US$ 88,5 MM, o montante de US$ 48,5 MM nada tem a ver com a Carta de Intenções, pois as denominadas "Outras Disputas" se referem aos mútuos e ao valor adicional de 4%, resultante da diferença dos juros (9% - 5%) de BNP Paribas. Portanto, esse valor (US$ 48,5 MM) não pode integrar a base de cálculo de um suposto débito ocasionado pela LOI, pois aquelas demandas são absolutamente independentes da Carta de Intenções.
Já o valor de US$ 40 MM se refere ao pagamento do chamado "custo evitado", composto, em sua maior parte, pelos juros futuros sobre o laudo arbitral, conforme último parágrafo acima transcrito.
Nesse contexto, é certo que a Carta de Intenções contribuiu para que o litígio se arrastasse até 2012, impondo à Petrobras um encargo (pagamento de juros) , em função da postergação do cumprimento da sentença arbitral (US$ 93 MM + custo evitado dos juros futuros) . Contudo, mesmo que não houvesse a Carta de Intenções, subsistiriam os mesmos juros moratórios, em face das outras demandas promovidas pela Astra, que impediram o adimplemento da sentença arbitral, no prazo inicialmente fixado.
O valor da LOI não tem uma relação direta com o valor dos juros moratórios. Por isso, a metodologia de cálculo do débito, relativo ao subitem 9.5 do Acórdão 1927/2014-TCU-Plenário, é inadequada.
O valor dos juros moratórios seria o mesmo - com ou sem a LOI - porque incidem sobre o montante da condenação arbitral (US$ 639 MM) até a celebração do Acordo Extrajudicial, em 2012.
Como se verá no tópico seguinte, no exame do subitem 9.6 do Acórdão 1927/2014-TCU-Plenário, esse custo financeiro foi imposto à Petrobras porque a Astra se negou, desde o início, a aceitar a sentença arbitral, em função de vários fatores, um dos quais a Carta de Intenções (peça 54, p. 4481) . Sem esta, haveria litígio judicial da mesma forma, em face de outros questionamentos da Astra, impondo à Petrobras os mesmos encargos (juros moratórios) .
Além disso, o pagamento dos juros moratórios sobre o laudo arbitral, à razão de 5% a.a., de per si, não representou prejuízo financeiro à Petrobras, conforme análise adiante empreendida.
Assim sendo, conclui-se que não há débito relativo à Carta de Intenções.
	ARBITRAGEM

Subitem 9.6 do Acórdão 1927/2014-TCU-Plenário, com as modificações introduzidas pelo Acórdão 224/2015-TCU-Plenário (Arbitragem) :
Acórdão 1927/2014-TCU-Plenário:
9.6. realizar a citação, com fundamento no art. 12, incisos I e II, da Lei 8.443/1992 c/c o art. 202, inciso II, do Regimento Interno do TCU, dos responsáveis abaixo relacionados, para que, no prazo de quinze dias, apresentem alegações de defesa ou recolham aos cofres da Petróleo Brasileiro S.A. - Petrobras a quantia original de US$ 92,300,000.00 (noventa e dois milhões e trezentos mil dólares) , convertida para moeda nacional (Reais) , nos termos do art. 39, § 3º, da Lei 4.320/1964 (com a redação dada pelo Decreto-Lei 1.735/79, de 20/12/1979) e do art. 9º da IN-TCU 71/2012, na data de ciência da citação, e atualizada monetariamente e acrescida dos juros de mora a partir dessa data, até a data do efetivo recolhimento, na forma da legislação em vigor, em razão do prejuízo causado ao patrimônio da companhia estatal brasileira devido à decisão de postergar o cumprimento da sentença arbitral até o trânsito em julgado de ações que visavam desconstituí-la;
9.6.1. membros da Diretoria Executiva que, a despeito de deterem informação acerca das prováveis consequências do não cumprimento da sentença arbitral, aprovaram proposição no sentido de que a Petrobras não cumprisse tempestivamente tal decisão: Srs. José Sérgio Gabrielli de Azevedo (CPF XXX.750.395-XX) , Paulo Roberto Costa (CPF XXX.612.879-XX) , Almir Guilherme Barbassa (CPF XXX.113.586-XX) , Renato de Souza Duque (CPF XXX.515.167-XX) , Guilherme de Oliveira Estrella (CPF XXX.771.627-XX) , Ildo Luis Sauer (CPF XXX.024.960-XX) , Nestor Cuñat Cerveró (CPF XXX.381.207-XX) , sendo este último agente o autor do resumo executivo que propugnou por tal solução;
9.6.2. Carlos César Borromeu de Andrade (CPF XXX.810.517-XX) , Gerente Jurídico Internacional da Petrobrás, por haver proposto o descumprimento da sentença arbitral e sugerido que seu posterior cumprimento somente se desse após expedição de sentença judicial que confirmasse sua validade, além de haver deixado de enfatizar o caráter judicial vinculante da sentença arbitral;
9.6.3. Sr. Gustavo Tardin Barbosa (CPF XXX.925.307-XX) , Chief Financial Officer da Petrobras America Inc., e Renato Tadeu Bertani (CPF XXX.074.510-XX) , Presidente da Petrobras America Inc., em razão de, na condição de executivos da PAI, haverem deixado de adotar medidas afetas a suas esferas de competências tendentes a impedir a consumação da temerária decisão de não cumprir a sentença arbitral;
Acórdão 224/2015-TCU-Plenário:
9.2. no mérito, rejeitar esses embargos, sem prejuízo de promover as seguintes retificações  no Acórdão 1927/2014-TCU-Plenário:
9.2.1. suprimir do subitem 9.4.3 de tal Acórdão o nome do responsável "Renato Tadeu Bertani (CPF XXX.074.510-XX) " e, em seu lugar, inserir o de "Alberto da Fonseca Guimarães (CPF XXX.892.297-XX) ";
9.2.2. suprimir do subitem 9.6.1 desse Acórdão os nomes de "Ildo Luis Sauer (CPF XXX.024.960-XX) " e "Nestor Cuñat Cerveró (CPF XXX.381.207-XX) " e inserir, em seus lugares, os nomes de "Maria das Graças Silva Foster (CPF XXX.772.727-XX) " e "Jorge Luiz Zelada (CPF XXX.164.787-XX) ", respectivamente;
9.2.3. suprimir do subitem 9.6.3 desse Acórdão o nome do responsável "Renato Tadeu Bertani (CPF XXX.074.510-XX) " e, em seu lugar, inserir o de "José Orlando Melo de Azevedo (CPF XXX.807.255-XX) ";
9.3. manter inalterado os demais subitens do Acórdão recorrido, à exceção do item 9.9, que passa a vigorar com a seguinte redação:
 "9.9. com suporte no comando contido no art. 44 da Lei 8.443/92, c/c arts. 273 e 274 do Regimento Interno deste Tribunal, decretar cautelarmente a indisponibilidade, pelo período de 1 (um) ano, dos bens de todos os agentes arrolados como responsáveis nos subitens 9.3, 9.4 e 9.5 deste Acórdão, devendo esta medida alcançar tantos bens quantos bastantes para garantir o ressarcimento dos prováveis prejuízos apontados nesses subitens;"
Adiante, promove-se o exame de mérito do subitem 9.6 do Acórdão 1927/2014-TCU-Plenário, com as modificações introduzidas pelo Acórdão 224/2015-TCU-Plenário, na ordem cronológica dos três atos de gestão questionados pelo Tribunal (subitens 9.6.2, 9.6.1 e 9.6.3, respectivamente) .
Subitem 9.6.2 do Acórdão 1927/2014-TCU-Plenário (parecerista jurídico) :
	Responsável
	Alegações de defesa

	Carlos César Borromeu de Andrade
	Peça 54

Argumentos:
Carlos César Borromeu de Andrade, na qualidade de Gerente Jurídico Internacional da Petrobras à época dos fatos, aduziu, em síntese, a regularidade de sua atuação funcional e acostou aos autos provas documentais (peça 54, 1-370) . Dos esclarecimentos apresentados pelo responsável, extraem-se os seguintes, suficientes ao exame do mérito (peça 54, p. 9-10) :
Tendo em vista tratar-se de matéria de direito processual e substantivo americano, a decisão de insurgir-se contra o laudo arbitral de 10.4.2009 não foi uma iniciativa tomada pela PAI/PETROBRAS sem as devidas cautelas técnico-jurídicas. 
Foram consultados seus assessores legais internos e externos na causa, que vinham acompanhando as diversas demandas contra a ASTRA desde o início (o escritório americano Thompson &Knight) . 
Nesse sentido, quando, proferido o laudo arbitral de 10.04.2009, a PAI (juntamente com o JURÍDICO da PETROBRAS) : 
- analisou internamente, junto com seus assessores jurídicos internos e externos, o teor da decisão; 
- identificou os pontos favoráveis e desfavoráveis da decisão (inclusive o valor fixado pelo laudo arbitral para as ações da PRSI e PRSI Trading, menor em cerca de US$ 500 milhões do que aquele valor originalmente pleiteado pela ASTRA) ; e 
- identificando que, salvo alguns pontos formais que lhe traziam certa insegurança, poderia dar por finalizadas as demandas existentes entre as partes, se todo o contencioso fosse encerrado.
Dessa forma, como citado, através de seus advogados externos, a PAI sondou a disposição da ASTRA de firmar um acordo global que encerrasse o contencioso existente, (o já citado e-mail de 21.04.2009, doc. 1) .
Ocorre que a ASTRA se negou a firmar esse acordo global encerrando todo o contencioso existente, declarando ainda desejar receber outros valores adicionais, que entendia lhe serem devidos, e que, no geral, alcançariam mais USS 400 milhões, (a já mencionada carta do escritório externo da ASTRA, de 22.04.2009, doc. 2) .
Havia, inclusive, como dito, procedimentos em duplicidade, envolvendo a cobrança de garantia bancária do BNP Paribas, cujo montante já fora adjudicado em favor da ASTRA no âmbito da decisão arbitral, mas que também era cobrada judicialmente pela empresa belga, em feito apartado. 
Essa reação do grupo belga levou a que fossem então realizadas minuciosas discussões no âmbito do Sistema PETROBRAS quanto ao teor da legislação federal norte-americana de arbitragem, e demais disposições aplicáveis, de modo a verificar se existiriam justificativas legalmente defensáveis para que a PAI questionasse o laudo arbitral proferido. 
Muito embora reconhecendo a dificuldade de amplo sucesso numa demanda dessa natureza, foram identificadas imperfeições na sentença arbitral que permitiriam à PAI manter acesa a chama da disputa com a ASTRA buscando um momento processual mais apropriado para dar por encerrado o contencioso - questionando o laudo arbitral e litigando em diversas outras ações judiciais entre os dois grupos empresariais que ainda tramitavam, algumas iniciadas pela ASTRA em evidente duplicidade, como dito, inclusive a mencionada ação em New York relativa a carta de garantia bancária. 
E essa oportunidade de fato viria a ocorrer mais adiante, quando decisões de primeira instância da corte federal em Houston de 7.2.2012 e 14.3.2012 (docs. 13 e 14, sentenças das juízas assistente e titular) negaram caráter vinculante à carta de intenções ("Letter of Intent") de 5.12.2007, assinada para a venda das ações remanescentes, numa fase em que as sócias, descontentes com o rumo da joint-venture, analisavam o seu desfazimento. Essas decisões quanto à carta de intenções, favoráveis à PETROBRAS, viriam causar alguma incerteza de sucesso para a ASTRA quanto a seu pleito adicional (indenização pela carta de intenções) e isso deu abertura para a negociação de um acordo de encerramento de todo o contencioso. (Grifou-se) .
Análise:
Na essência, acolhem-se as alegações de defesa do responsável. O débito é insubsistente e o ato de gestão foi regular.
Inicialmente, verifica-se que esta Corte de Contas tem entendimento firmado no sentido de que o parecerista jurídico pode ser responsabilizado solidariamente com os gestores por irregularidades ou prejuízos ao erário, nos casos de erro grosseiro ou atuação dolosa ou culposa, com supedâneo no art. 71, inciso II, da Constituição Federal, que impõe a responsabilidade não só daqueles que derem diretamente causa a perda ou extravio de recursos públicos, mas também dos agentes que cometerem qualquer ato irregular de que resulte prejuízo ao erário (Acórdão 1161/2010-TCU-Plenário, 1.964/2010-TCU-1ª Câmara, 3.987/2009-TCU-2ª Câmara, dentre outros) .
A responsabilização solidária do parecerista jurídico por dolo ou culpa decorre da própria Lei 8.906/1994 (Estatuto da Advocacia) , a qual, em seu art. 32, dispõe que o advogado é responsável pelos atos que, no exercício profissional, praticar com dolo ou culpa.
No mesmo sentido, o Supremo Tribunal Federal, tratando da responsabilização por parecer vinculativo, entendeu que o parecerista pode ser responsabilizado solidariamente com o gestor pelos danos causados (MS 24.631/DF, de 9/8/2007 e MS 24.584/DF, de 9/8/2007) .
Todavia, esta não é a hipótese dos autos. 
No caso concreto, a conduta do parecerista jurídico não merece reprovação, pelas razões adiante consignadas.
A suposta conduta irregular do Sr. Carlos César Borromeu de Andrade, então Gerente Jurídico Internacional da Petrobras, foi assim descrita, no subitem 9.6.2 do Acórdão 1927/2014-TCU-Plenário: "por haver proposto o descumprimento da sentença arbitral e sugerido que seu posterior cumprimento somente se desse após expedição de sentença judicial que confirmasse sua validade, além de haver deixado de enfatizar o caráter judicial vinculante da sentença arbitral".
Extrai-se, da tradução juramentada da sentença arbitral (peça 692, p. 572-673, do TC 005.406.2013-7) , que as empresas do Grupo Petrobras foram condenadas a pagar à Astra determinadas quantias, a partir de 27/4/2009, conforme tabela abaixo:
	Seq.
	Questão
	Vencimento
	Sentença Arbitral (10/4/2009) 

	1
	PRST (1ª parcela) 
	17/09/2009
	USD 85.367.385,00

	2
	PRST (2ª parcela) 
	17/09/2010
	USD 85.367.385,00

	3
	PRSI
	27/04/2009
	USD 295.629.834,00

	4
	Juros PRSI antes da Sentença Arbitral - 5% a.a.
	27/04/2009
	USD 8.301.293,00

	5
	Garantia ao BNP Paribas
	27/04/2009
	USD 156.442.878,93

	6
	Juros BNP Paribas antes da Sentença Arbitral - 5% a.a.
	27/04/2009
	USD 3.364.593,00

	7
	Honorários Advocatícios
	27/04/2009
	USD 3.927.140,00

	8
	Custas Legais
	27/04/2009
	USD 732.501,00

	9
	Total
	USD 639.133.009,93

Porém, à época do primeiro vencimento das obrigações decorrentes da sentença arbitral (27/4/2009) , a Astra pleiteava outros valores em juízo. No DIP JURlDICO/JIN 4615/2009, encontra-se um resumo da situação das demandas judiciais existentes entre as partes, à época, conforme fragmentos a seguir (peça 54, p. 120 e ss.) :
DA DEMANDA PROPOSTA POR TRANSCOR ASTRA EM FACE DA PETROBRAS PERANTE A CORTE FEDERAL DE HOUSTON - LOI 
Como já mencionado, os advogados da ASTRA manifestaram, por meio de correspondência, que o objetivo de sua cliente é receber a diferença entre o valor do "put option" estabelecido no laudo arbitral (aproximadamente US$ 466 milhões) e o valor indicado na LOI (e nas negociações subseqüentes) como o preço da participação de ASTRA na PRSI e na Trading Company (aproximadamente US$ 787 milhões) - o que corresponderia a algo em tomo de US$ 321 milhões. Caso o feito não seja extinto por questões processuais, essa declaração, em conjunto com a menção no Laudo Arbitral de que caberá ao Juízo Federal de Houston prevenir a ocorrência de eventual "double recover", poderá ser usada na defesa da PETROBRAS, para afastar, completamente, a tentativa inicial da ASTRA de buscar, de maneira dissimulada, o duplo pagamento pela alienação dos mesmos bens. 
3) DEMANDA MOVIDA PELA ASTRA EM FACE DA TRADING COMPANY PERANTE A CORTE FEDERAL DE NY (PAGAMENTO DA GARANTIA DA LINHA DE CRÉDITO DA TRADING COMPANY COM O BNP PARIBAS) 
No dia 11 de maio de 2009, a PRSI Trading Company apresentou impugnação a esse pedido, alegando que a questão de fundo da presente demanda foi objeto do Laudo Arbitral proferido em 10 de abril de 2009 - que condenou a PAI a pagar a ASTRA a quantia correspondente à garantia fornecida ao banco BNP Paribas (aproximadamente US$156 MM) acrescida de juros - e, portanto, essa disputa deveria ser resolvida na Ação de Confirmação e Execução do Laudo Arbitral proposta pela ASTRA em face da PAI perante Corte Federal estabelecida em Houston, TX, EEUU. 
4) AÇÃO DE CONFIRMAÇÃO E EXECUÇÃO DO LAUDO ARBITRAL PROPOSTA PELA ASTRA EM FACE DA PAI PERANTE CORTE FEDERAL ESTABELECIDA EM HOUSTON, TX. 
A PAI sustentou, ainda, que a Corte não teria competência para julgar o feito, de acordo com a legislação aplicável (Federal Arbitration Act e Convenção de NY de 1958) . Por fim, a PAI informou ao juízo sobre a tentativa de "double recover" da ASTRA e alegou que ainda estaria pendente de resolução uma questão tributária referente ao pagamento da condenação imposta pelo laudo arbitral (narrada no DIP Jurídico/JIN n. 4517/2009) , em virtude da recusa da ASTRA em fornecer para a PRSI os seus livros contábeis e fiscais. 
5) DEMANDA MOVIDA PELA ASTRA EM FACE DA TRADING COMPANY PERANTE CORTE ESTADUAL DE HOUSTON, TX, (COBRANÇA DE SUPOSTAS DÍVIDAS DECORRENTES DE EMPRÉSTIMOS E "SECONDMENT" DE PESSOAL NO VALOR APROXIMADO DE US$ 35 MILHÕES) 
Como já mencionado nos pronunciamentos anteriores deste Jurídico/JIN, nesta demanda, a ASTRA pretende obter a condenação da PRSI Trading Company ao pagamento de, aproximadamente, US$ 35 milhões, referentes a supostas dividas decorrentes de empréstimos e "secondmenf de pessoal. 
6) NOVA DEMANDA JUDICIAL. PRSI E PRSI TRADING COMPANY VS ASTRA, K&L GATES E AKIN GUMP
Essa demanda foi proposta porque, sem esses livros e documentos, não é possível administrar as Companhias em referência regularmente, assim como não é possível atender à legislação tributária pertinente de forma apropriada. Além disso, o ajuizamento dessa ação fortalece o argumento da PAI segundo o qual o laudo arbitral não foi cumprido em virtude da negativa da ASTRA de fornecer todos os documentos necessários para a efetivação do closing do "put option".
Note-se que, diferentemente do consignado no subitem 9.6.2 do Acórdão 1927/2014-TCU-Plenário, o então Gerente Jurídico Internacional da Petrobras - Sr. Carlos César Borromeu de Andrade - recomendou que fosse feito o pagamento dos valores, de acordo com o cronograma fixado na arbitragem, desde que fosse celebrado um acordo com a Astra para encerrar quaisquer outros litígios, presentes ou futuros (DIP JURÍDICO/JIN 4.447, de 17/4/2009, à peça 54, p. 88103) .
Nesse contexto, em 21/4/2009 - antes do fim do prazo (27/4/2009) estabelecido pela sentença arbitral para a realização do primeiro pagamento à Astra, no valor de US$ 468,4 milhões - o Escritório Thompson & Knight (advogado da PAI) encaminhou um e-mail aos advogados da Astra, com uma proposta de acordo (Confidential Compromise Settlement Agreement and Mutual General Release) . No dia seguinte, a proposta foi rechaçada pela Astra, que pleiteava outros valores em juízo, além dos consignados na sentença arbitral (peça 54, p. 4481) .
À época, não havia interesse da Astra em solucionar amigavelmente as controvérsias. De outro lado, existia pleito judicial sobre questões já decididas na sentença arbitral, como no caso da indenização relativa à garantia ao BNP Paribas (US$ 156 milhões) . 
Assim sendo, o pagamento dos US$ 639,13 MM à Astra, nas datas fixadas na sentença arbitral, sem um prévio acordo para encerrar todas as controvérsias remanescentes, poderia acarretar prejuízos à companhia.
Portanto, conclui-se que foi correto o posicionamento do Gerente Jurídico Internacional da Petrobras, pautado na razoabilidade e na necessidade de garantir segurança à operação de liquidação das obrigações decorrentes da sentença arbitral.
Por fim, considerando que o exame acima empreendido é suficiente para o pronunciamento de mérito quanto à regularidade da conduta do parecerista jurídico, descrita no subitem 9.6.2 do Acórdão 1927/2014-TCU-Plenário, deixa-se de examinar os demais argumentos apresentados em suas alegações de defesa (peça 54) , tendo em vista razões de economia e celeridade processual.
É pacífica a jurisprudência do TCU no sentido de que não é necessário que a deliberação contenha o exame de todos os dispositivos legais indicados pelo defendente como contrariados, nem que todos os argumentos invocados sejam respondidos um a um, quando algum deles é suficiente para a solução da lide. O essencial é que a decisão esteja devidamente fundamentada, com a precisa indicação dos motivos de sua conclusão (Acórdãos 1.016/2008Plenário, 1.837/2008-1ª Câmara, 1.235/2008-2ª Câmara, dentre outros) .
Destarte, acolhem-se as alegações de defesa apresentadas pelo Sr. Carlos César Borromeu de Andrade, parecerista jurídico.
Subitem 9.6.1 do Acórdão 1927/2014-TCU-Plenário, com as alterações do Acórdão 224/2015-TCU-Plenário (membros da Diretoria Executiva) :
	Responsável
	Alegações de defesa

	Almir Guilherme Barbassa
	Peças 62 e 160

	Guilherme de Oliveira Estrella
	Peças 63 e 158

	Jorge Luiz Zelada
	Peça 133

	José Sérgio Gabrielli de Azevedo
	Peças 23 e 128

	Maria das Graças Silva Foster
	Peça 70

	Paulo Roberto Costa
	Peças 126 e 181

	Renato de Souza Duque
	Peça 127

Preliminares de mérito:
Inicialmente, observa-se que, dentre os sete responsáveis arrolados no subitem 9.6.1 do Acórdão 1927/2014-TCU-Plenário, com as alterações do Acórdão 224/2015-TCU-Plenário, apenas os Srs. José Sérgio Gabrielli de Azevedo e Paulo Roberto Costa alegaram preliminares de mérito.
1.1) Preliminar de inexistência de motivos ensejadores da Tomada de Contas Especial (TCE) . Antecipação do mérito desta TCE no julgamento dos embargos de declaração (Acórdão 224/2015-TCU-Plenário) :
Argumentos:
O responsável José Sérgio Gabrielli de Azevedo alegou que houve antecipação do mérito desta TCE no julgamento do Acórdão 224/2015-TCU-Plenário (peça 128, p. 5-6) . O mesmo argumento foi trazido por José Orlando Melo de Azevedo (responsabilizado no subitem 9.6.3 do Acórdão 1927/2014-TCU-Plenário) , que alegou a inexistência de motivos ensejadores para a constituição da presente Tomada de Contas Especial (peça 124, p. 6-16) .
As demais preliminares arguidas por José Sérgio Gabrielli de Azevedo foram rechaçadas no exame do subitem 9.5., alhures realizado.
Análise:
Sem razão os defendentes.
Diferentemente do alegado pelos responsáveis, não houve o exame de mérito da questão, no julgamento dos embargos de declaração (Acórdão 224/2015-TCU-Plenário) . 
Na apreciação dos embargos, os Ministros Walton Alencar Rodrigues, Benjamin Zymler, Raimundo Carreiro e Bruno Dantas consignaram, nas Declarações de Voto, que não estariam presentes os pressupostos autorizadores da decretação de indisponibilidade dos bens, em relação aos responsáveis arrolados no subitem 9.6 do Acórdão 1927/2004-TCU-Plenário, ante a ausência do fumus boni iuris (peças 338, 340, 342 e 343 do TC 005.406/20137) .
Sobre o tema, pede-se vênia para transcrever excerto da Declaração de Voto do Ministro Benjamin Zymler (peça 342, p. 9, do TC 005.406.2013-7) :
34.	 Como já explanado, está sendo imputado aos gestores os prejuízos decorrentes da incidência de juros de mora sobre o valor arbitrado (5% ao ano) . Essa incidência de juros, entretanto, teve como contrapartida a permanência por mais tempo do valor arbitrado nos cofres da Petrobras.
35. 	Entretanto, é provável que valores tenham sido aplicados no mercado financeiro rendendo juros para a empresa. Assim, eventual prejuízo verificado seria a diferença, se existir, entre os valores dos juros pagos e aqueles auferidos por aplicações financeiras.
36. 	Não pode, ainda ser afastada a hipótese de que a Petrobras, à época, estivesse a contratar empréstimos para realizar seu plano de investimento. Nesse caso, o atraso nos pagamentos dos valores arbitrados pode ter redundado na necessidade de contrair menos empréstimos e, consequentemente, no pagamento a menor de juros. Assim, deveria haver uma análise financeira para ser averiguada a existência de eventuais prejuízos, não podendo ser descartada a hipótese de que o atraso nos pagamentos tenha sido vantajoso para a estatal pelo fato de os juros dos empréstimos serem alegadamente maiores do que aqueles da sentença arbitral.
37.	 Tratar-se-ia, pois, da típica situação em que o devedor em difícil situação financeira opta por ficar inadimplente com uma obrigação menos onerosa (com taxa de juros menor) para saldar outra mais onerosa (com taxa de juros maior) , sem que isso configure qualquer ato antieconômico.
38. 	Ou seja, também por essa ótica não vislumbro gravidade suficiente na conduta desses responsáveis para a adoção da medida cautelar extrema. (Grifou-se) .
De outro lado, o Tribunal manteve a medida cautelar em relação aos responsáveis arrolados nos subitens 9.3, 9.4 e 9.5 do Acórdão 1927/2014-TCU-Plenário.
Contudo, não se pode confundir a apreciação da cautelar de indisponibilidade com o mérito acerca da existência ou inexistência de débito. Do contrário, todos os responsáveis dos subitens 9.3, 9.4 e 9.5 estariam, de antemão, condenados em débito, enquanto os do subitem 9.6 não precisariam sequer ser citados.
Nesse contexto, os exames de mérito das tomadas de contas especiais - instauradas com fundamento no subitem 9.2 do Acórdão 1927/2014-TCU-Plenário - são independentes do julgamento dos embargos de declaração, nos autos da representação (TC 005.406/20137) .
O Ministro Benjamin Zymler - na Declaração de Voto que antecedeu o julgamento dos embargos de declaração (Acórdão 224/2015-TCU-Plenário) - já havia enfrentado essa questão, nos termos seguintes (peça 342, p. 7, do TC 005.406.2013-7) :
25. Essas considerações, e aqui abro parênteses, são efetuadas sempre em tese e de acordo com os meros elementos indiciários produzidos no processo até o presente momento. Ou seja, não representam o adiantamento de nenhum juízo de valor acerca do julgamento de mérito da matéria, a ocorrer depois de oferecida a oportunidade de defesa aos responsáveis. (Grifo no original) .
Portanto, no julgamento dos referidos embargos de declaração, não houve nenhuma apreciação de mérito quanto às irregularidades noticiadas, especialmente dos débitos descritos nos subitens 9.3, 9.4, 9.5 e 9.6 do Acórdão 1927/2014-TCU-Plenário, mas o exame da adequação ou inadequação da medida restritiva anteriormente imposta.
Posto isso, rejeita-se a preliminar arguida.
1.2) Preliminar de nulidade absoluta:
Argumentos:
Paulo Roberto Costa alegou preliminar de nulidade absoluta, por inexistirem os pressupostos do art. 158, in fine, da Lei 6.404/1976, segundo o qual o administrador responde, civilmente, pelos prejuízos que causar, quando proceder: I - dentro de suas atribuições ou poderes, com culpa ou dolo; ou II - com violação da lei ou do estatuto (peça 126, p. 3-4) .
Análise:
A preliminar não merece acolhida.
Como antes esclarecido, no exame da preliminar de ilegitimidade dos membros da Diretoria Executiva da Petrobras, arguida por José Sérgio Gabrielli de Azevedo (itens 22 a 30) , a responsabilidade se alicerça na culpa lato sensu, que abarca o dolo (direto ou eventual) e a culpa stricto sensu (negligência, imprudência ou imperícia) , com espeque no art. 71 da Constituição Federal.
Posto isso, rejeita-se a preliminar de nulidade absoluta.
1.3) Prescrição (defesa indireta de mérito) :
Argumentos:
Paulo Roberto Costa aduziu, ainda, prescrição trienal (peça 126, p. 4-7) , com fundamento no art. 287, II, 'b', (2) , da Lei 6.404/1976, verbis:
Art. 287. Prescreve:
 (...) 
II - em 3 (três) anos:
 (...) 
b) a ação contra os fundadores, acionistas, administradores, liquidantes, fiscais ou sociedade de comando, para deles haver reparação civil por atos culposos ou dolosos, no caso de violação da lei, do estatuto ou da convenção de grupo, contado o prazo:
 (...) 
2 - para os acionistas, administradores, fiscais e sociedades de comando, da data da publicação da ata que aprovar o balanço referente ao exercício em que a violação tenha ocorrido;
Análise:
Não assiste razão ao responsável.
O Plenário do Supremo Tribunal Federal (STF) , no julgamento do MS 26.210, da relatoria do ministro Ricardo Lewandowski, ao examinar o § 5º do art. 37 da Constituição Federal, decidiu pela imprescritibilidade das ações de ressarcimento de danos ao erário. No mesmo sentido: RE 578.428-AgR, rel. min. Ayres Britto, julgamento em 13-9-2011, Segunda Turma, DJE de 14112011; e AI 712.435-AgR, rel. min. Rosa Weber, julgamento em 13-3-2012, Primeira Turma, DJE 12-4-2012. Esse também é o entendimento pacífico desta Corte de Contas.
Posto isso, rejeitam-se os argumentos do responsável acerca da prescrição trienal.
Exame de mérito (subitem 9.6.1) :
Argumentos:
Todos os responsáveis - membros da Diretoria da Petrobras (Holding) - alegaram, em síntese, a regularidade do ato de gestão questionado pelo TCU, porquanto a decisão, em 2009, de postergar o cumprimento da sentença arbitral (peças 23, 62, 63, 70, 126, 127, 128, 133, 158, 160 e 181) :
foi tomada com base em parecer jurídico devidamente fundamentado;
foi necessária, em virtude de a Astra ter se negado a assinar um Acordo, em abril de 2009, para encerrar as demandas judiciais; 
visou a resguardar os interesses da companhia;
foi mais econômica ao Grupo Petrobras, considerando o custo de captação dos recursos financeiros, em 2009 (custos all in: 5,928% a 8,185% a.a.) , em comparação com os juros moratórios de 5% a.a., estatuídos na sentença arbitral; e
posteriormente, com os custos de captação menores, em 2012, foi possível celebrar Acordo Extrajudicial para encerrar as disputas com a Astra.
Os responsáveis Almir Guilherme Barbassa, Guilherme de Oliveira Estrella e Gustavo Tardin Barbosa destacaram o entendimento do Departamento Jurídico da companhia, que resume a linha defesa de todos os demais responsáveis, sendo desnecessário trazer aos autos, um a um, todos os seus argumentos apresentados, por razões de economia e celeridade processual (peça 62, p. 7-9) :
 (...) a Administração da Petrobras foi altamente diligente na defesa dos interesses da Companhia, pois além do contencioso decorrente das ações que a Astra havia aberto contra a Petrobras que não se extinguiriam com o pagamento da Sentença Arbitral, também foi levado em consideração as altas taxas de captação obtidas pela Petrobras em 2009, acima dos 5% a.a. estabelecidos pelo painel arbitral. Informações sobre títulos de dívida emitidos pela Petrobras e constantes das Demonstrações Financeiras Padronizadas - DFP da Companhia referentes ao ano de 2009, material público e arquivado junto à CVM em 26/03/2010, evidenciam taxas de 7,875% a.a. (8,185% a.a. all in) emitido em fevereiro e 5,75% a.a. (5,928% a.a. all in) emitido em outubro, para pagamento em 10 anos. 
Dessa forma, além do pagamento da Sentença Arbitral em 27/04/2009 não assegurar plena quitação a todo o negócio, tendo em vista que persistiriam as diversas demandas judiciais aforadas pela Astra, não se pode perder de vista que, sob o ponto de vista financeiro econômico, a taxa de juros imposta na Sentença Arbitral (5% a.a.) era menor do que as taxas de juros dos títulos (bonds) emitidos pela Petrobras para captar recursos entre fevereiro e outubro de 2009, que variaram entre 5,75% e 7,875% a.a. (custos all in: 5,928% a 8,185% a.a.) . 
Assim, em 09/07/2009, quando a Diretoria Executiva, Ata DE 4.764, item 27, Pauta n° 680, decidiu condicionar qualquer pagamento ao encerramento de todos os litígios com a Astra, deve-se ter em conta, também, que além dos riscos jurídicos já pontuados, a quitação dos valores, caso se optasse por realizar os pagamentos nas datas fixadas na Sentença Arbitral, a PAI gastaria mais para captar recursos, tendo em vista as taxas de juros de mercado vis a vis com aquela estabelecida na decisão arbitral. 
Além disso, a realização dos pagamentos previstos na Sentença Arbitral, se fossem realizados naquela ocasião, mesmo diante de todas as incertezas e inseguranças jurídicas apontadas, certamente poderia ser interpretado como violação dos deveres de diligência por parte da Diretoria da Petrobras para com os negócios da Sociedade, previstos no art. 154 da Lei n° 6.404/76. Residualmente, poderia ser interpretado como um equívoco estratégico que teria fornecido fôlego financeiro à Astra para continuar litigando contra a PAI. 
Quanto às taxas de captação, no primeiro semestre de 2012, a Petrobras realizou captações em dólares por meio da emissão de "global notes". As taxas então obtidas são o melhor parâmetro para comparar com os custos dos juros decorrentes da Sentença Arbitral. Com a emissão de "curto-prazo" realizada em 2012, para vencimento em 2015 (3 anos de duração) , a Petrobras obteve taxa de 2,875% a.a. (fonte: Demonstrações Contábeis Consolidadas do 2° Semestre de 2012, publicadas em 03/08/2012 - doc. 02) . Portanto, nesse novo cenário econômico que se abria em 2012, cessar a fluência da taxa de juros de 5% a.a. fixada na Sentença Arbitral passou a ser muito vantajoso para a Petrobras. 
A vantagem econômica para a Petrobras cessar o acréscimo de juros superava o valor de US$ 40 milhões/ano, montante esse que foi considerado no valor do Acordo Extrajudicial, conforme apresentado no já referido DIP Novos Negócios 52/2012, de 04/06/2012, que serviu de base para a decisão da DE de 06/06/2012. 
Assim, considerando a taxa de captação de 2,875% a.a., obtida pela Petrobras no primeiro semestre de 2012, e o valor da Sentença Arbitral de US$ 732 milhões, com data base 30/04/2012, os juros incidentes, considerando essa taxa de 2,875% a.a., atingiram aproximadamente US$ 21 milhões /ano, logo, inferiores aos US$ 40 milhões/ano que resultava da incidência da taxa de 5% a.a., de modo que estancar o custo de US$ 40 milhões /ano se revelava imperativo e isto foi considerado no valor do Acordo Extrajudicial.
Análise:
Acolhem-se as alegações de defesa dos responsáveis arrolados no subitem 9.6.1 do Acórdão 1927/2014-TCU-Plenário, com as alterações do Acórdão 224/2015-TCU-Plenário.
Como visto, o parecer do Gerente Jurídico Internacional da Petrobras, contido no DIP JURÍDICO/JIN 4.447, de 17/4/2009, foi de condicionar o pagamento dos valores fixados na sentença arbitral, de acordo com o cronograma estipulado, à assinatura de um acordo com a Astra para por fim a todas as demandas e salvaguardar os interesses da Petrobras (peça 54, p. 88103) .
Diante da intransigência da Astra, não havia outra alternativa à Diretoria Executiva da Petrobras senão a de postergar o cumprimento da decisão arbitral, ainda que mediante o pagamento de juros moratórios, à razão de 5% a.a.
De fato, a decisão da Diretoria Executiva - de condicionar o cumprimento da sentença arbitral à extinção de todos os litígios com a Astra - foi alicerçada em parecer jurídico devidamente fundamentado e, à época, mostrou-se necessária, uma vez que a Astra se negou a assinar um Acordo, em abril de 2009, para encerrar as demandas judiciais e receber apenas o montante definido na sentença arbitral.
Note-se que o Diretor da 1ª Diretoria Técnica e o Secretário da SecexEstataisRJ, à época da deliberação originária, também concluíram inexistir a suposta irregularidade, em sintonia com o presente exame de mérito (peças 222 e 223 do TC 005.406/20137) .
Demais disso, há evidências de que a decisão da Diretoria da Petrobras mostrouse também econômica, pois o custo de captação dos recursos financeiros da companhia, em 2009, era superior aos juros de mora de 5% a.a., previstos na sentença arbitral, conforme se verifica nas Demonstrações Financeiras da companhia (peça 70, p. 193-194) :
Financiamentos
Financiamentos corporativos 
A Petrobras foi bem-sucedida ao implementar seu plano de captações para 2009, apesar de algumas dificuldades enfrentadas no início do ano, quando eram poucas as opções de acesso ao mercado de crédito a um custo considerado razoável. 
Para viabilizar o Plano de Negócios 2009-2013, que previa a captação de US$ 18,1 bilhões em 2009, a companhia obteve empréstimos-ponte de US$ 6,5 bilhões em instituições financeiras, no início do ano. A Petrobras obteve também um financiamento de R$ 25 bilhões do BNDES, destinado a projetos desenvolvidos pela companhia e por duas de suas subsidiárias: a Refinaria Abreu e Lima S.A. (RNEST) e a Transportadora Associada de Gás (TAG) . Após obter esses recursos, a Petrobras pôde esperar o melhor momento para acessar os mercados. 
O reconhecimento da qualidade do crédito da Petrobras, por parte de bancos, investidores e agências oficiais de crédito, criou condições favoráveis, em termos de custo e prazo, para o financiamento de suas atividades. 
No mercado internacional de capitais, a PifCo, subsidiária integral da Petrobras, emitiu em fevereiro de 2009 um título (bond) com cupom de 7,875% ao ano e vencimento em março de 2019. O montante dessa operação atingiu US$ 1,5 bilhão e o retorno ao investidor foi de 8,125% ao ano. Em julho, a companhia reabriu esse título, no valor de US$1,25 bilhão, com retorno ao investidor de 6,875% ao ano. 
Em outubro, a companhia acessou novamente o mercado de capitais internacional através da PifCo, com uma operação de US$ 4 bilhões e vencimentos em 10 e 30 anos. O título com vencimento em janeiro de 2020 obteve um montante de US$ 2,5 bilhões, com cupom de 5,750% e retorno ao investidor de 5,875% ao ano. Já o título com vencimento em janeiro de 2040 atingiu US$ 1,5 bilhão, com cupom de 6,875% e retorno ao investidor de 7,000% ao ano. A captação teve uma demanda 2,9 vezes superior ao seu volume, com participação de mais de 500 investidores dos Estados Unidos, Europa, Ásia e América Latina, em sua maioria interessados no mercado de renda fixa de empresas com grau de investimento.
Em 2009, os recursos levantados com as operações no mercado internacional de capitais foram usados para fins corporativos e para pagar a totalidade dos empréstimos-ponte que a companhia tomou no início do ano, o que representou o alongamento de suas dívidas com redução do custo. (Grifou-se) .
Por fim, considerando que a análise acima realizada é suficiente para elidir a suposta irregularidade, mostra-se desnecessário o exame pontual de cada um dos demais argumentos de defesa apresentados pelos responsáveis.
Posto isso, acolhem-se as alegações de defesa dos responsáveis arrolados no subitem 9.6.1 do Acórdão 1927/2014-TCU-Plenário, com as modificações introduzidas pelo Acórdão 224/2015-TCU-Plenário.
Subitem 9.6.3 do Acórdão 1927/2014-TCU-Plenário, com as alterações do Acórdão 224/2015-TCU-Plenário (gestores da Petrobras America Inc. - PAI) :
	Responsável
	Alegações de defesa

	Gustavo Tardin Barbosa
	Peças 58 e 159

	José Orlando Melo de Azevedo
	Peças 124 e 144

Preliminares de mérito (subitem 9.6.3) :
1.1) Preliminar de nulidade processual. Violação dos princípios do contraditório, da ampla defesa e do devido processo legal:
Argumentos:
José Orlando Melo de Azevedo alegou ofensa aos princípios do contraditório, da ampla defesa e do devido processo legal, pois a determinação para a abertura da Tomada de Contas Especial teria configurado um "pré-julgamento da causa, na medida em que já traz a formação de opinião quanto ao seu mérito" (peça 124, p. 3-6) .
Análise:
A preliminar não merece acolhida.
Diferentemente do alegado, a instauração de uma TCE não configura pré-julgamento do mérito.
Pela inteligência do art. 8º, in fine, da Lei 8.443/1992 c/c art. 2º da Instrução Normativa (IN) TCU 71/2012, a tomada de contas especial é um processo administrativo devidamente formalizado, com rito próprio, para apurar responsabilidade por ocorrência de dano à administração pública federal, com apuração de fatos, quantificação do dano, identificação dos responsáveis e obter o respectivo ressarcimento.
Nos termos do art. 3º da IN TCU 71/2012, diante da omissão no dever de prestar contas, da não comprovação da aplicação de recursos repassados pela União mediante convênio, contrato de repasse, ou instrumento congênere, da ocorrência de desfalque, alcance, desvio ou desaparecimento de dinheiro, bens ou valores públicos, ou da prática de ato ilegal, ilegítimo ou antieconômico de que resulte dano ao Erário, a autoridade competente deve imediatamente, antes da instauração da tomada de contas especial, adotar medidas administrativas para caracterização ou elisão do dano, observados os princípios norteadores dos processos administrativos.
Todavia, esgotadas as referidas medidas administrativas, sem a elisão do dano, a autoridade competente deve providenciar a imediata instauração de tomada de contas especial, mediante a autuação de processo específico (IN TCU 71/2012, art. 4º) .
Nesse processo específico, regularmente instaurado, promove-se a citação dos responsáveis, para apresentarem suas alegações, em homenagem aos princípios constitucionais do contraditório e da ampla defesa. Dessa forma, somente após o devido processo legal, é proferido um juízo de mérito da causa em debate.
Posto isso, a preliminar não se sustenta.
Exame de mérito (subitem 9.6.3) :
Argumentos:
José Orlando Melo de Azevedo e Gustavo Tardin Barbosa, respectivamente, Presidente e Gerente de Contabilidade e Finanças (Chief Financial Officer)  da Petrobras America Inc. (PAI) à época dos fatos, alegaram, em síntese, que não tinham poder de decidir contrariamente à deliberação da Diretoria da Petróleo Brasileiro S.A. Logo, restariam ausentes os pressupostos para responsabilização dos defendentes.
Sobre o assunto, José Orlando aduziu (peça 124, p. 18) :
Cumpre lembrar que a Petrobras America Inc. (PAI) é uma empresa cujo único acionista é a Petrobras International Braspetro BV, que por sua vez é subsidiária da Petróleo Brasileiro S.A. - PETROBRAS. Portanto, é dever do Presidente executivo da PAI pôr em prática as deliberações de seus acionistas, nos termos do Contrato social da empresa. 
Neste sentido, observe-se que o poder do administrador (Presidente) não é um poder irrestrito, mas um poder delegado dos acionistas da Companhia. Por isso, é dever do administrador observar as decisões por eles tomadas, no interesse da sociedade, subsidiando sempre tais decisões com informações bastantes para que os acionistas conheçam e possam fazer escolhas conscientes e fundamentadas. 
Quanto ao limite dos poderes delegados ao Defendente, é essencial registrar que o limite de competência que o mesmo detinha para aprovação de acordos extrajudiciais (incluindo aqueles provenientes de sentenças arbitrals) é de apenas 96 mil dólares norteamericanos (conforme se comprova pela leitura do item 2.3 da tabela de limite de competência em Anexo I) . Observe-se ainda que, mesmo dentro do limite de competência delegada, há claro direcionamento no sentido de que o Defendente deveria consultar a área jurídica da Petrobras, antes da tomada de decisão. 
Logo, mesmo que o Defendente entendesse que os valores determinados na decisão arbitral deveriam ser pagos na data de 27/04/2009, o que se admite apenas para argumentar, ele não teria competência para autorizar este pagamento.
Na mesma linha de raciocínio, Gustavo Tardin Barbosa alegou que o cargo que ocupava à época (Gerente de Contabilidade e Finanças da PAI) , identificado na hierarquia da Companhia como Gerente B, não lhe conferia poder de decisão para impedir a postergação do cumprimento do Laudo Arbitral (peça 58, p. 6) .
Análise:
No mérito, acolhem-se, na essência, as alegações de defesa dos administradores da Petrobras America Inc. (PAI) .
Inicialmente, observa-se que seria possível a responsabilização dos gestores da Petrobras America Inc. (PAI) se a ordem emanada da Diretoria da Petrobras (Holding) tivesse sido manifestamente ilegal. Nessa situação hipotética, haveria a conduta omissiva descrita no subitem 9.6.3 do Acórdão 1927/2014-TCU-Plenário, qual seja: "deixado de adotar medidas afetas a suas esferas de competências tendentes a impedir a consumação da temerária decisão de não cumprir a sentença arbitral". 
Porém, esta não é a hipótese dos autos.
No caso concreto, a decisão de postergar o cumprimento do Laudo Arbitral foi da Diretoria da Petróleo Brasileiro S.A. (Petrobras) . Assim sendo, cabia aos gestores da PAI cumprir a ordem emanada pela Diretoria da Holding, salvo se "manifestamente ilegal".
Reitere-se que a determinação da Diretoria Executiva da Petrobras se baseou em parecer jurídico em que não havia sinalização da Astra em ver encerradas as disputas judiciais, ainda que a PAI cumprisse a Sentença Arbitral no prazo assinalado. Logo, não há que se falar em ordem "manifestamente ilegal", no caso concreto.
Em conclusão, resta excluída a responsabilidade dos Srs. José Orlando Melo de Azevedo e Gustavo Tardin Barbosa, pois era inexigível conduta diversa dos administradores da Petrobras America Inc. (PAI) .
Por fim, considerando que a análise acima é suficiente para o pronunciamento de mérito, deixa-se de examinar os demais argumentos apresentados pelos gestores da PAI em suas alegações de defesa (peças 58, 124, 144 e 159) , tendo em vista razões de economia e celeridade processual.
EXAME DA EVENTUAL RESPONSABILIZAÇÃO DO CONSELHO DE ADMINISTRAÇÃO DA PETROBRAS
Em cumprimento à determinação contida no Memorando Segecex 28/2015, em atenção à Comunicação ao Plenário, proferida na sessão ordinária realizada no dia 18 de março de 2015 pelo Ministro-Substituto André Luís de Carvalho, analisa-se a eventual responsabilização dos membros do Conselho de Administração.
Conforme alhures esclarecido, em 3/3/2008, no âmbito da Ata CA 1.301, item 8, Pauta 12, o Conselho de Administração não autorizou a aquisição dos 50% remanescentes da refinaria de Pasadena, no valor proposto pela Carta de Intenções (confirmado pela Diretoria Executiva) , bem como requisitou informações complementares (peça 36, p. 152-155) .
Posteriormente, a Diretoria Executiva, por meio da Ata DE 4.697, item 30, Pauta 533, ratificou novamente a proposta de preço da LOI (US$ 700 MM para PRSI e US$ 87 MM para PRST) e submeteu o assunto à apreciação do Conselho de Administração, que, por sua vez, na reunião de 12/5/2008, resolveu transferir a decisão para a reunião seguinte, conforme Ata CA 1.303, item 2, Pauta 24 (peça 39, p. 1-8; peça 36, p. 156-163) .
Em suma, como o Conselho de Administração não aprovou a aquisição dos 50% remanescentes da refinaria de Pasadena, não houve ato de gestão irregular daquele colegiado.
CONCLUSÃO
As alegações de defesa apresentadas pelos responsáveis permitem concluir pela inexistência dos débitos discriminados nos subitens 9.5 (Carta de Intenções) e 9.6 (Arbitragem) do Acórdão 1927/2014-TCU-Plenário, com as alterações promovidas pelo Acórdão 224/2015-TCU-Plenário, sem prejuízo das considerações seguintes.
O Sr. Nestor Cuñat Cerveró agiu com excesso de poder, extrapolando os limites de sua competência, uma vez que não poderia ter negociado o preço com a Astra, por meio da Carta de Intenções, antes da validação do processo pela Diretoria Executiva (Fase 1) , de acordo com a Cláusula 2.1 da Sistemática para a Aquisição de Empresas pelo Sistema Petrobras, de maio de 2005, vigente à época (peça 36, p. 107 e ss. do TC 005.406.2013-7) . 
Como a Diretoria Executiva anuiu com a proposta da Carta de Intenções, restou saneado o vício de competência, mas não a ilegalidade dos atos de gestão, em face da propositura de um preço exorbitante para a aquisição dos 50% remanescentes de Pasadena.
Com efeito, a proposta de Nestor Cerveró para a aquisição dos 50% remanescentes de PRSI e PRSI por, respectivamente, US$ 700 milhões e US$ 87,6 milhões, foi apreciada, favoravelmente, pela Diretoria Executiva da Petrobras, em duas oportunidades, conforme Ata DE 4.685, item 26, Pauta 199, de 21/2/2008, e Ata DE 4.697, item 30, Pauta 533, de 8/5/2008 (peças 38, p. 110, e 39, p. 1-8, do TC 005.406.2013-7) . 
Note-se que a Carta de Intenções não era vinculante para a companhia porque o Conselho de Administração não deliberou, no mérito, sobre a aquisição dos 50% remanescentes de Pasadena. Assim sendo, como o Conselho de Administração não aprovou a matéria, não há que se falar em responsabilização de seus membros nestes autos.
Todavia, isso não retira a irregularidade dos atos de gestão praticados por Nestor Cerveró e pela Diretoria Executiva, que propuseram o pagamento de preço exorbitante para o negócio jurídico. Esses gestores agiram de forma contrária aos interesses da companhia, mesmo diante da avaliação AS IS (no estado em que se encontrava) , de outubro de 2007, sem a realização de quaisquer investimentos futuros, feita pela Muse Stancil & Co., consultoria especializada que assessorou a Petrobras, no valor de US$ 582 MM (peça 38, p. 16 e 20 do TC 005.406.2013-7) .
Ou seja, segundo a Muse, no final de 2007, 50% de PRSI valia US$ 291 MM. O gestor diligente utilizaria esse valor, como parâmetro, para a proposta de aquisição do remanescente da Refinaria de Pasadena (e não US$ 700 MM) .
Uma evidência de que a valoração AS IS  (sem os investimentos futuros) da Muse, para 50% de PRSI (U$ 291 MM) , referente a outubro de 2007, era apropriada é o fato de ter ficado muito próxima do valor definido, posteriormente, na Sentença Arbitral, para os 50% de PRSI (US$ 295,6 MM) , com base em outra metodologia de valuation.
Nesse contexto, Nestor Cuñat Cerveró e os membros da Diretoria Executiva foram, no mínimo, negligentes, em relação à proposta de preço contida na Carta de Intenções, completamente contrária aos interesses da Petrobras.
Restou configurada também a responsabilidade do Sr. Samir Passos Awad, gerente executivo do Internacional Américas, África e Eurásia, que, em 15/2/2008, por intermédio do DIP INTER AFE 65/2008, recomendou a aquisição, pela PAI, dos 50% remanescentes de PRSI e PRST, por, respectivamente, US$ 700 milhões e US$ 87.665.431,95. 
A proposição dos Srs. Samir Passos Awad e Nestor Cuñat Cerveró foi aprovada pela Diretoria Executiva da Petrobras, conforme Ata DE 4.685, item 26, Pauta 199, de 21/2/2008. Posteriormente, a deliberação da Diretoria Executiva foi ratificada, por meio da Ata DE 4.697, item 30, Pauta 533, de 8/5/2008 (peças 38, p. 110, e 39, p. 1-8, do TC 005.406.2013-7) .
Por oportuno, observa-se que o Sr. Jorge Luiz Zelada, CPF XXX.164.787-XX, substituiu o Sr. Nestor Cuñat Cerveró, na Diretoria Internacional, em 3/3/2008, conforme alegado em sua defesa (peça 133, p. 2) . Dessa forma, Zelada não participou da primeira deliberação da Diretoria Executiva, em 21/2/2008, acerca da Carta de Intenções. Contudo, subsiste a sua responsabilidade, em virtude de sua participação na segunda deliberação do colegiado, em 8/5/2008, que, novamente, anuiu com a proposta de preço inserta na Carta de Intenções.
No caso concreto, os gestores violaram os princípios da legalidade, moralidade e eficiência, estatuídos no art. 37, caput, da Constituição Federal, além do dever de lealdade com a companhia, previsto no art. 155 da Lei 6.404/1976, verbis:
Art. 155. O administrador deve servir com lealdade à companhia e manter reserva sobre os seus negócios, sendo-lhe vedado:
I - usar, em benefício próprio ou de outrem, com ou sem prejuízo para a companhia, as oportunidades comerciais de que tenha conhecimento em razão do exercício de seu cargo;
II - omitir-se no exercício ou proteção de direitos da companhia ou, visando à obtenção de vantagens, para si ou para outrem, deixar de aproveitar oportunidades de negócio de interesse da companhia;
III - adquirir, para revender com lucro, bem ou direito que sabe necessário à companhia, ou que esta tencione adquirir. (Grifou-se) .
Posto isso, deve-se realizar a audiência dos responsáveis.
Adicionalmente, em anexo à presente instrução, elabora-se a Matriz de Responsabilização, em atendimento ao Memorando-Circular Segecex 33, de 26 de agosto de 2014.
PROPOSTA DE ENCAMINHAMENTO
Diante do exposto, submetem-se os autos à consideração superior, propondo, preliminarmente:
tornar insubsistentes os subitens 9.5 e 9.6 do Acórdão 1927/2014-TCU-Plenário, com as alterações promovidas pelo Acórdão 224/2015-TCU-Plenário;
realizar a audiência dos responsáveis adiante arrolados, por haver proposto a aquisição dos 50% remanescentes da Refinaria de Pasadena (PRSI) por valor exorbitante (US$ 700 MM) , muito superior à avaliação AS IS (no estado em que se encontrava, sem a realização de investimentos futuros) de US$ 291 MM, feita, em outubro de 2007, pela Muse Stancil & Co., consultoria especializada que assessorou a Petrobras, violando o dever de lealdade com a companhia (art. 155 da Lei 6.404/1976) e os princípios da legalidade, moralidade e eficiência, estatuídos no art. 37, caput, da Constituição Federal:
	Nome
	CPF
	Cargo

	Almir Guilherme Barbassa
	XXX.113.586-XX
	Diretor Financeiro e de Relações com Investidores

	Guilherme de Oliveira Estrella
	XXX.771.627-XX
	Diretor de Exploração e Produção

	Jorge Luiz Zelada
	XXX.164.787-XX
	Diretor Internacional (a partir de 3/3/2008) 

	José Sérgio Gabrielli de Azevedo
	042.750.39572
	Presidente da Petrobras

	Maria das Graças Silva Foster
	XXX.772.727-XX
	Diretora de Gás e Energia

	Nestor Cuñat Cerveró
	XXX.381.207-XX
	Diretor Internacional (até 2/3/2008) 

	Paulo Roberto Costa
	XXX.612.879-XX
	Diretor de Abastecimento

	Renato de Souza Duque
	XXX.515.167-XX
	Diretor de Serviços

	Samir Passos Awad
	XXX.153.157-XX
	Gerente Executivo Internacional Américas, África e Eurásia

comunicar aos responsáveis a deliberação que vier a ser adotada por esta Corte.
Encaminhados os autos devidamente instruídos ao meu Gabinete, o Sr. Carlos César Borromeu de Andrade apresentou peça intitulada "memorial", endereçada ao Procurador-Geral (peça 283) , com a finalidade de complementar suas justificativas em face da instrução da SecexEstatais. 
O Ministério Público junto ao TCU (MPTCU) , representado pelo Procurador-Geral Paulo Soares Bugarin assim se manifestou (peça 290) :
Trata-se de processo relacionado à aquisição pela Petrobras da refinaria de Pasadena (PRSI) originado de representação formulada pelo Ministério Público de Contas (MPTCU) , noticiando possíveis irregularidades nas operações que envolveram a referida compra (TC nº 005.406.2013-7) . 
As irregularidades apontadas no TC nº 005.406.2013-7, Acórdão 1927/2014-TCU-Plenário, foram desmembradas para apuração em três tomadas de contas especiais: 
a) o presente processo, que trata do débito contido nos itens 9.5 e 9.6 (relacionados à Carta de Intenções e ao não cumprimento da sentença arbitral) ;
b) o débito referente ao item 9.3 e as audiências analisadas no TC nº Processo 025.551/2014-0 (trata da aquisição propriamente dita) ; e
c) o débito constante do item 9.4 do citado Acórdão (TC nº Processo 005.259/2015-0 - dispensa de cobrança de passivos tributários e trabalhistas) . 
Como já mencionado, a presente tomada de contas especial refere-se ao contido nos itens 9.5 e 9.6 do Acórdão 1927/2014-TCU-Plenário, integrado pelo Acórdão 224/2015-TCU-Plenário, abaixo transcrito:
9.5. realizar a citação, com fundamento no art. 12, incisos I e II, da Lei 8.443/1992 c/c o art. 202, inciso II, do Regimento Interno do TCU, dos responsáveis abaixo relacionados, para que, no prazo de quinze dias, apresentem alegações de defesa ou recolham aos cofres da Petróleo Brasileiro S.A. - Petrobras a quantia original de US$ 79,890,000.00 (setenta e nove milhões e oitocentos e noventa mil dólares) , convertida para moeda nacional (Reais) , nos termos do art. 39, § 3º, da Lei 4.320/1964 (com a redação dada pelo Decreto-Lei 1.735/79, de 20/12/1979) e do art. 9º da IN-TCU 71/2012, na data de ciência da citação, e atualizada monetariamente e acrescida dos juros de mora a partir dessa data, até a data do efetivo recolhimento, na forma da legislação em vigor, prejuízo esse resultante das tratativas com a Astra e da assinatura de Carta de Intenções (Letter of Intent) para aquisição dos 50% restantes da Pasadena Refining System Inc. (PRSI) e PRSI Trading Company (PRST) por valor superior àquele que decorreria da aplicação dos mecanismos de definição do preço de transferência das ações constantes do acordo de acionistas, bem como superior ao estipulado por consultoria especializada contratada pela Petrobras para avaliar o preço da refinaria no estado em que ela se encontrava, uma vez que o valor acordado na negociação foi levado em consideração na fixação do preço estipulado no acordo extrajudicial que encerrou o litígio com a Transcor Astra Group;
9.5.1. Sr. Nestor Cuñat Cerveró (CPF XXX.381.207-XX) , então Diretor da Área Internacional da Petrobras, que conduziu as referidas negociações e firmou a citada Carta de Intenções, sem que houvesse recebido delegação de competência do Colegiado Diretor, nem do Conselho de Administração para tanto;
9.5.2. Sr. José Sérgio Gabrielli de Azevedo (CPF XXX.750.395-XX) , então Presidente da Petrobras, por haver autorizado as tratativas empreendidas pelo Sr. Nestor Cuñat Cerveró, conforme asseverou esse último agente e também consoante revela a petição inicial da ação judicial movida pela empresa Astra Transcor, que tinha por objeto a cobrança da diferença entre o montante acordado na carta de intenções e os fixados na sentença arbitral para os 50% remanescentes da PRSI e da PRSI Trading Company; 
9.6. realizar a citação, com fundamento no art. 12, incisos I e II, da Lei 8.443/1992 c/c o art. 202, inciso II, do Regimento Interno do TCU, dos responsáveis abaixo relacionados, para que, no prazo de quinze dias, apresentem alegações de defesa ou recolham aos cofres da Petróleo Brasileiro S.A. - Petrobras a quantia original de US$ 92,300,000.00 (noventa e dois milhões e trezentos mil dólares) , convertida para moeda nacional (Reais) , nos termos do art. 39, § 3º, da Lei 4.320/1964 (com a redação dada pelo Decreto-Lei 1.735/79, de 20/12/1979) e do art. 9º da IN-TCU 71/2012, na data de ciência da citação, e atualizada monetariamente e acrescida dos juros de mora a partir dessa data, até a data do efetivo recolhimento, na forma da legislação em vigor, em razão do prejuízo causado ao patrimônio da companhia estatal brasileira devido à decisão de postergar o cumprimento da sentença arbitral até o trânsito em julgado de ações que visavam desconstituí-la;
9.6.1. membros da Diretoria Executiva que, a despeito de deterem informação acerca das prováveis consequências do não cumprimento da sentença arbitral, aprovaram proposição no sentido de que a Petrobras não cumprisse tempestivamente tal decisão: Srs. José Sérgio Gabrielli de Azevedo (CPF XXX.750.395-XX) , Paulo Roberto Costa (CPF XXX.612.879-XX) , Almir Guilherme Barbassa (CPF XXX.113.586-XX) , Renato de Souza Duque (CPF XXX.515.167-XX) , Guilherme de Oliveira Estrella (CPF XXX.771.627-XX) , Maria das Graças Silva Foster (CPF XXX.772.727-XX) , Jorge Luiz Zelada (CPF XXX.164.787-XX) ;
9.6.2. Carlos César Borromeu de Andrade (CPF XXX.810.517-XX) , Gerente Jurídico Internacional da Petrobrás, por haver proposto o descumprimento da sentença arbitral e sugerido que seu posterior cumprimento somente se desse após expedição de sentença judicial que confirmasse sua validade, além de haver deixado de enfatizar o caráter judicial vinculante da sentença arbitral;
9.6.3. Sr. Gustavo Tardin Barbosa (CPF XXX.925.307-XX) , Chief Financial Officer da Petrobras America Inc., e José Orlando Melo de Azevedo (CPF XXX.807.255-XX) , Presidente da Petrobras America Inc., em razão de, na condição de executivos da PAI, haverem deixado de adotar medidas afetas a suas esferas de competências tendentes a impedir a consumação da temerária decisão de não cumprir a sentença arbitral;"
II
HISTÓRICO DA AQUISIÇÃO DOS 50% REMANESCENTES DA REFINARIA DE PASADENA
O complexo processo de aquisição da Refinaria de Pasadena - PRSI pode ser dividido em duas partes principais. Em um primeiro momento, foram adquiridos 50% da refinaria. Posteriormente, houve a aquisição dos 50% remanescentes.
Os fatos apurados no presente processo relacionam-se mais diretamente à aquisição dos 50% remanescentes da refinaria.
Assim, para uma melhor contextualização do tema, considero adequado reproduzir parte do histórico da transação trazido pela unidade técnica em sua detalhada instrução, mais especificamente tratando dos eventos ocorridos logo após a conclusão da aquisição dos 50% iniciais, ocorrido em 01/09/2006, até o fechamento da negociação do acordo extrajudicial que culminou com a aquisição da participação restante da Astra pela Petrobras, em 2012:
"HISTÓRICO DA REFINARIA DE PASADENA
12.	Observa-se que os fatos narrados pelos responsáveis e pelo Controle Externo são os mesmos. Contudo, a interpretação que se dá àqueles fatos varia de acordo com o interveniente do processo. Assim sendo, por racionalidade administrativa, aproveita-se o detalhado histórico elaborado pela equipe de fiscalização da SecexEstataisRJ (peça 101, p. 2-7, do TC 005.406.2013-7) , na ordem cronológica dos fatos relevantes (linha do tempo) : 
	 (...) 
21.	No final de 2007, percebendo problemas na governança da PRSI e da PRST Trading Company, as sócias iniciaram negociações para a aquisição pela Petrobras do restante das empresas.
22.	Assim, em 5/12/2007, Astra e Petrobras celebraram a Letter of Intent (Carta de Intenções) , na qual ficou estabelecida a futura compra e venda dos 50% remanescentes de participação da PRSI por US$ 700 milhões, além dos 50% remanescentes da PRSI Trading Company por US$ 87.665.431,95. A carta foi assinada por Nestor Cuñat Cerveró, representando a Petrobras na qualidade de Diretor da Área Internacional (peça 38, p. 39-40) .
23.	Em 15/2/2008, por intermédio do DIP INTER AFE 65/2008, o gerente executivo do Internacional Américas, África e Eurásia, Samir Passos Awad, recomendou a aquisição, pela PAI, dos 50% remanescentes de participação acionária da PRSI e da PRSI Trading Company por, respectivamente, US$ 700 milhões e              US$ 87.665.431,95. A proposição foi aprovada pela Diretoria Executiva da Petrobras, conforme Ata DE 4.685, item 26, Pauta 199 (peça 38, p. 1-10) .
24.	O valor foi obtido mediante valoração econômica da refinaria pela Muse Stancil, consultoria especializada que assessorou a Petrobras desde o início. O método de valoração foi a atualização dos fluxos de caixa futuros, considerando-se 100% de participação na refinaria. Segundo a Petrobras, os cenários de preço de petróleo e derivados, bem como a taxa de desconto utilizada basearam-se em orientações corporativas da companhia (peça 38, p. 6-7, 11-38) .
25.	Entre os casos de estudo analisados, destacam-se: um dos cenários mais simples, considerada a operação da refinaria no momento da avaliação, com aportes de investimentos da ordem de MM US$ 350, cujo VPL atingiu MM US$ 1.287; e o cenário mais complexo, em que havia previsão de investimentos da ordem de  US$ 2,5 bilhões, fazendo o VPL atingir US$ 3,4 bilhões.
26.	O DIP relata, também, ser a proposta altamente atrativa para a Petrobras e assim justifica a diferença de valor entre a aquisição dos 50% iniciais e a proposta de aquisição dos 50% restantes (peça 38, p. 7-8) :  (...)  além de refletir uma condição especial da primeira transação, se justifica por três motivos principais: (i) a melhoria da projeção de margens de refino  (...) , (ii) o aquecimento do mercado mundial de fusões e aquisições de refinarias, bem como o aumento de custo de construção de novas refinarias  (...)  e (iii) o pagamento de prêmio de controle da refinaria.
27.	Em 3/3/2008, no âmbito da Ata CA 1.301, item 8, Pauta 12, o Conselho de Administração não autorizou o fechamento do negócio e determinou que a matéria sobre a compra dos 50% remanescentes, no valor de US$ 700 milhões, fosse reapresentada com informações complementares (peça 36, p. 152-155) .
28.	Em 8/5/2008, no âmbito da Ata DE 4.697, item 30, Pauta 533, o assunto foi novamente submetido à apreciação do Conselho de Administração, que, por sua vez, na reunião de 12/5/2008, resolveu transferir a decisão para a reunião seguinte, conforme Ata CA 1.303, item 2, Pauta 24 (peça 39, p. 1-8; peça 36, p. 156-163) .
29.	Importa notar que, em março e maio de 2008, quando o assunto estava sendo submetido à consideração do Conselho de Administração da Petrobras, a Carta de Intenções já estava assinada desde dezembro de 2007.
30.	Em 19/6/2008, a PAI convocou uma reunião do Superboard da PRSI para aprovar ações com vistas a garantir a saúde financeira da empresa. Em razão da ausência da Astra, a PAI exerceu o direito de impor sua decisão (right to override) , o que contratualmente gerava à Astra o direito de exercer a opção de venda de sua participação acionária.
31.	Na mesma data, iniciou processo de arbitragem contra as empresas do Grupo Astra, alegando descumprimento de contratos quanto à gestão conjunta das empresas, chamada de capital, implementação do plano de negócios e SMS (segurança, meio ambiente e saúde) . Requereu, também, que os árbitros declarassem que a carta de intenções, de 5/12/2007, não seria vinculante e não teria o condão de eliminar as obrigações da Astra (peça 39, p. 9-16) .
32.	Em 1/7/2008, em contrapartida ao right to override, a Astra exerceu sua opção de venda (put option) , segundo a qual a Petrobras estaria obrigada a adquirir sua participação acionária (da Astra) nas empresas, de acordo com fórmulas pré-estabelecidas no Acordo de Acionistas (Shareholders Agreement) . Na mesma data, ingressou com ação judicial nos Estados Unidos alegando que a Petrobras teria descumprido compromissos assumidos na Carta de Intenções e cobrando MM US$ 788 mais juros e honorários.
33.	Em 1/12/2008, a Petrobras assumiu a gestão operacional da PRSI.
34.	Em 3/12/2008, a Astra moveu ação em face da PRSI Trading, buscando ser ressarcida de valores pagos pela Astra ao banco BNP Paribas, em 15/10/2008, no valor de US$ 156 milhões.
35.	Em 16/4/2009, por intermédio do DIP INTER AFE 164/2009, Ata DE 4.751, item 32, Pauta 371,   levou-se ao conhecimento do colegiado de diretores o resultado da arbitragem, havido em 10/4/2009, propondo-se o cumprimento da decisão arbitral, desde que resolvidas algumas questões pendentes (peça 39, p. 9-16) .
36.	De acordo com o DIP, o laudo arbitral fixou os seguintes valores a serem pagos pela PAI em razão do exercício da opção de venda por parte da Astra (peça 39, p. 13) :
	50% restantes da PRSI e da Trading Company (peça 39, p. 13-14) 

		Laudo Arbitral (US$) *
	Data Pagamento

	50% PRSI
	295.629.834,00
	27/04/2009

	Juros sobre 50% PRSI
	8.301.293,00
	27/04/2009

	50% PRSI Trading
	85.367.384,50
	17/09/2009

		85.367.384,50
	17/09/2010

	BNP Paribas
	156.442.878,93
	27/04/2009

	Juros sobre BNP Paribas
	3.364.593.00
	27/04/2009

	Honorários advogado
	3.927.140,00
	27/04/2009

	Custos arbitragem
	732.501,00
	27/04/2009

	Total
	639.133.008,93
	
* a memória de cálculo do laudo arbitral encontra-se na pág. 212 da peça 42.
37.	As condições estabelecidas pela Petrobras para cumprimento da decisão, segundo o DIP, foram as seguintes (peça 39, p. 14) :
a)	a indenização devida em razão do pagamento pela Astra ao BNP Paribas estava sendo discutida judicialmente, portanto deveria haver acordo para extinguir a demanda judicial e evitar double recovery, bem como tornar sem efeito as medidas cautelares em vigor;
b)	transferência das ações, obtenção de garantias quanto à titularidade das ações etc.
38.	Em 27/4/2009, data fixada pelo laudo para pagamento, diante da insegurança jurídica, a PAI não pagou a parcela prevista pela arbitragem. Apesar de não ter recebido pagamento, a Astra transferiu a totalidade de suas ações na PRSI e na PRSI Trading Company para a PAI.
39.	Em 30/7/2009, por meio da Ata CA 1.320, item 2, Pauta 20, o Conselho de Administração da Petrobras tomou conhecimento da estratégia de dar prosseguimento aos processos em curso e condicionou o cumprimento do laudo arbitral a determinação judicial ou à assinatura de termo de acordo com quitação plena quanto à questão de Pasadena (peça 36, p. 164) .
40.	A partir de outubro de 2011, as partes iniciaram conversas para celebrar o acordo extrajudicial que terminaria com todas as disputas quanto à PRSI e à PRSI Trading Company. As motivações da Petrobras para o acordo, segundo o DIP NOVOS NEGÓCIOS 52/2012, foram as seguintes (peça 40, p. 6-7) :
a)	liquidar todos os litígios existentes, que poderiam chegar a US$ 1,2 bilhão (laudo arbitral: MM US$ 732, carta de intenções: MM US$ 385, outras disputas: MM US$ 48) ;
b)	viabilizar dois projetos de desinvestimento na Petrobras, Pigmaleão e Castor, que envolviam ativos da PAI e poderiam ser impactados. Os projetos representavam ingressos de US$ 6,2 bilhões;
c)	liberação de recursos retidos cautelarmente no valor de US$ 160 milhões, pois teriam sido exigidos como garantia em um dos processos judiciais;
d)	cessar o acréscimo de juros aos valores devidos desde 27/4/2012, data da transferência das ações, no valor de 5% a.a. e despesas processuais, que atingiriam US$ 40 milhões ao ano;
e)	proteger os executivos de eventual exposição;
f)	eliminar riscos intangíveis, como impactos na marca Petrobras, problemas de captação de recursos para a PAI e futuras negociações com parceiros internacionais.
41.	Em 7/5/2012, as partes chegaram a um acordo, que totalizou US$ 820,5 milhões, referenciado a 30/4/2012, na forma abaixo (peça 40, p. 8) :
	50% restantes da PRSI e da Trading Company (peça 40, p. 8) 

		Acordo Extrajudicial
	Data Pagamento

	Laudo Arbitral*
	732.000.000,00
	29/06/2012

	Outras disputas
	48.500.000,00
	29/06/2012

	Antecipação de Despesas
	40.000.000,00
	29/06/2012

	Total
	820.500.000,00
	
* referente à atualização monetária dos MM US$ 639 até abril de 2012.
42.	Com o acordo, as participantes decidiram liquidar todas as disputas judiciais, reclamações e causas de qualquer tipo, conhecidas e desconhecidas, que as partes tinham ou poderiam vir a ter.
43.	Em 13/6/2012, por meio da Ata CA 1.368, item 3, Pauta 36, o Conselho de Administração da Petrobras aprovou o acordo extrajudicial a ser realizado entre as empresas do grupo Petrobras e Astra, de acordo com a Ata DE 4.947, item 23, Pauta 621 e com o DIP NOVOS-NEGÓCIOS 52/2012 (peça 40, p. 1-11) ."
III
DÉBITO REFERENTE À CARTA DE INTENÇÕES
III.1 - POSIÇÃO DA SECEX
Nos termos do subitem 9.5 do Acórdão 1927/2014-TCU-Plenário, Nestor Cuñat Cerveró e José Sérgio Gabrielli de Azevedo respondem solidariamente pelo débito decorrente da Carta de Intenções (LOI) . 
Conforme anotado pela unidade técnica, Cerveró foi citado por ter enviado a Carta de Intenções à Astra, sem a autorização da Diretoria Executiva ou do Conselho de Administração, por um preço exorbitante (US$ 787 MM) , para a aquisição dos 50% remanescentes de PRSI e PRST; Gabrielli responde por, supostamente, ter autorizado Cerveró a enviar a LOI à Astra, por aquele preço, antes da deliberação dos órgãos colegiados.
Após as análises das defesas apresentadas pelos responsáveis, a SecexEstataisRJ conclui que o responsável, Sr. Nestor Cuñat Cerveró, deverá ser ouvido em audiência, tendo em vista que cometeu, ao menos, dois atos de gestão irregulares na proposta de aquisição dos 50% remanescentes de PRSI e PRST:
a) agiu com excesso de poder, extrapolando os limites de sua competência; e
b) propôs preço exorbitante na Carta de Intenções, extremamente desvantajoso para a Petrobras.
Quanto ao Sr. José Sérgio Gabrielli de Azevedo, a unidade técnica entende que não há evidências de que o mesmo teria agido com excesso de poder, ou seja, que teria autorizado as tratativas empreendidas pelo Sr. Nestor Cuñat Cerveró, por meio da Carta de Intenções, antes da apreciação pela Diretoria Executiva. Entretanto, como ele integrava o Colegiado (Diretoria Executiva) que apreciou e anuiu com a proposta antieconômica contida na LOI, conclui a unidade técnica que o Sr. Gabrielli deve ser ouvido em audiência sobre esse fato, juntamente com os demais membros da Diretoria Executiva.
Quanto ao débito imputado, a unidade técnica afirma que o mesmo não subsiste, pois não teria havido prejuízo efetivo aos cofres da Petrobras decorrente da Carta de Intenções.
Com as devidas vênias, o MP/TCU diverge parcialmente do entendimento da unidade técnica.
De fato, entendo adequada a proposta de audiência dos responsáveis apontados pelas razões expostas na instrução da unidade técnica. 
Apenas anoto que a audiência aqui proposta deverá acontecer em processo apartado, constituído para esse fim, nos termos dos arts. 2º, inciso XVII, 43 e 44 da Resolução TCU nº 259/2014, c/c o art. 237, incisos III e VII, do Regimento Interno, tendo em vista que, como se observará adiante, a presente TCE deverá ter seu mérito apreciado desde logo com a condenação dos responsáveis, no que diz respeito à Carta de Intenções, e à insubsistência do débito referente à decisão de postergação do cumprimento da sentença arbitral (respectivamente, itens 9.5 e 9.6 do Acórdão 1927/2014-TCU-Plenário, integrado pelo Acórdão 224/2015-TCU-Plenário) .
Assim, relativamente à proposta de insubsistência do débito apontado decorrente da Carta de Intenções, deixo de acompanhar tal entendimento pelos motivos expostos a seguir.
III.2 - DA EXISTÊNCIA DO DÉBITO
Oportuno reproduzir trecho do Voto condutor do Ministro-Relator José Jorge, que sintetiza a metodologia do cálculo do débito relativo ao subitem 9.5 do Acórdão 1927/2014-TCU-Plenário, nos seguintes termos:
 "88. O Sr. Auditor considerou que do ato praticado pelo ex-Diretor da Área Internacional resultou prejuízo direto à Petrobras e que tal prejuízo é passível de quantificação. Para tanto, apurou a diferença entre o montante pago na transação extrajudicial (US$ 820.500.000,00) e o valor da condenação arbitral                       (US$ 639.700.000,00) que, com a incidência da correção estipulada na sentença arbitral, passou a ser de            US$ 731.326.225,00. Tal diferença, portanto, foi de US$ 89.173.775,00. Esse montante merece ser reconhecido como o incremento aos valores estipulados na sentença arbitral em relação ao que veio a ser efetivamente pago em decorrência do acordo extrajudicial, incremento esse que pode ser considerado como resultado das citadas ações judiciais promovidas pela Astra. 
89. Em seguida, o Sr. Auditor calculou a participação do valor da demanda judicial por meio da qual a Astra buscava o cumprimento da carta de intenções (US$ 321 milhões) , em relação ao conjunto das demandas em aberto com possibilidade de êxito (US$ 358,5 milhões) , que correspondeu a 89,6%. A incidência desse percentual sobre a acima referida diferença resultou em prejuízo de cerca de US$ 79,89 milhões, em valores de maio de 2012, decorrente da referida Carta de Intenções (vide itens 421 a 424 da instrução de peça 221) . 
90. Ao examinarem os esclarecimentos e documentos apresentados pela Petrobras, o Sr. Diretor e o Sr. Secretário também ponderaram que o ato sob exame merecia ser considerado ilícito, conclusão que endosso plenamente. Entenderam, no entanto, e a despeito de reconhecerem efeitos financeiros resultantes de tal ato, que não haveria como quantificar o aventado prejuízo 'de forma direta com vistas a se estabelecer uma correlação entre o preço pago no acordo extrajudicial e a diferença do valor da Carta de Intenções e das fórmulas'. Consideraram, por isso, que não haveria 'pressupostos para a citação proposta no item II.2.3, mas tão somente para a audiência de Nestor Cerveró'.
91. Essa última conclusão parcial não merece prevalecer. Considero, assim como o Sr. Auditor, que há, nos autos, elementos que embasam a presunção de ter havido dano ao erário imputável aos responsáveis por ele arrolados. Além disso, a dificuldade de se mensurar com exatidão o montante de dado prejuízo não impede a condenação em débito de agentes que lhe derem causa. Especialmente quando resultou de ilicitude grosseira e preordenada a conferir à Astra benefício destituído de razoabilidade e muito superior aos já excessivos valores dos 50% remanescentes da refinaria e da Trading Company que os contratos celebrados informavam. 
92. Como bem observou, dessas negociações 'derivaram prejuízos, operacionais e materiais, além do acirramento das divergências entre os grupos empresariais envolvidos no empreendimento conjunto. Além disso, a Petrobras atuou, durante seis meses, em conformidade com os entendimentos estabelecidos com a Astra. Essa atuação ocorreu no plano de ações concretas, que objetivavam dar concretude aos entendimentos ...'. Além disso, considero que o Sr. Auditor valeu-se de metodologia específica, logicamente estruturada, para estimar, com adequada precisão, o montante dessa parcela do dano."
Ao defender a insubsistência do débito referente à Carta de intenções (LOI) , a unidade técnica afirma que "o valor da LOI não tem uma relação direta com o valor dos juros moratórios. Por isso, a metodologia de cálculo do débito, relativo ao subitem 9.5 do Acórdão 1927/2014-TCU-Plenário, é inadequada".
Argumenta que, de acordo com as informações prestadas pela Petrobras, "dos US$ 88,5 MM, o montante de US$ 48,5 MM nada tem a ver com a Carta de Intenções, pois as denominadas 'Outras Disputas' se referem aos mútuos e ao valor adicional de 4%, resultante da diferença dos juros (9% - 5%) de BNP Paribas. Portanto, esse valor (US$ 48,5 MM) não pode integrar a base de cálculo de um suposto débito ocasionado pela LOI, pois aquelas demandas são absolutamente independentes da Carta de Intenções. Já o valor de US$ 40 MM se refere ao pagamento do chamado 'custo evitado', composto, em sua maior parte, pelos juros futuros sobre o laudo arbitral,  (...) ".
Aduz que o valor dos juros moratórios seria o mesmo - com ou sem a LOI - porque incidem sobre o montante da condenação arbitral (US$ 639 MM) até a celebração do Acordo Extrajudicial, em 2012. Afirma que "esse custo financeiro foi imposto à Petrobras porque a Astra se negou, desde o início, a aceitar a sentença arbitral, em função de vários fatores, um dos quais a Carta de Intenções (peça 54, p. 44-81) . Sem esta, haveria litígio judicial da mesma forma, em face de outros questionamentos da Astra, impondo à Petrobras os mesmos encargos (juros moratórios) ".
Data vênia, o MP/TCU entende que o débito apontado inicialmente deve ser mantido.
Da análise do processo e conforme conclui inclusive a comissão interna de Apuração (DIP PRESIDÊNCIA 38/2014) , observo que o objetivo da equipe responsável pelas tratativas para o fechamento do acordo extrajudicial era o encerramento integral de todas as disputas existentes nos demais processos judiciais em andamento, que embutiam um risco financeiro de cerca de US$ 433 milhões, a saber:
 (i) demanda relativa à Carta de Intenções de 05/12/2007 (US$ 321 milhões, que acrescidos de juros resultava em US$ 385 milhões) ;
 (ii) ressarcimento de dois mútuos feitos pela Astra (cerca de US$ 31 milhões) ; 
 (iii) diferença de 4% na taxa de juros relativos à garantia do PNB Paribas (cerca de US$ 17 milhões) .
No DIP NOVOS-NEGÓCIOS 52/2012, que solicitou a aprovação ao Acordo de US$ 820,5 MM (peça 40, p. 8, do TC nº 005.406.2013-7) , percebe-se que um dos motivos para o acordo era justamente eliminar riscos intangíveis inerentes à continuidade do contencioso na capacidade de captação direta de recursos pela PAI, em razão de seu balanço apresentar essa contingência material (subitem 23.6 do DIP NOVOS-NEGÓCIOS 52/2012) .
No mencionado DIP NOVOS-NEGÓCIOS 52/2012 foi dito textualmente que:
"31. A diferença entre o valor do acordado (US$ 820,5 milhões) e o valor do Laudo Arbitral (US$ 732 milhões) , de US$ 88,5 milhões, refere-se às demais disputas em andamento, cuja exposição total poderia atingir US$ 432 milhões. Ressalte-se, ainda, que, além da citada exposição nas ações judiciais, [existem também] as despesas com juros e honorários que atingem valores de cerca de US$40 milhões/ano, conforme tabela 1." 
	Tabela 1 - Discriminação ilustrativa dos valores

	Valor do Laudo
	US$ 732 milhões

	Outras Disputas
	US$ 48,5 milhões

	Antecipação de Despesas
	US$ 40,0 milhões

	Valor total Negocial
	US$ 820,5 milhões 

Assim, efetivamente, a diferença de US$ 88,5 milhões entre o valor negociado (US$ 820,5 milhões) e o valor do laudo arbitral (US$ 732 milhões) "foi fruto da negociação para fechar o acordo entre as partes e encerrar definitivamente todas as demais ações judiciais em curso". Logo, a demanda judicial referente à LOI também estava embutida no acordo.
Observo que, das demandas judiciais que impediram o adimplemento da sentença arbitral no prazo inicialmente fixado, certamente, a demanda referente à Carta de Intenções era a mais relevante. Nesta, estava em risco o montante de US$ 385 milhões, enquanto que nas demais o risco era de "apenas" US$ 48 milhões.
Nesse contexto não é possível concordar com a unidade técnica, quando afirma que "mesmo que não houvesse a Carta de Intenções, subsistiriam os mesmos juros moratórios, em face das outras demandas promovidas pela Astra, que impediram o adimplemento da sentença arbitral, no prazo inicialmente fixado" e que, mesmo sem a discussão sobre a Carta de Intenções, "haveria litígio judicial da mesma forma, em face de outros questionamentos da Astra, impondo à Petrobras os mesmos encargos (juros moratórios) ".
Ao contrário do que afirma a unidade técnica, sem a demanda da Carta de Intenções (que embutia um risco de US$ 385 milhões) , a sentença arbitral poderia ser quitada no prazo inicialmente fixado, pois certamente a Petrobras não iria assumir um pagamento de US$ 93 milhões de juros em razão de uma discussão de US$ 48 milhões. As demandas continuariam a existir, mas não seriam motivos para a não quitação da sentença arbitral.
Assim, entendo adequada a metodologia aceita pelo Ministro-Relator José Jorge, quando calculou a participação do valor da demanda judicial por meio da qual a Astra buscava o cumprimento da Carta de Intenções (US$ 385 milhões) , em relação ao conjunto das demandas em aberto com possibilidade de êxito (US$ 433 milhões) , que correspondeu a aproximadamente 89%. 
A incidência desse percentual sobre a diferença de US$ 88,5 milhões entre o valor negociado (US$ 820,5 milhões) e o valor do laudo arbitral (US$ 732 milhões) resultou em prejuízo de cerca de   US$ 78,8 milhões, em valores de maio de 2012, decorrente da referida Carta de Intenções. 
III.3 - DOS RESPONSÁVEIS
Como mencionado anteriormente, Cerveró foi citado por ter enviado a Carta de Intenções à Astra, sem a autorização da Diretoria Executiva ou do Conselho de Administração, por um preço exorbitante (US$ 787 MM) , para a aquisição dos 50% remanescentes de PRSI e PRST; Gabrielli responde, solidariamente, por haver autorizado Cerveró a enviar a LOI à Astra por aquele preço, antes da deliberação dos órgãos colegiados.
A responsabilidade do Sr. Cerveró pelos prejuízos causados pelo envio e aceitação da Carta de Intenções resta evidente, tendo em vista que o responsável praticou o ato sem a delegação de competência do colegiado diretor, nem do Conselho de Administração para conduzir tal negociação.
Importante ressaltar que, conforme apurado até o momento na denominada Operação Lava Jato, pode-se afirmar que os atos praticados pelo responsável, imbuídos de má-fé, foram preordenados no intuito de obter vantagem indevida, causando prejuízos à estatal ao "conferir à Astra benefício destituído de razoabilidade e muito superior aos já excessivos valores dos 50% remanescentes da refinaria e da Trading Company que os contratos celebrados informavam"  (voto do Ministro Relator José Jorge no Acórdão 1927/2014-TCU-Plenário) . 
Quanto ao Sr. José Sérgio Gabrielli de Azevedo, como já mencionado, a unidade técnica entende que não há evidências de que o mesmo teria agido com excesso de poder, ou seja, que teria autorizado as tratativas empreendidas pelo Sr. Nestor Cuñat Cerveró, por meio da Carta de Intenções, antes da apreciação pela Diretoria Executiva.
Com as devidas vênias, entendo que deve ser mantida a responsabilização do Sr. Gabrielli pelo prejuízo ora imputado, não somente pelo fato de que tanto o Sr. Cerveró quanto a empresa Astra afirmarem que as negociações empreendidas foram autorizadas por ele.
Na verdade, não seria correta a sua responsabilização apenas tendo por base as mencionadas declarações. Entretanto, observo que existem outros elementos de corroboração ou confirmação que validam tais declarações e são aptas a fundamentar a responsabilidade do agente.
A propósito, da análise do Relatório da Comissão Interna de Apuração da Petrobras (DIP PRESIDÊNCIA 38/2014, de 24/03/2014) (peça 697 do TC nº 005.406.2013-7) , destaco as seguintes ocorrências.
Em 06/09/2007, houve apresentação à Diretoria Executiva (Ata DE 4.661) , realizada pelo Sr. Samir Passos Awad, contendo o histórico do impasse com a Astra e as alternativas para resolvê-lo: 
 (i) manter a refinaria na condição em que se encontrava - As Is, o que poderia motivar entrada em arbitragem, pela Astra; 
 (ii) proceder com o Revamp para 100.000 bpd, conforme contrato, alternativa considerada mais simples, porém com possível VPL negativo para a Petrobras, por conta da garantia de rentabilidade ("cláusula marlim") ; 
 (iii) impor a expansão para 200.000 bpd, o que poderia gerar início de processo arbitral, devido à interpretação se a "cláusula marlim" seria aplicável ou não, além dos 100.000 bpd originais; e 
 (iv) tentar adquirir a participação da Astra, o que teria impacto financeiro negativo, devido ao valor necessário para "recomprar" a garantia. 
Estiveram presentes à apresentação o Presidente, Sr. José Sérgio Gabrielli de Azevedo, e os Diretores Guilherme de Oliveira Estrella, Nestor Cerveró, Paulo Roberto Costa, Renato de Souza Duque, Mozart Schmitt de Queiroz (em substituição ao Sr. Ildo Luís Sauer) e Marcos Antônio Silva Menezes (em substituição ao Sr. Almir Guilherme Barbassa) . 
Consta que, em 09/09/2007, o Sr. Alberto da Fonseca Guimarães expôs aos Srs. José Sérgio Gabrielli, Nestor Cerveró, Paulo Roberto Costa e Samir Passos Awad, as estratégias negociais, estimativas de valores, pontos fortes e fracos para suportar as tratativas com os executivos da Astra, para aquisição dos 50% remanescentes no negócio.
A Comissão apurou que, em 12/09/2007, foi realizado encontro entre o Sr. José Sérgio Gabrielli de Azevedo e o Sr. Gilles Samyn (Presidente do grupo Transcor/Astra) , em Copenhague, na Dinamarca, por ocasião de viagem de comitiva empresarial de dirigentes da Petrobras aos países nórdicos. Deste encontro também participaram os Diretores Srs. Nestor Cerveró e Paulo Roberto Costa, o Sr. Samir Passos Awad (Gerente Executivo da INTER-AFE) e o Sr. Mike Winget (Presidente da Astra Oil) . Os principais assuntos tratados na reunião em Copenhague foram:
 (i) a decisão da Petrobras para expansão para 200.000 bpd (Astra concordava com 100.000 bpd) ;
 (ii) a Astra compraria a parte da Petrobras, desde que fosse atribuído valor à cláusula de rentabilidade mínima de 6,9% a.a.; e
 (iii)  a Petrobras firmou posição de não ter interesse na venda, e se propôs a efetuar oferta para adquirir a participação da Astra;
 (iv) o Sr. José Sérgio Gabrielli de Azevedo teria mencionado, neste encontro, que arbitragem seria um caminho natural, se não houvesse acordo.
A comissão apurou que, entre setembro e dezembro/2007, propostas e contrapropostas foram trocadas entre representantes da Petrobras e Astra. Apresentou o seguinte quadro com o resumo de propostas e contrapropostas relativas à compra dos 50% remanescentes:
	Quadro IX: Resumo de propostas e contrapropostas relativas à compra dos 50% remanescentes

	Data
	Resumo

	18/09/2007
	Carta Transcor/Astra (Sr. Gilles Samyn para Sr. José Sérgio Gabrielli de Azevedo)  sumarizando os assuntos tratados em Copenhague, citando que a "cláusula marlim" tinha valor para a Astra (Anexo 104) .

	30/09/2007
	Carta PAI ofertando US$ 550 milhões, mais o valor referente a estoques, assinada pelo Sr. Alberto da Fonseca Guimarães para Sr. Mike Winget (Anexo 105) .

	08/10/2007
	Carta Transcor/Astra (Sr. Gilles Samyn para Sr. José Sérgio Gabrielli de Avevedo) , que voltou a afirmar a intenção da Astra em adquirir a parcela da Petrobras no negócio, trazendo contra-proposta de US$ 1 bilhão para vender a sua parte, manifestando desacordo com o baixo valor ofertado pela PAI (Anexo 106) .

	18/10/2007
	Carta Petrobras (DINTER 60.035 - Sr. Nestor Cerveró para Sr. Gilles Samyn) ofertando US$ 650 milhões, mais o valor referente a estoques (Anexo 107) .

	19/10/2007
	Carta Transcor/Astra contra-ofertando US$ 900 milhões (Sr. Gilles Samyn para Sr. Nestor Cerveró) (Anexo 108) .

	09/11/2007
	Carta Petrobras (DINTER 60.040 - Sr. Nestor Cerveró para Sr. Gilles Samyn) reiterando oferta anterior de U$ 650 milhões e citando que a DE teria aprovado tal oferta. Não foi localizado registro formal de aprovação de tal oferta em ata de reunião da Diretoria Executiva (Anexo 109) .

	13/11/2007
	Carta Transcor/Astra (Sr. Gilles Samyn para Sr. Nestor Cerveró) contra-ofertando U$ 750 milhões, ressalvando que a este valor seriam ainda considerados a quitação dos pagamentos dos primeiros 50% e a liquidação da empresa de trading - PRST, dentre outros procedimentos (Anexo 110) .

	26/11/2007
	Encontro no Rio de Janeiro - não foram localizados registros deste encontro, quem compareceu representando a Petrobras e tampouco do que teria sido tratado.

	28/11/2007
	Carta TranscorAstra (Sr. Gilles Samyn para Sr. Nestor Cerveró) - O Presidente da Transcor/Astra, Gilles Samyn, fez referência a um encontro ocorrido entre as equipes de negociadores da Petrobras e Astra no Rio de Janeiro ("Dear Nestor, Please let me take this opportunity to thank you, as well as your colleagues, for receiving us on Monday in Rio.") . Nesta carta informa que a negociação dependeria do pagamento de U$ 85 milhões referente à segunda parte do pagamento da special allocation pendente, a ser quitado até fev/2008 (Anexo 111) .

	29/11/2007
	Carta Petrobras (DINTER 60.042 - Sr. Nestor Cerveró para Sr. Gilles Samyn) ofertando US$ 700 milhões por PRSI e PRST (Anexo 112) .

	30/11/2007
	Carta Petrobras (DINTER 60.043 - Sr. Nestor Cerveró para Sr. Gilles Samyn) reafirmando termos da oferta de US$ 700 milhões e do pagamento da segunda parcela da special allocation  (US$ 85 milhões) (Anexo 113) .

	03/12/2007
	Carta Transcor/Astra (Sr. Gilles Samyn para Sr. Nestor Cerveró) aceitando oferta de US$ 700 milhões pela PRSI, além do pagamento de US$ 85 milhões referente à segunda parte da special allocation pendente, a ser quitado até fev/2008 (Anexo 114) .

	04/12/2007
	Carta Petrobras (DINTER 60.044) reafirmando e revisando alguns termos da oferta de US$ 700 milhões, e do pagamento da segunda parcela da special allocation  (US$ 85 milhões) (Anexo 115) .

	04/12/2007
	Carta Petrobras (DINTER 60.046 - Sr. Nestor Cerveró para Sr. Gilles Samyn) registrando dificuldades em se chegar ao acordo final, recomendando o retorno das negociações pelos Srs. Alberto da Fonseca Guimarães e Mike Winget (Anexo 148) .

	05/12/2007
	Carta Transcor/Astra (Sr. Gilles Samyn para Nestor Cerveró) contendo a oferta final de venda dos 50% remanescentes da PRSI por US$ 700 milhões, mais o pagamento de US$ 85 milhões referente à segunda parte da special allocation pendente. A carta foi assinada ("aceite") pelo Sr. Nestor Cerveró na mesma data. Não ficou explicitada a necessidade de aprovação superior na Petrobras (Anexo 116) .

Sobre todo este processo negocial, ocorrido entre 30/09/2007 e 05/12/2007, a Comissão informa que não encontrou evidências de registro de acompanhamento da evolução das ofertas, pela Diretoria Executiva, ou seja, além do Presidente Sr. José Sérgio Gabrielli de Azevedo e dos Diretores Srs. Nestor Cerveró e Paulo Roberto Costa, a Comissão não encontrou evidências de que os demais Diretores tenham tido conhecimento dessas tratativas.
Observo que, na verdade, o processo de negociação começou com comunicação direta entre o Sr. José Sérgio Gabrielli e o Sr. Gilles Samyn (Presidente do grupo Transcor/Astra) a partir da reunião ocorrida em Copenhague, em 12/09/2007, e das comunicações até 08/10/2007. Após essa data, as tratativas do Sr. Gilles Samyn ocorreram de forma direta com Sr. Nestor Cerveró.
Assim, ante o quadro fático delineado, pode-se afirmar, em consonância com as conclusões da Comissão Interna de apuração da Petrobras, que o Sr. José Sérgio Gabrielli de Azevedo, na condição de Presidente da Companhia: 
a) participou de reunião em Copenhague, em 12/09/2007, com o grupo controlador da Astra Oil, que culminou com a negociação para aquisição dos 50% remanescentes; 
b) instruiu o envio de proposta de US$ 550 milhões pela aquisição dos 50% remanescentes, sem conhecimento formal da Diretoria Executiva e do Conselho de Administração; e
c) acompanhou a evolução das negociações para aquisição da compra dos 50% remanescentes, ao ter recebido cópia de cartas-proposta trocadas entre os Srs. Nestor Cerveró e Gilles Samyn.
IV
DÉBITO REFERENTE AO NÃO CUMPRIMENTO DA SENTENÇA ARBITRAL
No que se refere ao suposto débito referente ao não cumprimento da sentença arbitral, o MP/TCU manifesta-se de acordo com as análises e conclusões da unidade técnica, no sentido de tornar insubsistentes o subitem 9.6 do Acórdão 1927/2014-TCU-Plenário, com as alterações promovidas pelo Acórdão 224/2015-TCU-Plenário.
Com efeito, restou demonstrada a regularidade do ato de gestão que decidiu postergar o cumprimento da sentença arbitral. Entre as principais constatações, destaca-se que a decisão adotada:
a) foi tomada com base em parecer jurídico devidamente fundamentado;
b) foi necessária, em virtude de a Astra ter-se negado a assinar um Acordo, em abril de 2009, para encerrar as demandas judiciais; 
c) visou a resguardar os interesses da companhia;
d) foi mais econômica ao Grupo Petrobras, considerando o custo de captação dos recursos financeiros, em 2009 (custos all in: 5,928% a 8,185% a.a.) , em comparação com os juros moratórios de 5% a.a., estatuídos na sentença arbitral; e
e) posteriormente, com os custos de captação menores, em 2012, foi possível celebrar Acordo Extrajudicial para encerrar as disputas com a Astra.
Assim, no que se refere aos responsáveis na presente TCE, que foram citados em razão do possível débito referente ao não cumprimento da sentença arbitral (subitem 9.6 do Acórdão 1927/2014-TCU-Plenário, com as alterações promovidas pelo Acórdão 224/2015-TCU-Plenário) , suas contas devem ser julgadas regulares, dando-lhes quitação plena, com fundamento nos arts. 1º, inciso I, 16, inciso I, 17 e 23, inciso I, da Lei nº 8.443/92, c/c os arts. 1º, inciso I, 207 e 214, inciso I, do Regimento Interno.
V
Ante o exposto, o MP/TCU diverge parcialmente das conclusões da unidade técnica (peça 266, p. 36-38) , propondo o seguinte encaminhamento:
a) rejeitar as alegações de defesa apresentadas por José Sérgio Gabrielli de Azevedo e Nestor Cuñat Cerveró em relação ao débito imputado no subitem 9.5 do Acórdão 1927/2014-TCU-Plenário, com as alterações promovidas pelo Acórdão 224/2015-TCU-Plenário;
b) com fundamento no art. 16, inciso III, alíneas b e c, da Lei nº 8.443/92, julgar irregulares as contas dos Srs. José Sérgio Gabrielli de Azevedo e Nestor Cuñat Cerveró, condenando-os solidariamente em débito e fixando-lhes o prazo de quinze dias, a contar da notificação, para que comprovem perante este Tribunal, nos termos do art. 214, inciso III, alínea a, do RI/TCU, o recolhimento, aos cofres da Petróleo Brasileiro S.A. - Petrobras, da quantia original de US$ 78,8 milhões, convertida para moeda nacional (Reais) , nos termos do art. 39, § 3º, da Lei nº 4.320/64 (com a redação dada pelo Decreto-Lei nº 1.735/79, de 20/12/1979) e do art. 9º da IN/TCU nº 71/2012, na data de ciência da citação, e atualizada monetariamente e acrescida dos juros de mora a partir dessa data, até a data do efetivo recolhimento, na forma da legislação em vigor.
- Sr. Nestor Cuñat Cerveró (CPF XXX.381.207-XX) , então Diretor da Área Internacional da Petrobras, que conduziu as referidas negociações e firmou a citada Carta de Intenções, sem que houvesse recebido delegação de competência do Colegiado Diretor, nem do Conselho de Administração para tanto;
- Sr. José Sérgio Gabrielli de Azevedo (CPF XXX.750.395-XX) , então Presidente da Petrobras, por haver autorizado as tratativas empreendidas pelo Sr. Nestor Cuñat Cerveró.
c) aplicar, individualmente, aos Srs. José Sérgio Gabrielli de Azevedo e Nestor Cuñat Cerveró a multa prevista no art. 57 da Lei nº 8.443/92, fixando-lhes o prazo de quinze dias, a contar da notificação, para que comprovem, perante este Tribunal, nos termos do art. 214, inciso III, alínea a, do RI/TCU, o recolhimento da referida quantia ao Tesouro Nacional, atualizada monetariamente desde a data do presente acórdão até a data do efetivo recolhimento, se for paga após o vencimento, na forma da legislação em vigor;
d) autorizar, desde logo, nos termos do art. 28, inciso II, da Lei nº 8.443/92, a cobrança judicial das dívidas, caso não atendidas as notificações;
e) considerar graves as irregularidades praticadas e, com fundamento no art. 60 da Lei nº 8.443/92, inabilitar os Srs. José Sérgio Gabrielli de Azevedo e Nestor Cuñat Cerveró para o exercício de cargo em comissão ou função de confiança no âmbito da Administração Pública Federal, pelo período de 8 (oito) anos, dando-se ciência ao Ministério do Planejamento, Orçamento e Gestão;
f) solicitar à Advocacia-Geral da União e à Presidência da Petrobras, por intermédio do Ministério Público/TCU, com fundamento no art. 61 da Lei nº 8.443/92, a adoção das medidas necessárias ao arresto dos bens dos responsáveis indicados no item "c" retro, tantos quantos bastem para o pagamento do débito indicado neste acórdão; e
g) acatar as alegações de defesa apresentadas com relação ao débito imputado no subitem 9.6 do Acórdão 1927/2014-TCU-Plenário, com as alterações promovidas pelo Acórdão 224/2015-TCU-Plenário, e julgar regulares as contas dos responsáveis citados em razão do possível débito referente ao não cumprimento da sentença arbitral, dando-lhes quitação plena, com fundamento nos arts. 1º, inciso I, 16, inciso I, 17 e 23, inciso I, da Lei nº 8.443/92, c/c os arts. 1º, inciso I, 207 e 214, inciso I, do Regimento Interno;
h) nos termos dos arts. 2º, inciso XVII, 43 e 44 da Resolução TCU nº 259/2014, c/c o art. 237, incisos III e VII, do Regimento Interno, constituir processo apartado de natureza Representação e realizar a audiência dos responsáveis adiante arrolados, por haver anuído posteriormente com a proposta antieconômica contida na Carta de Intenções (LOI) , propondo a aquisição dos 50% remanescentes da Refinaria de Pasadena (PRSI) por valor exorbitante (US$ 700 MM) , muito superior à avaliação AS IS (no estado em que se encontrava, sem a realização de investimentos futuros) de US$ 291 MM, feita, em outubro de 2007, pela Muse Stancil & Co., consultoria especializada que assessorou a Petrobras, violando o dever de lealdade com a companhia (art. 155 da Lei nº 6.404/76) e os princípios da legalidade, moralidade e eficiência, estatuídos no art. 37, caput, da Constituição Federal:
	Nome
	CPF
	Cargo

	Almir Guilherme Barbassa
	XXX.113.586-XX
	Diretor Financeiro e de Relações com Investidores

	Guilherme de Oliveira Estrella
	XXX.771.627-XX
	Diretor de Exploração e Produção

	Jorge Luiz Zelada
	XXX.164.787-XX
	Diretor Internacional (a partir de 03/03/2008) 

	José Sérgio Gabrielli de Azevedo
	042.750.39572
	Presidente da Petrobras

	Maria das Graças Silva Foster
	XXX.772.727-XX
	Diretora de Gás e Energia

	Nestor Cuñat Cerveró
	XXX.381.207-XX
	Diretor Internacional (até 02/03/2008) 

	Paulo Roberto Costa
	XXX.612.879-XX
	Diretor de Abastecimento

	Renato de Souza Duque
	XXX.515.167-XX
	Diretor de Serviços

	Samir Passos Awad
	XXX.153.157-XX
	Gerente Executivo Internacional Américas, África e Eurásia

i) encaminhar cópia do acórdão, acompanhado do relatório e do voto que o fundamentam, à Força-Tarefa do Ministério Público Federal no Paraná, à Força-Tarefa da Advocacia-Geral da União no Paraná, ao Juiz Federal Titular da 13ª Vara Federal de Curitiba, ao Ministério da Transparência, Fiscalização e Controle e à Diretoria de Governança, Risco e Conformidade da Petrobras (GRC) , para as medidas consideradas cabíveis.
É o Relatório.

Antônio Perilo Teixeira (OAB/DF 21.359) e Henrique Araújo Costa (OAB/DF 21.989), representando José Sérgio Gabrielli de Azevedo; Victor Leal (OAB/PR 69.684) e Alisson Nichel (OAB/PR 54.838), representando Nestor Cuñat Cerveró.

Subprocurador-Geral Paulo Soares Bugarin.

TOMADA DE CONTAS ESPECIAL INSTAURADA PARA APURAR DANOS RELATIVOS À AQUISIÇÃO DA REFINARIA DE PASADENA PELA PETROBRAS, EM CUMPRIMENTO AOS ITENS 9.5 E 9.6 DO ACÓRDÃO 1.927/2014-TCU-PLENÁRIO. ANÁLISE DAS CITAÇÕES. REJEIÇÃO DAS ALEGAÇÕES DE DEFESA DO DÉBITO RELACIONADO À ASSINATURA DA CARTA DE INTENÇÕES. INSUBSITÊNCIA DO DANO RELATIVO AO NÃO CUMPRIMENTO DA SENTENÇA ARBITRAL. CONTAS IRREGULARES CONDENAÇÃO SOLIDÁRIA. MULTA. INABILITAÇÃO PARA EXERCÍCIO DE CARGO EM COMISSÃO OU FUNÇÃO DE CONFIANÇA. NOVAS AUDIÊNCIAS. SOLICITAÇÃO DE ARRESTO DOS BENS.

TOMADA DE CONTAS ESPECIAL (TCE)

Secretaria de Controle Externo da Administração Indireta no Rio de Janeiro (SecexEstatais).

Trata-se de tomada de contas especial (TCE) instaurada para dar prosseguimento às apurações das irregularidades relacionadas à compra da refinaria Pasadena Refining System Inc. (PRSI) pela Petrobras America Inc. (PAI) , subsidiária da Petróleo Brasileiro S.A., perante o grupo belga Astra Transcor, cuja aquisição se iniciou no exercício de 2006 e se consumou em 2012.
Por meio do Acórdão 1927/2014-TCU-Plenário, integrado pelo Acórdão 224/2015 do mesmo colegiado, o TCU determinou a instauração de TCE para apurar os danos oriundos da operação de compra da refinaria, assim como decretou a medida cautelar de indisponibilidade dos bens dos respectivos responsáveis, com base no art. 44 da Lei 8.443/92, c/c os arts. 273 e 274 do Regimento Interno do TCU.
Em sequência, dada a complexidade da matéria, a tomada de contas especial foi desmembrada  em três processos, para que cada um tratasse de um débito específico, a saber: TC Processo 025.551/2014-0, referente à aquisição da refinaria propriamente dita (subitens 9.3 e 9.7 do Acórdão 1927/2014-TCU-Plenário) ; o TC Processo 005.259/2015-0, no qual se cuida da dispensa de cobrança de passivos tributários e trabalhistas (subitem 9.4 do Acórdão 1927/2014-TCU-Plenário) ; e estes autos, em que se examinam questões relacionadas à assinatura da Carta de Intenções e ao não cumprimento da sentença arbitral (subitens 9.5 e 9.6 do Acórdão 1927/2014-TCU-Plenário) .
Rememoro que a presente TCE foi instaurada pelos seguintes motivos:
9.5. realizar a citação, com fundamento no art. 12, incisos I e II, da Lei 8.443/1992 c/c o art. 202, inciso II, do Regimento Interno do TCU, dos responsáveis abaixo relacionados, para que, no prazo de quinze dias, apresentem alegações de defesa ou recolham aos cofres da Petróleo Brasileiro S.A. - Petrobras a quantia original de US$ 79,890,000.00 (setenta e nove milhões e oitocentos e noventa mil dólares) , convertida para moeda nacional (Reais) , nos termos do art. 39, § 3º, da Lei 4.320/1964 (com a redação dada pelo Decreto-Lei 1.735/79, de 20/12/1979) e do art. 9º da IN-TCU 71/2012, na data de ciência da citação, e atualizada monetariamente e acrescida dos juros de mora a partir dessa data, até a data do efetivo recolhimento, na forma da legislação em vigor, prejuízo esse resultante das tratativas com a Astra e da assinatura de Carta de Intenções (Letter of Intent) para aquisição dos 50% restantes da Pasadena Refining System Inc. (PRSI) e PRSI Trading Company (PRST) por valor superior àquele que decorreria da aplicação dos mecanismos de definição do preço de transferência das ações constantes do acordo de acionistas, bem como superior ao estipulado por consultoria especializada contratada pela Petrobras para avaliar o preço da refinaria no estado em que ela se encontrava, uma vez que o valor acordado na negociação foi levado em consideração na fixação do preço estipulado no acordo extrajudicial que encerrou o litígio com a Transcor Astra Group;
 (...) 
9.6. realizar a citação, com fundamento no art. 12, incisos I e II, da Lei 8.443/1992 c/c o art. 202, inciso II, do Regimento Interno do TCU, dos responsáveis abaixo relacionados, para que, no prazo de quinze dias, apresentem alegações de defesa ou recolham aos cofres da Petróleo Brasileiro S.A. - Petrobras a quantia original de US$ 92,300,000.00 (noventa e dois milhões e trezentos mil dólares) , convertida para moeda nacional (Reais) , nos termos do art. 39, § 3º, da Lei 4.320/1964 (com a redação dada pelo Decreto-Lei 1.735/79, de 20/12/1979) e do art. 9º da IN-TCU 71/2012, na data de ciência da citação, e atualizada monetariamente e acrescida dos juros de mora a partir dessa data, até a data do efetivo recolhimento, na forma da legislação em vigor, em razão do prejuízo causado ao patrimônio da companhia estatal brasileira devido à decisão de postergar o cumprimento da sentença arbitral até o trânsito em julgado de ações que visavam desconstituí-la; (grifos acrescidos) 
Superada a fase de instrução processual, o Tribunal decidiu julgar irregulares as contas dos Srs. José Sérgio Gabrielli de Azevedo e Nestor Cuñat Cerveró e os condenou ao recolhimento de débito por meio do Acórdão 1881/2018-TCU-Plenário. Após a interposição de recursos de reconsideração pelos responsáveis, o TCU apreciou questão preliminar antes de se debruçar sobre o mérito (Acórdão 899/2019-TCU-Plenário) e concluiu pela nulidade do citado julgado apenas em relação ao Sr. Nestor Cerveró em virtude de os advogados que o representavam não terem sido intimados na pauta de julgamento publicada na ocasião.
Como relator a quo, retomo o exame do feito, por meio de análise direcionada aos fatos associados à defesa apenas daquele responsável cujo julgamento foi objeto de nulidade.  
Para melhor esclarecer a origem dos débitos aqui examinados, trago um breve histórico do processo de aquisição da Refinaria Pasadena Refining System Inc. (PRSI) . 
Em resumo, após o grupo belga Astra/Transcor adquirir 100% das ações da PRSI em janeiro de 2005, a Petrobras realizou visitas técnicas ao empreendimento e firmou memorando de entendimento em 4/5/2005 com a intenção de adquirir participação societária na companhia.
A estatal solicitou avaliação da refinaria em julho de 2005, por meio da assessoria Muse Stancil & Co, e apresentou oferta de aquisição de 70% da PRSI por US$ 365 milhões em agosto daquele ano. Logo em setembro, a Astra ofereceu contraproposta de US$ 475 milhões para o mesmo percentual de participação.
Em 20/3/2006, foi assinado o documento de compra e venda denominado Stock Purchase and Sale Agreement and Limited Partnership Formation Agreement. Os termos do negócio acordavam a compra de 50% das ações da PRSI pela Petrobras America Inc. (PAI) por US$ 189 milhões no ato do fechamento e US$ 85,142,857.15 referentes à primeira parcela da PRSI Trading (25%) um ano após o fechamento e mais US$ 85,142,857.15 referentes à segunda parcela da PRSI Trading (25%) dois anos após o fechamento. Segundo dados da Petrobras, os pagamentos equivaleriam a um VPL de US$ 343,153,468.17 a uma taxa de desconto de 6,9% ao ano (valores originais) .  
O fechamento das negociações aconteceu em 1º/9/2006. No final de 2007, desencontros na gestão da PSRI motivaram a Astra a vender para a Petrobras os 50% remanescentes das ações da companhia. Nesse passo, o Sr. Nestor Cerveró, então diretor da área internacional, celebrou, em nome da Petrobras, carta de intenções (Letter of Intent - LOI) com a Astra, em 5/12/2007, na qual ficou estabelecida futura compra e venda dos 50% remanescentes de participação da PRSI por US$ 700 milhões e da PRSI Trading Company por US$ 87,665,431.95.
Os valores obtidos para os 50% restantes da Trading (peça 39, p.3) foram calculados por meio da avaliação do volume dos estoques por medição física e ajuste a valor de mercado, em 1/10/2007. O balanço contabilizou estoques de petróleo, produtos, caixa e recebíveis líquidos. 
Apenas em fevereiro e maio de 2008, a Diretoria Executiva (DE) pronunciou-se acerca dos termos negociados, por meio de duas reuniões, ocasião em que concordou com os valores negociados pelos Srs. Nestor Cerveró e José Sérgio Gabrielli para a aquisição dos 50% remanescentes da refinaria. Em que pese a manifestação daquele colegiado, a transação não se concretizou porque o Conselho de Administração (CA) não autorizou o fechamento do negócio e decidiu transferir a decisão para a reunião seguinte.
Em paralelo, a PAI convocou a Astra em 19/6/2008 para uma reunião destinada a aprovar medidas com vistas a garantir a saúde financeira da refinaria. Entre as ações entendidas como necessárias pela Petrobras para agregar valor à joint venture, destacava-se a realização de investimentos para aumentar a capacidade de processamento para 200 mil barris por dia (bpd) de petróleos ácidos e pesados, muito embora a previsão original, acordada entre as acionistas, ser de 100 mil bpd. A Astra já havia declarado não estar disposta a avançar nesse acréscimo de investimento com recursos próprios.
Nesse passo, a empresa belga não compareceu à reunião, o que motivou a PAI a exercer o direito de impor sua decisão (right to override) .
Em face desses desencontros, a PAI iniciou processo de arbitragem contra as empresas do grupo Astra também em 19/6/2008, alegando descumprimento de contratos quanto à gestão conjunta das empresas, chamada de capital, implementação do plano de negócios e SMS (segurança, meio ambiente e saúde) . Aproveitou a mesma oportunidade para solicitar aos árbitros que declarassem que os termos acordados na Carta de Intenções, de 5/12/2007, não seriam vinculantes e não teriam o condão de eliminar as obrigações da Astra na gestão da PRSI.
Por sua vez, valendo-se de expressa previsão contratual, a Astra exerceu sua opção de venda (put option) em 1º/7/2008, após o deslinde do right to override. Nesses termos, a Petrobras estaria obrigada a adquirir a participação societária da empresa belga de acordo com fórmulas estabelecidas no acordo de acionistas. Na mesma data, a Astra ingressou com ação judicial para fazer valer os termos da Carta de Intenções, exigindo que o valor da venda fosse de US$ 788 milhões mais juros e honorários.
Além dessa demanda, a empresa Astra solicitou em 3/12/2008, pela via judicial, ressarcimento de US$ 156 milhões referentes a valores pagos ao Banco BNP Paribas em 15/10/2008. 
Em 10/4/2009 o painel arbitral proferiu a decisão final cuja sentença apontava o valor total de US$ 639,133,008.93 a ser pago pela PAI ao grupo Astra. Desse total, 73,29 % seriam quitados em 27/4/2009 e o restante em duas parcelas iguais, a serem pagas em 17/9 e 17/10 do mesmo ano. Seriam cobrados juros de 5% ao ano, no caso de não pagamento.
Esses números englobavam todos os acertos financeiros existentes entre as duas acionistas, muito embora a questão do valor da refinaria fosse a demanda mais expressiva entre os montantes a serem quitados, uma vez que a Petrobras declarou que poderia vir a arcar com quase US$ 1.5 bilhão, caso a Astra obtivesse sentença favorável na justiça com a declaração de que os termos da Carta de Intenções vinculavam o negócio jurídico da venda dos 50% das ações remanescentes da PRSI.
A par de todos esses litígios, em 30/7/2009, o Conselho de Administração da Petrobras decidiu não cumprir os termos do laudo arbitral naquele momento e postergou a quitação das dívidas em função das demandas judiciais em curso. 
Destaco que os valores determinados no laudo arbitral somavam US$ 731,326,225.00 corrigidos para abril de 2012 e a demanda judicial da Astra cobrava mais US$ 358.5 milhões da Petrobras, relativos à diferença entre o valor da carta de intenções e o do juízo arbitral para os 50% das ações remanescentes (US$ 321 milhões) , além de outros ressarcimentos alegados pelo grupo belga (US$ 37.5 milhões: empréstimos, juros pré-judiciais e suposto erro de cálculo cometido pela sentença arbitral) .
Segundo a Petrobras, a expressividade desses valores, despesas de cerca de US$ 70 milhões ao ano, além de outros prejuízos associados à imagem da marca com potencial prejuízo futuro em captação de recursos e negociações com parceiros internacionais teriam motivado a celebração de acordo extrajudicial, em 7/5/2012.
A negociação foi fechada em US$ 820.5 milhões, com base na data de 30/4/2012, consoante detalhamento abaixo (item 41 do relatório precedente) :
	50% restantes da PRSI e da Trading Company (peça 40, p. 8) 

		Acordo Extrajudicial
	Data Pagamento

	Laudo Arbitral de 10/4/2009 (valor corrigido) 
	US$ 732,000,000.00
	29/06/2012

	Outras disputas
	US$ 48,500,000.00
	29/06/2012

	Antecipação de Despesas
	US$ 40,000,000.00
	29/06/2012

	Total
	US$ 820.500.000,00
	
O Conselho de Administração aprovou o acordo em 13/6/2012, praticamente três anos após a data do laudo arbitral. Com o acordo, as participantes decidiram liquidar todas as disputas judiciais, reclamações e causas de qualquer tipo, conhecidas e desconhecidas, que as partes tinham ou poderiam vir a ter.
II
Passo ao exame das alegações de defesa do responsável.
O Sr. Nestor Cerveró foi arrolado por ser signatário da Carta de Intenções (LOI) que continha valor superior aos termos do Shareholders Agreement (US$ 226.8 milhões pelos 50% finais segundo fórmulas pré-estabelecidas no acordo de acionistas) , bem como superior ao estipulado por consultoria especializada (US$ 291 milhões pelos 50% restantes) . 
De pronto, anuo às conclusões da Secretaria de Controle Externo da Administração Indireta do Rio de Janeiro (SecexEstataisRJ) em relação às preliminares de mérito suscitadas pelos responsáveis analisadas ao longo do relatório que compõe essa decisão, as quais adoto como razões de decidir.
Em síntese, os defendentes alegaram ofensa aos princípios do contraditório e ampla defesa, ilegitimidade dos membros da Diretoria Executiva (DE) da Petrobras para decidir definitivamente sobre a aquisição da refinaria de Pasadena, necessidade de prévio julgamento de embargos no processo de representação que originou a presente TCE (Processo 005.406/2013-7) , suspensão desses autos em virtude de pedido de vista na citada representação, ausência de utilidade da cautelar da indisponibilidade dos bens, entre outras. 
Acompanho a unidade instrutiva e rejeito todos os argumentos das preliminares trazidas pelos responsáveis pelos motivos apresentados na análise da instrução transcrita no relatório que precede este voto. 
Quanto ao mérito, a SecexEstataisRJ conclui que não há débito relativo à LOI após o exame das peças de defesa, muito embora o ex-diretor da área internacional e os membros da Diretoria Executiva tenham cometido irregularidade que motivaria a realização de audiência desses gestores, para fins de aplicação de sanção.
A unidade técnica assim se posiciona em virtude da manifestação favorável da DE quanto à venda dos 50% remanescentes das ações da refinaria, baseada na escolha indevida de cenário menos favorável à estatal dentre os apresentados por consultoria especializada contratada pela própria Petrobras para avaliar o valor da PRSI. 
O Ministério Público junto ao TCU (MPTCU) diverge quanto à inexistência do débito e manifesta-se favorável ao julgamento pela irregularidade das contas dos Srs. Nestor Cuñat Cerveró em relação ao dano imputado no subitem 9.5 do Acórdão 1927/2014-TCU-Plenário, no valor de US$ 79.89 milhões, com aplicação da multa prevista no artigo 57 da Lei 8.443/1992, bem como considera graves as irregularidades praticadas a ponto de ensejar a inabilitação do responsável para o exercício de cargo em comissão ou função de confiança, nos termos do artigo 60 da mesma lei.
Em relação aos integrantes da Diretoria Executiva que aprovaram os valores firmados para a compra dos 50% remanescentes das ações da PRSI da empresa belga, corroborando os montantes negociados pelo Sr. Nestor Cerveró na Carta de Intenções, o MPTCU acompanha a proposta da SecexEstataisRJ.
Manifesto-me de acordo com o posicionamento do Parquet de Contas, com o qual concordo integralmente pelos motivos que passo a expor. 
Para melhor entendimento da representatividade da assinatura da LOI na composição do débito aqui tratado, apresento a tabela a seguir, que contém os três momentos de negociação dos valores relativos aos 50% remanescentes das ações da PRSI e da PRSI Trading (PRST) adquiridas pela Petrobras, assim como outros valores envolvidos nas negociações, consoante informações da instrução da SecexEstataisRJ: 
A diferença nos valores da PRSI Trading declarados na Carta de Intenções e no laudo arbitral decorrem dos diferentes momentos de avaliação dos ativos, uma vez que o estoque da companhia entra no cômputo da valoração da Trading (vide item 10 deste voto) 
Rememoro que, por meio do Acórdão 1927/2014-TCU-Plenário, o Tribunal apontou um débito de US$ 79,890,000.00, calculado pela diferença entre o valor de quitação do acordo extrajudicial (US$ 820.5 milhões) e o valor da sentença do laudo arbitral corrigido (US$ 731,326,225.00) , com a proporcionalidade de 89,6%.
Esse percentual corresponde à parcela diretamente relacionada à Carta de Intenções (US$ 321 milhões) em relação ao conjunto de demandas que compunham a ação judicial iniciada pela Astra em julho de 2008 (US$ 358.5 milhões) , uma vez que a empresa belga também inseriu outros pleitos na demanda (vide tabela do item 99 do relatório que precede este voto) .
A SecexEstataisRJ afirma que, independentemente do valor da LOI se encontrar acima ou abaixo do estabelecido no laudo arbitral, o resultado entre a diferença do valor pago na quitação extrajudicial e o valor do laudo arbitral corrigido seria exatamente o mesmo, US$ 89.17 milhões sem arredondamento de valores (US$ 820.5 milhões - US$ 731,326,225.00) ou US$ 88.5 milhões em valores arredondados (US$  820.5 milhões - US$ 732 milhões) .
Em complemento, defende que a metodologia de cálculo do débito associado à LOI é inadequada, uma vez que os juros incidentes sobre o valor do laudo arbitral até a celebração do acordo extrajudicial, no montante de US$ 93 milhões (US$ 732 milhões - US$ 639 milhões) existiriam mesmo que não houvesse a carta de intenções.
Em sentido oposto, o MPTCU entende que, das demandas judiciais que impediram o adimplemento da sentença arbitral no prazo inicialmente pactuado, aquela relativa à Carta de Intenções era a mais expressiva. Como consequência, sem a demanda da LOI, a qual correspondia a uma diferença no valor da PRSI e PRSI Trading (PRST) de cerca de US$ 321 milhões, a sentença arbitral poderia ter sido quitada no prazo inicialmente determinado, dado que a Petrobras não correria o risco de assumir um pagamento de US$ 93 milhões de juros em razão apenas das demandas consignadas como "Outras Disputas" (US$ 48.5 milhões) .
Com esse posicionamento, o douto Parquet manifesta-se pela condenação dos responsáveis pelo montante consignado na citação original, qual seja US$ 79.89 milhões.
Aquiesço às considerações do MPTCU. Concordo que resta claro que a assinatura da Carta de Intenções deu causa ao adiamento da conclusão da compra dos 50% das ações remanescentes da refinaria e provocou pendências negociais entre as empresas, haja vista ter sido formalizada à revelia do escalão competente da estatal, bem como em condições econômicas e financeiras dissonantes de práticas razoáveis e eficientes de gestão.  
A fim de melhor esclarecer a correlação entre a assinatura da LOI e as ações que redundaram na iniciativa da Petrobras em levar a questão para o juízo arbitral e na decisão da Astra de judicializar o acerto de contas para a aquisição da parte final das ações da joint venture, transcrevo trechos do documento DIP JURÍDICO /JIN - 4447/2009 (peça 39, pp. 18-32 do TC Processo 005.406/2013-7) :
Decisão quanto aos termos da Carta de Intenções ser ou não vinculante ao negócio da venda das ações (peça 39, p. 20) : 
A PAI alegou que a Astra descumpriu os referidos contratos, dentre outros pontos, por não fornecer de forma apropriada fundos e garantias necessários à operação daquelas empresas, assim como por falhar em participar na governança corporativa daquelas entidades.
Além disso, a PAI requereu ao Painel arbitral declaração de que a Carta de Intenções de 05 de dezembro de 2007 não é vinculante e não teria o condão de eliminar as obrigações das entidades do Grupo Astra previstas nos contratos acima mencionados. (grifos acrescidos) 
Da demanda judicial movida pelo grupo Astra em face da Petrobras perante o juízo federal estabelecido em Houston (peça 39, p. 21) : 
Ainda em 1º de Julho de 2008, ao mesmo tempo em que exercia o "put option", a TRANSCOR ASTRA GROUP S.A. ajuizou uma ação em face da Petrobras numa Corte Federal do Texas, em Houston, alegando que a Petrobras descumpriu suas obrigações sob a Carta de Intenções firmada entre ambas as companhias em 5/12/2007. Neste feito, a ASTRA está buscando ressarcimento por US$ 788 MM em danos alegados, mais juros e honorários de advogados. (grifos acrescidos) 
Conclusão da área jurídica da Petrobras acerca da LOI (peça 39, p. 28) : 
Naquilo que consideramos a maior omissão do painel arbitral em cumprir sua tarefa de apreciar a controvérsia, os árbitros declinaram de decidir quanto à eficácia da LOI. 
 (...) fica em aberto o ponto nodal da defesa da PETROBRAS na ação movida pela TRANSCOR ASTRA GROUP perante a corte federal em Houston visando a condenação da Companhia ao pagamento de indenização pelo suposto descumprimento dos termos da Carta de Intenções celebrada entre as partes em 05 de dezembro de 2007. (grifos acrescidos) 
Com efeito, a documentação trazida aos autos demonstra que a assinatura da LOI resultou na condução do processo arbitral iniciado pela Petrobras, assim como nas ações judiciais movidas pelo grupo belga. De relevo mencionar que o valor da aquisição dos 50% finais da refinaria pretendida pela Astra somava US$ 788 milhões (5/12/2007) , enquanto o juízo arbitral firmou a quantia de US$ 466,364,603.00 (10/4/2009) para os mesmos ativos (PRSI e PRST) .
Essa expressiva diferença pode explicar as razões de o Conselho de Administração não ter aprovado os valores da Carta de Intenções ainda que a Diretoria Executiva tenha concordado com o exorbitante valor firmado pelo Sr. Nestor Cerveró e corroborado pelo Sr. José Gabrielli mediante assinatura da LOI. Lembro que o processo de submissão a aqueles colegiados só ocorreu cerca de cinco meses após a negociação dos citados responsáveis com o grupo belga.
Muito importante considerar os argumentos da SecexEstatais de que outras demandas também estariam inseridas no cômputo do juízo arbitral e do acordo extrajudicial, motivando assim a inexistência de débito pelo simples fato de não haver correlação direta entre o valor do dano e a assinatura da carta de intenções.
Concordo com a unidade técnica que os valores de fato pagos pela aquisição dos ativos não foram os determinados pelo negócio firmado na Carta de Intenções, mas não se pode deixar de considerar que havia uma ação judicial correndo em paralelo que poderia dar ganho de causa ao grupo Astra impondo à Petrobras o pagamento de uma diferença de US$ 321 milhões a mais apenas pelo valor da refinaria.
Nesse aspecto, as outras demandas incluídas na sentença arbitral e no acordo extrajudicial apresentam-se como mero acerto de contas, quantias que provavelmente seriam quitadas entre os sócios caso não existissem todas as dissidências proporcionadas pela assinatura da LOI. 
A fim de corroborar tal afirmação, relembro que a segunda demanda judicial movida pela Astra (3/12/2008) visava ressarcimento ao grupo Transcor de valores por ela quitados em 15/10/2008 relativos a uma exclusão de linha de crédito de valores revertidos à Trading (empréstimo BNP Paribas) , ou seja, após as desavenças oportunizadas pela formalização da Carta de Intenções. Esse valor está inserido no laudo arbitral e no acordo extrajudicial e não foi questionado pela Petrobras por se tratar de mero ajuste financeiro que não foi quitado de forma espontânea em face da incerteza dos valores devidos ante as discussões em curso tanto no âmbito arbitral quanto no judicial.
Não é difícil concluir que caso a LOI contivesse cláusula expressa de não vinculação dos entendimentos nela iniciados e não atribuísse valor exorbitante para os 50% finais da PRSI, a Petrobras muito provavelmente não teria se desincumbido de quitar os valores delimitados pelo laudo arbitral, bem como não necessitaria de acordo extrajudicial futuro para evitar custos e despesas expressivos ocasionados pelas ações judiciais movidas pela Astra.
Por certo, não foi a Petrobras que não cumpriu a sentença arbitral e sim a judicialização da Astra é que inviabilizou o cumprimento de tal sentença pela estatal. As outras demandas ali insertas possuem pouca expressividade cuja litigância apenas se consolidou em virtude dos desdobramentos da assinatura da LOI. 
De forma sintética, as negociações e a assinatura da Carta de Intenções, conduzidas pelo Sr. Nestor Cerveró e Sr. José Sérgio Gabrielli, sem declaração expressa se o instrumento seria vinculante ou não para a efetividade da transação e sem os procedimentos formais de autorização da DE e do CA, redundaram em litígios entre os acionistas tanto na esfera arbitral quanto na judicial, cujas despesas futuras estimadas pela Petrobras motivaram a celebração de um acordo extrajudicial, em que a estatal se viu obrigada a pagar US$ 820.50 milhões (abril de 2012) , em vez de ter desembolsado US$ 639.13 milhões (US$ 731,326,225.00 em valores atualizados para a mesma data base) .
Outro ponto tratado que merece destaque é que o próprio Sr. Nestor Cerveró afirmou em depoimento prestado na Corte Arbitral americana, em 3/2/2009, que a Carta de Intenções seria "vinculante" (observação feita à página 72 do Relatório da Comissão Interna de Apuração -CIA da Petrobras - documento DIP PRESIDÊNCIA 38/2014, de 24/03/2014) (peça 697 do TC nº Processo 005.406/2013-7) .
Assim, diferentemente do que pontua a SecexEstataisRJ, existe um débito relativo à diferença de valores causada pela premência de um deslinde judicial favorável ao grupo Astra, cuja extinção da ação mediante acordo extrajudicial causou prejuízo à estatal em face da necessidade de evitar custos e despesas que seriam incorridos, caso se mantivessem as pendências judiciais em curso. 
Pelo exposto, concordo com o MPTCU em manter o valor de US$ 79.89 milhões para o dano provocado pela conduta delineada no subitem 9.5 do Acórdão 1927/2014-TCU-Plenário.
III
Feitas as considerações sobre a existência do débito, passo ao exame das responsabilizações associadas à assinatura da Carta de Intenções.
Após compulsar estes autos e o processo originário, TC Processo 005.406/2013-7, aquiesço às considerações do MPTCU e rejeito as alegações de defesa dos dois ex-gestores. 
O Sr. Nestor Cerveró foi citado por ter enviado a Carta de Intenções à Astra, sem a autorização da Diretoria Executiva ou do Conselho de Administração, por um preço exorbitante (US$ 787 milhões) , para a aquisição dos 50% remanescentes de PRSI e PRST.
Após a assinatura da LOI, a empresa belga considerou que os termos negociados naquele instrumento vinculariam o fechamento da negociação. O juízo arbitral, muito embora demandado pela Petrobras para se posicionar sobre a impossibilidade de a LOI determinar o valor final da PRSI, não se manifestou sobre esse ponto, uma vez que não havia cláusula de arbitragem no instrumento. Afirmo, por certo, que a assinatura da Carta de Intenções produziu efeitos concretos e vinculantes.
O Relatório da Comissão Interna de Apuração (CIA) da Petrobras (DIP PRESIDÊNCIA 38/2014, de 24/03/2014) (peça 697 do TC nº Processo 005.406/2013-7) traz luz a pontos relevantes para a análise da conduta do Sr. Nestor Cerveró (peça 697, p.57-58) :
4.7.18 As cartas encaminhadas pela Petrobras em 30/09/2007, 18/10/2007 e 29/11/2007 continham parágrafo informando que as propostas não eram definitivas e não criavam obrigações. Entretanto, as cartas de 30/11/2007 e 04/12/2007, encaminhadas pela Petrobras, e a carta de 05/12/2007 (LOI) , deixaram de apresentar tal parágrafo. A ausência deste parágrafo viabilizou que a Astra alegasse de que se tratava de oferta "firme". (grifos acrescidos) 
As cartas que excluíram os parágrafos que afirmavam que as propostas não eram definitivas e não criavam obrigações estão assim detalhadas na apuração da CIA:
Carta de 30/11/2007: Carta Petrobras (DINTER 60.043 - Sr. Nestor Cerveró para Sr. Gilles Samyn) reafirmando termos da oferta de US$ 700 milhões e do pagamento da segunda parcela da special allocation (US$ 85 milhões) .
Carta de 04/12/2007: Carta Petrobras (DINTER 60.046 - Sr. Nestor Cerveró para Sr. Gilles Samyn) registrando dificuldades em se chegar ao acordo final, recomendando o retorno das negociações pelos Srs. Alberto da Fonseca Guimarães e Mike Winget. 
Carta de 05/12/2007: Carta Transcor/Astra (Sr. Gilles Samyn para Nestor Cerveró) contendo a oferta final de venda dos 50% remanescentes da PRSI por US$ 700 milhões, mais o pagamento de US$ 85 milhões referente à segunda parte da special allocation pendente. A carta foi assinada ("aceite") pelo Sr. Nestor Cerveró na mesma data. Não ficou explicitada a necessidade de aprovação superior na Petrobras. (grifos acrescidos) 
Outro ponto tratado no mesmo documento, já detalhado na parte II deste voto, é a observação feita à página 72 de que, apesar de o Sr. Nestor Cerveró afirmar em depoimento prestado na Corte Arbitral americana, em 3/2/2009, que a Carta de Intenções era "vinculante", o Painel deixou de emitir decisão sobre tal documento.
Nessa toada, fica evidente que a intenção do ex-gestor da área internacional da Petrobras era de fato firmar negócio com o grupo belga sem comunicar e solicitar autorização da Diretoria Executiva e do Conselho de Administração, à revelia de qualquer consideração desses colegiados. As evidências apontam que a DE só concordou com o valor do negócio posteriormente, em fevereiro de 2008.
Portanto, o ex-gestor agiu com excesso de poder, acordou valor (US$ 700 milhões pelos 50% finais) para aquisição do remanescente da refinaria em montante muito superior à avaliação As Is (pagar US$ 582 milhões por 100% da PRSI em outubro de 2007 sem considerar os investimentos futuros que seriam feitos) e praticamente no "topo" da melhor avaliação elaborada pela consultoria. Esta última foi baseada em um cenário prevendo que a Petrobras aplicaria vultosos investimentos na refinaria, após os quais, se tudo desse certo, o empreendimento passaria a valer US$ 1.445 bilhão por 100% das ações. 
O fato de o painel arbitral ter fixado o valor das ações dos 50% remanescentes em montante inferior ao pedido da Astra não exime o responsável dos atos praticados, os quais poderiam ter causado prejuízo superior aos US$ 79,89 milhões aqui apurados caso o grupo belga tivesse obtido sucesso nas ações judiciais que demandou para fazer valer os valores da LOI. 
Em face do que foi apurado e das evidências trazidas, alinho-me ao posicionamento do MPTCU em julgar irregulares as contas do responsável e a condená-lo solidariamente pelo débito apurado, juntamente com a aplicação das penalidades de multa e inabilitação para o exercício de cargo em comissão ou função de confiança. Também acompanho a proposição de solicitar à Advocacia-Geral da União a adoção das medidas necessárias ao arresto de bens do responsável, haja vista o deslinde de mérito destes autos de TCE.
Na mesma linha, acato a proposta de audiência, a ser realizada em processo apartado, dos membros da Diretoria Executiva e do Gerente Executivo Internacional Américas, África e Eurásia, os quais aprovaram os valores exorbitantes negociados na Carta de Intenções, ainda que em momento posterior à transação firmada pelo Sr. Nestor Cerveró. 
Importante destacar que as condutas a serem analisadas no processo a ser instaurado não guardam relação com a conduta que aqui se examina. O Acórdão 1927/2014-TCU-Plenário determinou a citação dos responsáveis pelos prejuízos advindos da formulação da venda de um ativo sem o posicionamento dos colegiados competentes (Diretoria Executiva e Conselho de Administração) .
Neste momento processual, chamam-se aos autos os então gestores que teriam concordado com os valores exorbitantes e desprovidos de razoabilidade, trazidos pelo ex-diretor de Petrobras para a aquisição da parte final da refinaria, ainda que a avaliação da consultoria especializada houvesse apresentado cenários mais favoráveis para a compra. Friso, por oportuno, que essa concordância ocorreu três meses após a assinatura da LOI e, conforme já colocado, a diretoria teria tomado conhecimento naquela oportunidade e anuído aos termos da carta de intenções, que fazia parte da documentação que integrava o anexo da proposta de aquisição dos 50% remanescentes. 
Prossigo com a avaliação das responsabilidades delineadas no item 9.6 do Acórdão 1927/2014-TCU-Plenário, referentes ao não cumprimento da sentença arbitral. Concordo com as manifestações uníssonas da SecexEstataisRJ e do MPTCU de acatar as alegações de defesa dos envolvidos, julgando regulares suas contas com quitação plena:
45.	No que se refere ao suposto débito referente ao não cumprimento da sentença arbitral, o MP/TCU manifesta-se de acordo com as análises e conclusões da unidade técnica, no sentido de tornar insubsistentes o subitem 9.6 do Acórdão 1927/2014-TCU-Plenário, com as alterações promovidas pelo Acórdão 224/2015-TCU-Plenário.
46.	Com efeito, restou demonstrada a regularidade do ato de gestão que decidiu postergar o cumprimento da sentença arbitral. Entre as principais constatações, destaca-se que a decisão adotada:
a) foi tomada com base em parecer jurídico devidamente fundamentado;
b) foi necessária, em virtude de a Astra ter-se negado a assinar um Acordo, em abril de 2009, para encerrar as demandas judiciais; 
c) visou a resguardar os interesses da companhia;
d) foi mais econômica ao Grupo Petrobras, considerando o custo de captação dos recursos financeiros, em 2009 (custos all in: 5,928% a 8,185% a.a.) , em comparação com os juros moratórios de 5% a.a., estatuídos na sentença arbitral; e
e) posteriormente, com os custos de captação menores, em 2012, foi possível celebrar Acordo Extrajudicial para encerrar as disputas com a Astra.
47.	Assim, no que se refere aos responsáveis na presente TCE, que foram citados em razão do possível débito referente ao não cumprimento da sentença arbitral (subitem 9.6 do Acórdão 1927/2014-TCU-Plenário, com as alterações promovidas pelo Acórdão 224/2015-TCU-Plenário) , suas contas devem ser julgadas regulares, dando-lhes quitação plena, com fundamento nos arts. 1º, inciso I, 16, inciso I, 17 e 23, inciso I, da Lei nº 8.443/92, c/c os arts. 1º, inciso I, 207 e 214, inciso I, do Regimento Interno.
De fato, a decisão de postergar o cumprimento das decisões do juízo arbitral foi respaldada em análises válidas e razoáveis dos melhores cenários econômicos e financeiros para a companhia. Ficou comprovado que os custos de captação de recursos financeiros atingiam maiores patamares em 2009 (custos all in: 5,928% a 8,185% a.a) do que os juros moratórios (5% a.a.) definidos na sentença arbitral.
Em face das motivações expostas, Voto no sentido de que o Tribunal acolha o Acórdão que ora submeto à consideração deste Plenário.
TCU, Sala das Sessões Ministro Luciano Brandão Alves de Souza, em 15 de maio de 2019.
Ministro VITAL DO RÊGO 
Relator